ACORDAO-COMPLETO-2557306

ACÓRDÃO 2534/2022 ATA 44/2022 - PLENÁRIO

VISTOS, relatados e discutidos estes autos de desestatização que tratam do acompanhamento da outorga de concessão de serviços de apoio à visitação, revitalização, modernização, operação e manutenção dos serviços turísticos no Parque Nacional de Jericoacoara,
ACORDAM os Ministros do Tribunal de Contas da União, reunidos em Sessão do Plenário, ante as razões expostas pelo relator, em:
9.1. considerar, com fundamento no art. 1º da Instrução Normativa 81/2018, dado o escopo definido para a análise da presente desestatização, que o Instituto Chico Mendes de Conservação da Biodiversidade (ICMBio) atendeu, com ressalvas, aos aspectos de completude e suficiência técnica dos elementos apresentados por meio do acervo documental inerente à desestatização do Parque Nacional de Jericoacoara;
9.2. determinar ao Ministério do Meio Ambiente (MMA) , ao Instituto Chico Mendes de Conservação da Biodiversidade (ICMBio) e à Secretaria Especial do Programa de Parcerias de Investimento (SPPI) , com fundamento no art. 4º, inciso II, da Resolução 315/2020, que, até a data de publicação do edital da concessão de prestação de serviços de apoio à visitação, revitalização, modernização, operação e manutenção dos serviços turísticos no Parque Nacional de Jericoacoara:
9.2.1. insiram, na documentação a ser disponibilizada aos interessados em participar do processo licitatório, informações sobre as questões fundiárias que envolvem grande parte da área do parque, bem como as informações eventualmente consideradas necessárias para evidenciar o baixo risco de impacto relevante dessas questões no processo de concessão;
9.2.2. excluam, com a devida readequação dos valores do CAPEX do projeto de concessão, o item "pavimentação com asfalto", previsto como sendo um dos itens de investimento na planilha do modelo econômico-financeiro;
9.2.3. revejam e corrijam na minuta de contrato e em seus anexos os seguintes erros de forma e outros porventura identificados na revisão a ser realizada:
9.2.3.1. remissão a fontes de referência não encontradas em subcláusulas da minuta de contrato;
9.2.3.2. inconsistência entre os valores percentuais da área da concessão em relação à área do PNJ, descritos nos itens 1.1 e 2.2 do anexo A da minuta de contrato - Caracterização do Parque Nacional de Jericoacoara;
9.2.3.3. inconsistência entre os prazos e títulos das intervenções obrigatórias descritos nos itens 6.4 e 10.1 (tabela) do anexo B da minuta de contrato - caderno de encargos;
9.3. recomendar ao Ministério do Meio Ambiente (MMA) , ao Instituto Chico Mendes de Conservação da Biodiversidade (ICMBio) e à Secretaria Especial do Programa de Parcerias de Investimento (SPPI) , com fundamento no art. 11 da Resolução 315/2020, que, até a data de publicação do edital da concessão de prestação de serviços de apoio à visitação, revitalização, modernização, operação e manutenção dos serviços turísticos no Parque Nacional de Jericoacoara:
9.3.1. incluam, na minuta de contrato, um item específico que trate da alocação dos riscos relativos às questões fundiárias que envolvem grande parte da área do parque;
9.3.2. adotem as medidas necessárias com vistas a fazer constar prazos máximos de execução dos investimentos previstos nos itens 6.15, 6.16 e 6.18 do anexo B da minuta contratual (caderno de encargos) ;
9.3.3. disponibilizem, aos interessados em participar do processo licitatório, documentação que contém esclarecimentos sobre as mudanças realizadas no modelo econômico-financeiro no âmbito do projeto de concessão dos serviços de apoio à visitação do parque;
9.3.4. disponibilizem, aos interessados em participar do processo licitatório, orçamento e projeto detalhados das intervenções previstas no caderno de encargos, inclusive especificações técnicas essenciais para a caracterização dos investimentos mínimos obrigatórios;
9.4. dar ciência desta deliberação, bem como do relatório e do voto que a antecedem, ao Ministério do Meio Ambiente (MMA) , ao Instituto Chico Mendes de Conservação da Biodiversidade (ICMBio) e à Secretaria Especial do Programa de Parcerias de Investimentos (SPPI) ; e 
9.5. restituir os autos à Secretaria de Controle Externo da Agricultura e do Meio Ambiente e autorizar o monitoramento das deliberações que vierem a ser prolatadas.

Desestatização dos serviços de apoio à visitação do Parque Nacional de Jericoacoara.

Instituto Chico Mendes de Conservação da Biodiversidade; Ministério do Meio Ambiente; Secretaria Especial do Programa de Parcerias de Investimento.

3. Interessados/Responsáveis: não há.

13.1. Ministros presentes: Bruno Dantas (na Presidência), Walton Alencar Rodrigues, Benjamin Zymler (Relator), Aroldo Cedraz, Vital do Rêgo e Jorge Oliveira.
13.2. Ministros-Substitutos convocados: Marcos Bemquerer Costa e Weder de Oliveira.

BENJAMIN ZYMLER

Adoto como relatório a instrução elaborada por auditores da SecexAgroAmbiental (peça 106) , que contou com a anuência dos dirigentes da mencionada unidade técnica (peças 107 e 108) :
"Trata-se de processo de fiscalização de desestatização que tem por objeto a concessão de serviços de apoio à visitação, revitalização, modernização, operação e manutenção dos serviços turísticos no Parque Nacional de Jericoacoara (PNJ) , incluindo o custeio de ações de apoio à conservação, proteção e gestão do parque, unidade de conservação localizada no estado do Ceará. 
O processo de concessão é conduzido pelo Instituto Chico Mendes de Conservação da Biodiversidade (ICMBio) , no exercício de suas atribuições legais definidas no art. 1º, incisos I e V, da Lei 11.516/2007.
		O trabalho envolveu o exame técnico da documentação recebida e a realização de reuniões prévias com representantes dos órgãos e entidades proponentes da concessão - Ministério do Meio Ambiente (MMA) , Instituto Chico Mendes de Conservação da Biodiversidade (ICMBio) e Secretaria Especial do Programa de Parcerias de Investimentos (SPPI) -, além de representantes do Banco Nacional de Desenvolvimento (BNDES) . Ademais, auditores desta unidade técnica acompanharam presencialmente as audiências públicas realizadas nos municípios de Jijoca de Jericoacoara e Cruz, respectivamente em 25/4/2022 e 26/4/2022, além de ter acesso aos vídeos de reuniões realizadas entre representantes do poder concedente e potenciais investidores interessados em participar do processo licitatório (veja parágrafo 28 desta instrução) .
Conforme instrução de peça 33, foi verificada a completude dos documentos encaminhados pelo ICMBio, que cumpriram as exigências estabelecidas no art. 3º da IN-TCU 81/2018. 
O escopo dos trabalhos, aprovado, nos termos do § 6º do art. 9º da IN-TCU 81/2018, mediante instrução à peça 34, inclui:
	a) Exame quanto à aderência do processo aos requisitos legais e normativos que regem a concessão em tela; 
	b) Análise da consistência técnica e jurídica da documentação gerada no presente processo de desestatização, principalmente do estudo de viabilidade econômico-financeira, da minuta do edital e da minuta do contrato, incluindo a verificação das atividades operacionais e investimentos planejados; 
	c) Verificação dos principais elementos do estudo econômico-financeiro que embasa a concessão, abrangendo as estimativas de demanda, receita, despesas e investimentos, bem como a definição dos seguintes parâmetros contratuais: valor da outorga, valor do contrato, valor da garantia da proposta e valor do capital social exigido;
	d) Análise da sistemática de mensuração de desempenho, de gestão dos riscos, além dos aspectos de transparência e accountability; 
	e) Verificação do cumprimento de determinações aplicáveis à concessão em tela de acórdãos anteriores referentes à concessão de uso público de unidades de conservação (Acórdãos 2.472/2020, 498/2021 e 2.804/2021, todos do Plenário) ; e 
	f) Situação fundiária da área da concessão.
II. VISÃO GERAL
II.1. Unidades de Conservação e o uso público
A Lei 9.985/2000, que estabeleceu o Sistema Nacional de Unidades de Conservação (SNUC) , define unidade de conservação (UC) como o espaço territorial legalmente instituído pelo Poder Público sob regime especial de administração, com objetivos de conservação e limites definidos, ao qual se aplicam garantias adequadas de proteção (Lei 9.985/2000, art. 2º, inciso I) . Essas áreas fazem parte da estratégia brasileira de conservação da biodiversidade (TCU, 2013) . 
As unidades de conservação integrantes do SNUC dividem-se em dois grupos: unidades de proteção integral e unidades de uso sustentável. Cada grupo possui objetivos específicos e é composto por categorias de UCs, conforme quadro a seguir.
Quadro 1: Grupos, objetivos e categorias de unidades de conservação
	Grupos, objetivos básicos e categorias de UCs

	Grupo: Unidades de Proteção Integral

	Objetivo básico: preservar a natureza, sendo admitido apenas o uso indireto dos recursos naturais da UC, exceto nos casos legais (Lei 9.985/2000, art. 7º, § 1º) .
	Parque nacional

		Monumento natural

		Estação ecológica

		Reserva biológica

		Refúgio de vida silvestre

	Grupo: Unidades de Uso Sustentável

	Objetivo básico: compatibilizar a conservação da natureza com o uso sustentável de parcela dos recursos naturais da UC (Lei 9.985/2000, art. 7º, § 2º) .
	Área de proteção ambiental

		Área de relevante interesse ecológico

		Floresta nacional

		Reserva extrativista

		Reserva de desenvolvimento sustentável

		Reserva de fauna

		Reserva particular do patrimônio natural

Fonte: Lei 9.985/2000.
É importante destacar que as UCs não são espaços intocáveis, e que cada categoria tem seu regime jurídico próprio quanto aos objetivos, permissões e restrições. Assim, embora a finalidade primordial das UCs seja a conservação da biodiversidade, elas podem ter outros objetivos, tais como o uso público (visitação, educação ambiental e recreação) e a exploração sustentável de madeira e produtos florestais não madeireiros, entre outros (TCU, 2021) . 
As unidades de conservação devem dispor de um plano de manejo (Lei 9.985/2000, art. 27) . O plano de manejo (PM) é um documento técnico, aprovado por meio de portaria do ICMBio, mediante o qual, com base nos objetivos da UC, se estabelece o seu zoneamento e as normas que devem presidir o uso da área e o manejo dos recursos naturais, inclusive a implantação das estruturas físicas necessárias à gestão da unidade (Lei 9.985/2000, art. 2º, inciso XVII c/c Decreto 4.340/2002, art. 12, inciso I) . 
Cada unidade de conservação do grupo de proteção integral, a exemplo dos parques nacionais, dispõe de um conselho gestor consultivo, presidido pelo órgão responsável por sua gestão e constituído por representantes de órgãos públicos e de organizações da sociedade civil, entre outros (Lei 9.985/2000, art. 29) .
Os parques nacionais têm como objetivo a preservação de ecossistemas naturais de grande relevância ecológica e beleza cênica, possibilitando a realização de pesquisas científicas e o desenvolvimento de atividades de educação e interpretação ambiental, de recreação em contato com a natureza e de turismo ecológico (Lei 9.985/2000, art. 11) . O uso público é um dos objetivos de criação dos parques nacionais e deve proporcionar uma visitação de baixo impacto, harmonizando o uso dos atrativos naturais do local (peça 26, p. 11) .
A visitação pública em parques nacionais está sujeita às normas e restrições estabelecidas no plano de manejo da unidade (Lei 9.985/2000, art. 11, § 2º) . Adicionalmente, para complementar as normas e restrições do plano de manejo, a unidade pode elaborar um plano de uso público (PUP) , que é um documento técnico não-normativo e que contempla as estratégias, diretrizes e prioridades de gestão com o objetivo de estimular o uso público, orientar o manejo, aprimorar as experiências e diversificar as oportunidades de visitação na unidade de conservação (ICMBio, 2019) .
O parque nacional é de posse e domínio públicos, sendo que as áreas particulares incluídas em seus limites devem ser desapropriadas (Lei 9.985/2000, art. 11, § 1º) . 
A exploração comercial de produtos, subprodutos ou serviços inerentes às UCs é possível desde que esteja de acordo com os objetivos de cada categoria de unidade, dependendo de prévia autorização e sujeitando o explorador a pagamento (Lei 9.985/2000, art. 33 c/c Decreto 4.340/2002, art. 25) . 
Entre os produtos, subprodutos ou serviços inerentes às unidades de conservação estão incluídas as atividades de visitação, recreação e turismo (Decreto 4.340/2002, art. 25, § único, inciso I) . A autorização para exploração de bens e serviços em UCs de domínio público, que é o caso dos parques nacionais, só é permitida se prevista no plano de manejo, mediante decisão do órgão executor, ouvido o conselho da UC (Decreto 4.340/2002, art. 26) . O processo de autorização para essa exploração comercial deverá observar os limites estabelecidos pela legislação vigente sobre licitações públicas (Decreto 4.340/2002, art. 28) e deve estar fundamentado em estudos de viabilidade econômica e investimentos, ouvido o conselho da unidade (Decreto 4.340/2002, art. 29) . É proibida a construção e ampliação de benfeitoria sem autorização do órgão gestor da UC (Decreto 4.340/2002, art. 30) .
Cumpre destacar que somente com a edição da Lei 13.668/2018, que alterou a Lei 11.516/2007, é que foi legalmente prevista a possibilidade de ser concedidos serviços, áreas ou instalações de unidades de conservação federais para a exploração de atividades de visitação voltadas à educação ambiental, à preservação e conservação do meio ambiente, ao turismo ecológico, à interpretação ambiental e à recreação em contato com a natureza, precedidos ou não da execução de obras de infraestrutura, mediante procedimento licitatório regido pela Lei 8.987/1995. O § 1º do art. 14-C da Lei 11.516/2007 estabelece que o edital da licitação poderá prever o custeio pelo contratado de ações e serviços de apoio à conservação, à proteção e à gestão da UC, além do fornecimento de número predefinido de gratuidades ao ICMBio e de encargos acessórios, desde que os custos decorrentes dos encargos previstos no edital sejam considerados nos estudos elaborados para aferir a viabilidade econômica do modelo de uso público pretendido. 
II.2 Parque Nacional de Jericoacoara
O Parque Nacional de Jericoacoara (PNJ) é uma unidade de conservação de proteção integral da categoria parque nacional, localizado no estado do Ceará. Sua área total é de aproximadamente 8,854 mil hectares. A área do parque encontra-se parcialmente sobreposta aos seguintes municípios:
	- Município de Camocim (sobreposto ao parque em 115,23 hectares - 1,30% do total) 
	- Município de Cruz (sobreposto ao parque em 1.319,72 hectares - 14,9% do total) 
	- Município de Jijoca de Jericoacoara (sobreposto ao parque em 5.254,70 hectares - 59,3% do total) 
18. 	O Parque Nacional de Jericoacoara foi criado pelo Decreto s/nº de 4/2/2002, posteriormente revogado pela Lei 11.486, de 15/6/2007, que alterou os limites originais do parque. Além das belezas naturais, a relevância do parque se dá por ele resguardar ecossistemas marinho-costeiros com mangues, restingas e dunas, com alta relevância ecológica.  De acordo com o art. 2º da Lei 11.486/2007, o PNJ tem por objetivos "proteger e preservar amostras dos ecossistemas costeiros, assegurar a preservação de seus recursos naturais, possibilitando a realização de pesquisa científica e o desenvolvimento de atividades de educação ambiental e interpretação ambiental, de recreação em contato com a natureza e de turismo ecológico".
O plano de manejo (PM) do PNJ foi aprovado pela Portaria ICMBio 84, de 20/10/2011, e alterado pela Portaria ICMBio 377, de 21/7/2020, atendendo o disposto no art. 27 da Lei 9.985/2000 c/c inciso I, art. 12, do Decreto 4.340/2002 (peças 19, 24, 26, 27) . 
O zoneamento do parque foi estabelecido no plano de manejo. O zoneamento consiste em um instrumento de ordenamento territorial, que visa facilitar a consecução dos objetivos da UC.  No zoneamento, a área da UC é dividida por zonas com características naturais similares, sendo estabelecidas normas específicas para o uso dessas áreas e o manejo dos seus recursos naturais. O PNJ possui sete zonas de manejo, conforme consta no quadro a seguir.
Quadro 2: Zoneamento do Parque Nacional de Jericoacoara
	Zoneamento do PNJ

	Zona 
	Características
	Área (milhões de m²) 
	% da UC

	Zona primitiva
	É aquela onde tenha ocorrido pequena ou mínima intervenção humana, contendo espécies da flora e da fauna ou fenômenos naturais de grande valor científico. O objetivo geral do manejo nessa zona é a preservação do ambiente natural e ao mesmo tempo facilitar as atividades de pesquisa científica e educação ambiental permitindo-se formas primitivas de recreação. É a zona no PNJ com menor intervenção e maior grau de primitividade dos ambientes. É permitida a visitação de baixo grau de intervenção.
	24,94
	28,17

	Zona de ocupação temporária
	É aquela onde ocorrem concentrações de populações humanas residentes e as respectivas áreas de uso dentro da unidade de conservação. Zona provisória, uma vez realocada a população, será incorporada a uma das zonas permanentes. A regularização fundiária é a ação prioritária para esta zona do PNJ.
	0,18
	0,21

	Zona de Uso Extensivo
	É aquela constituída em sua maior parte por áreas naturais, podendo apresentar algumas alterações humanas. Caracteriza-se como uma transição entre a zona primitiva e a zona de uso intensivo. O objetivo do manejo nessa zona é manter o ambiente natural, com baixo impacto antrópico e oferecer acesso ao público com facilidades e para fins educativos. É uma zona com grau médio de intervenção e características naturais, em maior parte, e com intervenções antrópicas. É permitida a visitação de médio grau de intervenção, a prática de esportes náuticos e a recreação.
	38,42
	43,39

	Zona de Uso Intensivo
	É aquela constituída por áreas naturais ou alteradas pelo homem. O ambiente é mantido o mais próximo possível do natural, devendo conter: centro de visitantes, museus, outras facilidades e serviços. O objetivo geral do manejo é o de facilitar o desenvolvimento de atividades de visitação pública intensivas em harmonia com o meio e oferecer infraestrutura e equipamentos para as atividades de administração e proteção. São atividades permitidas nesta zona: proteção, pesquisa, monitoramento ambiental, recuperação ambiental, visitação com alto grau de intervenção e administração.
	6,93
	7,82

	Zona de Recuperação
	É aquela que contêm áreas consideravelmente antropizadas. Zona provisória, uma vez restaurada, será incorporada novamente a uma das zonas permanentes. As espécies exóticas introduzidas deverão ser removidas e a restauração deverá ser natural ou naturalmente induzida. O objetivo geral de manejo nessa zona é deter a degradação dos recursos e/ou restaurar a área. Esta zona permite visitação de médio grau de intervenção e educação ambiental.
	5,25
	5,93

	Zona de Uso Especial
	É aquela que contêm as áreas necessárias à administração, manutenção e serviços da unidade de conservação, abrangendo habitações, oficinas e outros. Estas áreas serão escolhidas e controladas de forma a não conflitarem com seu caráter natural e devem localizar-se, sempre que possível, na periferia da UC. O objetivo geral de manejo é minimizar o impacto da implantação das atividades e infraestruturas necessárias à gestão do parque, concentrando-as nesta zona. É permitida a instalação de infraestrutura necessária para apoio e controle das atividades de visitação em algumas áreas desta zona.
	2,97
	3,36

	Zona de uso conflitante
	Constituem-se em espaços localizados dentro de uma unidade de conservação, cujos usos e finalidades, estabelecidos antes da criação da unidade, conflitam com os objetivos de conservação da área protegida. São áreas ocupadas por empreendimentos de utilidade pública, como gasodutos, oleodutos, linhas de transmissão, antenas, captação de água, barragens, estradas, cabos óticos e outros. Seu objetivo de manejo é contemporizar a situação existente, estabelecendo procedimentos que minimizem os impactos sobre o parque. É permitida a visitação de médio grau de intervenção na Estrada Lagoa Grande.
	9,86
	11,13

Fonte: Plano de Manejo do PNJ, encarte 4 (peça 26, p. 25-26) e Roteiro Metodológico de Planejamento - Parques Nacionais, Reservas Biológicas e Estações Ecológicas, Ibama 2002 (disponível em https://uc.socioambiental.org/sites/uc/files/2019-04/roteiroplanomanejo.pdf) .
Figura 1: Zoneamento do Parque Nacional Jericoacoara

Fonte: Anexo A da minuta de contrato - "Caracterização do Parque Nacional de Jericoacoara" (peça 10) 
Na zona primitiva do PNJ é permitida a visitação pública de baixo grau de intervenção. A visitação de médio grau de intervenção é permitida nas zonas de uso extensivo, de recuperação e de uso conflitante (Estrada da Lagoa Grande) . Na zona de uso intensivo é permitida a visitação com alto grau de intervenção. Consta no plano de manejo do PNJ algumas restrições específicas para cada zona. 
O PNJ possui conselho gestor consultivo, instituído por meio da Portaria ICMBio 159/2002 e atualmente, de acordo com a Portaria 2, de 23/8/2018, da Coordenação-Regional 5 do ICMBio, é composto por representantes dos seguintes setores: Poder Público (órgãos públicos ambientais e órgãos do poder público de áreas afins) ; Usuários do Território de Influência da Unidade de Conservação (setores de pesca artesanal e de turismo) e Organizações da Sociedade Civil (moradores do entorno e empresariado) e Instituições de Pesquisa e Extensão (peça 49) , atendendo o disposto no art. 29 da Lei 9.985/2000. 
As principais características do PNJ são apresentadas no quadro a seguir.
Quadro 3: Principais características do PNJ
	Características do PNJ

	Aspectos
	Parque Nacional de Jericoacoara

	Local
	Litoral oeste do estado do Ceará

	Área
	± 8.854,82 ha

	Atrativos
	Duna do Pôr do Sol, Farol do Serrote, Pedra Furada, Árvore da Preguiça, Praia Mangue Seco, Praia da Malhada, Praia do Preá, Lagoa do Amâncio, manguezais do Rio Guriú (avistamento dos cavalos-marinhos) 

	Bioma 
	Zona Costeira e Marinha

	Ecossistemas
	Campos de dunas móveis, lagoas interdunares, manguezais, restinga, praias e costão rochoso.

	Patrimônio Cultural
	Cinco sítios arqueológicos tombados pelo Instituto do Patrimônio Histórico e Artístico Nacional (IPHAN) 

	Visitação
	Cunho turístico, científico, educação ambiental, e/ou para prática de esportes náuticos (surf, kitesurf e windsurf) . Não há cobrança de ingresso e controle de acesso.

	Atividades e situações conflitantes
	Visitação desordenada, tráfico desordenado de veículos, presença de animais domésticos e introduzidos, pesca artesanal

Fonte: PM do PNJ Encarte 2 (peça 27) , Estudo Produto 1 - Avaliação Comercial e Estudo de Demanda PNJ (peça 30) 
A visitação é uma constante no PNJ, seja de cunho turístico, científico, educação ambiental, e/ou para prática de esportes náuticos (peça 30, p. 10-11) . Conforme o Relatório de Monitoramento da Visitação em Unidades de Conservação Federais, o PNJ recebeu R$ 1,32 milhões visitantes em 2019, tendo sido a terceira unidade de conservação mais visitada do Brasil naquele ano (ICMBio, 2020 - disponível em https://www.gov.br/icmbio/pt-br/centrais-de-conteudo/publicacoes/relatorios/relatorio_de_monitoramento_da_visitacao_2020.pdf) .
Uma característica singular dessa unidade de conservação é a existência da Vila de Jericoacoara, que faz parte do município de Jijoca de Jericoacoara, e está localizada em área que não pertence ao parque, mas está dentro do parque. O PNJ não possui infraestrutura para o turismo, sendo que a infraestrutura de apoio à visitação disponível está localizada na Vila de Jericoacoara, não na área do parque. As guaritas existentes estão desativadas e não há controle de acesso. A unidade de conservação está aberta à visitação durante todo o ano e não há cobrança de ingresso pelo ICMBio (peça 30, p. 20) . Para cruzar o parque até a Vila de Jericoacoara, o trajeto ocorre pelas dunas e pela praia, por vias não pavimentadas (peça 10, p. 14) . Em decorrência dessa intensa atividade de visitação, surgem várias situações conflitantes, como o tráfico desordenado de veículos, que retiram a vegetação e compactam o solo (peça 30, p. 20) .
Com vistas a incrementar e ordenar as atividades de uso público no PNJ, o ICMBio, com apoio da Secretaria Especial do Programa de Parcerias de Investimentos da Presidência da República e do BNDES, começou projeto para estruturar o processo de concessão da unidade de conservação para fins de prestação de serviços de apoio à visitação (peças 5, p. 4 e 30, p. 10) . 
II.3. Processo de concessão do Parque Nacional de Jericoacoara (PNJ) 
Seguindo os requisitos legais, o Parque Nacional de Jericoacoara foi qualificado no Programa de Parcerias de Investimentos da Presidência da República (PPI) e incluído no Programa Nacional de Desestatização (PND) por meio do Decreto 10.147/2019, após manifestação favorável do Conselho do Programa de Parcerias e Investimentos (Resolução CPPI 79, de 21/8/2019) .
A documentação exigida pelo art. 3º da IN-TCU 81/2018 foi encaminhada pelo ICMBio, por meio do Ofício SEI 597/2022-GABIN/ICMBio, de 24/6/2022, que ingressou no Tribunal no dia 27/6/2022 (peça 6) . A unidade técnica da Secretaria de Controle Externo da Agricultura e do Meio Ambiente (SecexAgroAmbiental) avaliou a documentação encaminhada e constatou a sua completude (peça 33) .
O edital da concessão, em atendimento ao disposto no art. 13-A da Lei 13.334/2016, foi submetido à consulta pública entre 7/4/2022 e 6/5/2022. Também foram realizadas audiências públicas presenciais no município de Jijoca de Jericoacoara, em 25/4/2022, e no município de Cruz, em 26/4/2022. Adicionalmente, foram realizadas reuniões presenciais e virtuais com nove potenciais investidores interessados em participar do processo licitatório nos dias 29 e 30/4/2022. Os relatórios das contribuições recebidas mediante consulta pública, audiências públicas e reuniões com potenciais investidores, além das respostas do poder concedente, encontram-se nas peças 15, 16, 17 e 29. 
O projeto da concessão foi apresentado aos representantes dos setores público e de turismo, além de outros representantes locais que fazem parte do Conselho Gestor do PNJ, conforme informado pelo ICMBio nos documentos às peças 46 (p. 1-2) e 48, atendendo ao disposto nos artigos 26 e 29 do Decreto 4.340/2002.
A área da concessão está limitada às áreas de uso público do PNJ, definidas nos termos do Plano de Manejo do parque, englobando uma área de 8.545 hectares, inseridos nos 8.854 hectares de superfície total do parque (peça 10, p. 3) . Foram excluídas da área de concessão as seguintes áreas das zonas de manejo definidas no Plano de Manejo do PNJ: Zonas de Uso Conflitantes ZUC 4.2 (64,08ha) , 4.3 (230,25ha) e 4.4 (14,27ha) .
Para fins do projeto da concessão, o parque foi dividido em quatro polos de visitação - Dunas, Praia Leste, Serrote e Praia Oeste (peça 10, p. 5-11) . 
 
Figura 2: Polos de visitação do PNJ

Fonte: Anexo A da minuta de contrato - "Caracterização do Parque Nacional de Jericoacoara" (peça 10, p. 5) 
Os estudos econômico-financeiros elaborados para o projeto estimam investimentos obrigatórios de R$ 121,15 milhões durante os trinta anos de concessão (peça 77, item não digitalizável, aba "Painel de controle") .
Com fundamento no art. 14-C, §1º, da Lei 11.516/2007 (incluído pela Lei 13.668/2018) , consta como obrigação contratual da futura concessionária o pagamento de encargos acessórios, que consiste no direcionamento anual de um valor correspondente a 5% da receita operacional bruta (ROB) da concessão, durante o período de trinta anos da concessão, para o custeio das chamadas obrigações socioambientais (cláusula 12 da minuta de contrato - peça 32) . Este valor será para custear ações e serviços nos seguintes macrotemas: i) apoio às ações de educação, comunicação e interpretação ambiental; ii) apoio a projetos de integração com o entorno; iii) apoio ao plano e a projetos de pesquisa; iv) apoio às ações de manejo de espécies; v) apoio às ações de monitoramento; vi) apoio ao programa de voluntariado; vii) apoio às ações de organização do transporte de moradores e trabalhadores para a Vila de Jericoacoara; e viii) apoio às ações de divulgação institucional do PNJ.
A título de ter o direito de exploração da concessão do PNJ, a futura concessionária deverá pagar uma parcela de outorga fixa, que constitui o critério para julgamento da licitação, e parcelas mensais ao longo da concessão, referentes a outorga variável (cláusula 11 da minuta de contrato, peça 32) . O percentual mensal a ser pago pela concessionária de outorga variável corresponde a 5% da receita operacional bruta (peça 77, item não digitalizável, aba "Painel de controle") e poderá ser afetado e variar de acordo com o desempenho dos indicadores auferidos pelo poder concedente, podendo chegar a até 10%, nos termos do Anexo C da minuta de contrato (peça 12, p. 4) . A outorga variável apenas será devida a partir do 49º mês a partir da data de eficácia do contrato (cláusula 11.1.2 da minuta de contrato, peça 32) .
De acordo com as cláusulas 21 e 25 da minuta contratual (peça 32) , os investimentos e serviços obrigatórios a serem desenvolvidos pela concessionária estão previstos no caderno de encargos, anexo B da minuta de contrato (peça 14) . A concessionária também deverá realizar uma série de atividades relacionadas a planejamento e suporte gerencial. Todas essas obrigações envolvem as atividades listadas nos quadros a seguir.
Quadro 4: Investimentos obrigatórios descritos no caderno de encargos (anexo B da minuta de contrato - peça 14) 
	Investimentos obrigatórios

	Item
	Descrição
	Prazo

	6.2
	Cercamento e delimitação do perímetro da unidade de conservação
	Até 18 meses

	6.3
	Ordenamento, delimitação e adequação da infraestrutura viária da unidade de conservação
	Até 24 meses

	6.4
	Reforma e requalificação da infraestrutura existente
	Até 12, 18 ou 36 meses (a depender da infraestrutura) 

	6.5
	Implantação da área de visitação do Preá
	Até 18 meses

	6.6   
	Implantação do Polo de Visitação do Serrote
	Até 18 meses

	6.7 
	Implantação da área de visitação da Árvore da Preguiça
	Até 18 meses

	6.8
	Implantação de área de apoio à visitação do "Cavalo Marinho"
	Até 18 meses

	6.9
	Reforma e requalificação do posto de informação e controle do Mangue Seco
	Até 12 meses

	6.10
	Reforma e requalificação do posto de informação e controle da Lagoa Grande
	Até 12 meses

	6.11
	Implantação de área de apoio à visitação móvel do Guriú
	Até 12 meses

	6.12
	Implantação de estruturas de apoio à visitação da Lagoa do Amâncio
	Até 12 meses

	6.13
	Reforma e ampliação da sede do ICMBio
	Até 18 meses

	6.14
	Readequação do sistema de trilhas e mobilidade ativa
	Até 36 meses

	6.15
	Sinalização
	A partir da aprovação do Plano de Comunicação e Identidade Visual

	6.16
	Equipamentos de lazer, apoio e mobiliário urbano
	A partir da data de eficácia do contrato

	6.17
	Equipamentos de segurança eletrônica
	Até 18 meses

	6.18
	Recursos sistêmicos
	A partir da data de eficácia do contrato

Fonte: Anexo B da minuta de contrato - Caderno de Encargos (peça 14) 
Quadro 5: Serviços obrigatórios descritos no caderno de encargos (anexo B da minuta de contrato - peça 14) 
	Serviços obrigatórios

	Item
	Descrição

	4.1
	Controle de acesso e recepção de usuários

	4.2
	Implantação e gestão de estacionamentos de veículos

	4.3
	Implantação de gestão de instalações, espaços e serviços de receptivos

	4.4 
	Alimentação 

	4.5
	Comércio

	4.6
	Transporte interno (ordenamento) 

	5.1
	Vigilância e segurança patrimonial

	5.2
	Prevenção e combate a incêndios

	5.3 
	Conservação e limpeza

	5.4
	Manutenção

	5.5
	Conservação de áreas 

	5.6
	Utilidades

	5.7
	Atendimento ao usuário

	5.8
	Treinamento e capacitação da equipe da concessionária

Fonte: Anexo B da minuta de contrato - Caderno de Encargos (peça 14) 
Quadro 6: Atividades de planejamento e suporte gerencial obrigatórios descritos no caderno de encargos (anexo B da minuta de contrato - peça 14) 
	Investimentos obrigatórios

	Item
	Descrição
	Prazo

	7.1
	Plano de implantação
	Até 6 meses

	7.2
	Plano de comunicação e identidade visual
	Até 6 meses

	7.3
	Plano de monitoramento do Número Balizador de Visitação (NBV) 
	Até 6 meses

	7.4
	Sistema de gestão ambiental ABNT NBR ISO 14001
	Até 37 meses

	7.5 
	Sistema de Gestão de Segurança em Turismo de Aventura ABNT NBR ISO 21101
	Até 37 meses

	7.6
	Planos de Gestão e Operação
	Até 6 meses

	7.7
	Pesquisa de Satisfação dos Usuários
	Até 6 meses

Fonte: Anexo B da minuta de contrato - Caderno de Encargos (peça 14) 
O valor estimado do contrato é de R$ 299,74 milhões, que corresponde à projeção do somatório dos investimentos obrigatórios, da outorga fixa, outorga variável e encargos acessórios (veja seção III.2 desta instrução) . Destaca-se que os encargos acessórios, que são os gastos com os chamados macrotemas, foram incluídos no valor total do contrato atendendo ao disposto na recomendação 9.1.2 do Acórdão 2472/2020-TCU-Plenário (TC Processo 011.535/2020-2, relator Ministro Walton Alencar Rodrigues) (cláusula 8 da minuta de contrato, peça 32) .
A licitação será conduzida, nos termos da minuta de edital (peça 8, p. 4) , em três fases distintas e sucessivas para julgamento: 1ª) das garantias de proposta; 2ª) das propostas econômicas, podendo ser seguida de lances à viva-voz; e 3ª) dos documentos de habilitação.
O critério de julgamento da licitação para a concessão do PNJ é o de maior oferta de outorga fixa a ser paga ao poder concedente (item 4.1 da minuta de edital, peça 8) . O valor da outorga fixa ofertada não poderá ser inferior a R$ 3,10 milhões (item 14.2.1 da minuta de edital, peça 8 c/c peça 77, item não digitalizável, aba "Painel de controle") .
Consta, entre as condições precedentes à assinatura do contrato, que o vencedor da licitação realize pagamento ao BNDES referente à realização dos estudos necessários à modelagem da concessão, e o pagamento de remuneração da B3 (Bolsa do Brasil) , referente à realização do leilão (itens 21.1.10, 21.1.11 e 22 da minuta de edital, peça 8) . O valor previsto no modelo econômico-financeiro para o ressarcimento ao BNDES é de R$ 1,57 milhão e para a remuneração da B3 é de R$ 500 mil (peça 77, item não digitalizável, aba "B3 - Custos despesas indiretos") . O ressarcimento pelo vencedor da licitação dos dispêndios com estudos e despesas realizados pelo poder concedente, ou com a sua autorização, vinculados à concessão, está previsto no art. 21 da Lei 8.987/1995.
III. EXAME TÉCNICO
Este capítulo apresenta os resultados do exame técnico da documentação referente ao projeto de concessão de serviços de apoio à visitação do PNJ. A seção III.1 analisa a situação fundiária da área da concessão. As seções seguintes, notadamente III.2 à III.6, tratam do modelo econômico-financeiro; da minuta do edital do processo licitatório; das minutas do contrato e de seus anexos. As avaliações previstas no escopo dos trabalhos - exame da aderência do processo aos requisitos legais, da consistência técnica e jurídica da documentação e do cumprimento de deliberações de acórdãos anteriores do TCU, quando pertinente - são demonstradas nas seções que tratam de cada um dos documentos analisados. A seção III.7 examina aspectos de transparência e accountability da concessão. Por fim, a seção III.8 verifica o cumprimento das demais deliberações do TCU aplicáveis à concessão em tela que não foram objeto de análise nas seções anteriores.
III.1. Da regularização fundiária do PNJ
Segundo o que estabelece a Lei 9.985/2000, art. 11, § 1º, os parques nacionais, como é o caso de Jericoacoara, devem ser de posse e domínio públicos, sendo que as áreas particulares incluídas em seus limites devem ser desapropriadas.
O Anexo A da minuta do contrato - "Caracterização do Parque Nacional de Jericoacoara" estabelece em seu item 1.1 que a área da concessão compreende 8.545 hectares, inseridos nos 8.854 hectares de superfície total do parque, que correspondem ao somatório das áreas de uso público do PNJ, exceto as zonas de uso conflitante 4.2, 4.3 e 4.4, conforme definido em seu plano de manejo (peça 10) . Essas zonas de uso conflitante excluídas da área da concessão se referem à sobreposição de área do PNJ com três poligonais de assentamento do Incra (peça 26, p. 39) . 
No curso de reuniões preliminares realizadas entre a unidade técnica do Tribunal e a equipe responsável pelo projeto de concessão, bem como durante o exame de processos administrativos internos do MMA, identificaram-se duas situações relevantes relacionadas a aspectos fundiários da área que compõe o Parque Nacional de Jericoacoara. 
A primeira delas é que parte significativa da área que será concedida foi arrecadada e está registrada em matrícula em nome do Estado do Ceará. Segundo a certidão de peça 52 (p. 7-16) , essa área é de 6.183,18 hectares.
A segunda situação é que outras quatro parcelas da área sob concessão seriam supostamente de propriedade particular, demandas que são objeto dos processos administrativos 02070.004376/2010-75, 02070.004427/2010-69, 02070.004375/2010-21 e 02070.002150/2022-73, em tramitação no ICMBio. Essas áreas correspondem à Fazenda Junco I (área de aproximadamente 566,24 hectares) , Fazenda Junco II (cerca de 354,4 hectares) , Fazenda Caiçara (cerca de 962,36 hectares) e Fazenda Córrego do Urubu (cerca de 713,1 hectares) .
Conforme será apontado mais adiante nesta seção, também há dúvidas se haveria sobreposição entre a área arrecadada pelo Estado do Ceará e as áreas supostamente privadas. De qualquer forma, e independentemente disso, verifica-se que percentual significativo da área da concessão não seria de propriedade federal.
É preciso examinar qual é a repercussão que essa situação fundiária traz para o projeto de concessão dos serviços ora analisados. 
Cabe destacar que a análise a seguir não tem o objetivo precípuo de discutir a situação fundiária dessas áreas em si, mas de avaliar se a situação fundiária atual dessas áreas representa um impedimento para que o processo de concessão tenha sequência e, em caso negativo, se essa situação está sendo tratada de forma adequada na modelagem utilizada. 
Para apoiar essa análise, cabe apresentar inicialmente alguns elementos históricos relacionados ao Parque Nacional de Jericoacoara.
Por meio do Decreto 90.379/1984, o Presidente da República criou a área de proteção ambiental denominada APA Jericoacoara, com os limites nele previstos.
O Decreto Federal s/nº de 4/2/2002 transformou parte da APA Jericoacoara para compor o Parque Nacional de Jericoacoara, com área de 8.416,08 ha, nos limites por ele definidos.
A Lei 11.486/2007 alterou os limites do parque, extinguiu a APA Jericoacoara, tendo revogado os dois decretos acima mencionados. 
Cabe destacar que a arrecadação pelo Estado do Ceará de parte da área do parque, na extensão de 6.183,18ha, foi realizada antes da constituição do parque, em 21/3/2000, por meio da Portaria 102/2000 do então existente Instituto de Desenvolvimento de Terras do Estado do Ceará (entidade que antecedeu o Instituto do Desenvolvimento Agrário do Ceará - Idace) , conforme certidão cartorial de peça 51, p. 7-8. Ressalte-se que a referida certidão consigna que "sobre o referido imóvel não há reclamação administrativa ou qualquer contestação promovida por terceiros quanto ao domínio e posse, consoante Certidão expedida pela Delegacia do Patrimônio da União no Ceará". 
Quanto à gestão da APA, o art. 16 do Decreto 90.379/1984 estabelecia que ela seria supervisionada, administrada e fiscalizada pela Secretaria Especial do Meio Ambiente, do Ministério do Interior (órgão que antecedeu o Ministério do Meio Ambiente) "em articulação com a Prefeitura Municipal de Acaraú, o Órgão Estadual do Meio Ambiente, a Superintendência do Desenvolvimento da Pesca - SUDEPE e a Capitania dos Portos de Fortaleza - CE".
O Decreto s/n de 4/2/2002, que criou o parque nacional, estabeleceu em seu art. 6º, que ele seria administrado pelo Ibama, "que adotará as medidas necessárias à sua efetiva implantação". Essa previsão foi mantida pelo art. 4º da Lei 11.486/2007. 
As informações obtidas indicam que, na prática, a gestão do PNJ, desde sua criação, foi efetivamente realizada pelo Ibama e depois pelo ICMBio, em que pese parte relevante da área do parque já estar registrada como de propriedade do Estado do Ceará. 
O ICMBio encaminhou, juntamente com os demais documentos pertinentes à concessão, duas peças referentes à questão da área arrecadada pelo Estado do Ceará e seu impacto na concessão. O primeiro é o Parecer 292/2022/COMAD/PFE-ICMBIO/PGF/AGU, de lavra da Procuradoria Federal Especializada junto ao ICMBio (peça 18) , e o segundo é a Nota Conjunta APS/DEPS 1 nº 005/2022 e a AJ2/JUREP 37/2022, produzida no âmbito do BNDES (peça 23) . O conteúdo desses documentos será descrito e analisado mais à frente nesta instrução.
De forma a colher maiores elementos para subsidiar a análise do Tribunal a respeito das questões fundiárias que envolvem o PNJ, realizou-se diligência ao ICMBio para que encaminhasse as seguintes informações ao Tribunal (peça 36) :
...
III - Descrição da situação da regularização fundiária do PNJ, indicando se a área da concessão está totalmente sob o domínio do poder concedente ou, caso contrário, especificando o percentual em relação à área total da unidade de conservação que se encontra sob domínio do poder concedente, sob outras formas de domínio público (bens da União, glebas públicas federais não cedidas, terras devolutas, terras públicas estaduais etc.) , sob domínio privado e com sobreposição com terras indígenas, em atendimento à recomendação 9.4.1 do Acórdão 2804/2021-TCU-Plenário, proferido por ocasião do acompanhamento deste Tribunal no processo de concessão do Parque Nacional de Iguaçu;
...
V - Considerando o teor do Ofício nº 3310/2022/MMA (documento SEI 0912767, do processo SEI 02000.002548/2022-33 do MMA) , que solicita informações ao ICMBio sobre a situação de três processos administrativos em curso naquela autarquia relativos à regularização fundiária de áreas, alegadas privadas, sobrepostas ao Parque Nacional de Jericoacoara, especificamente Fazenda Junco I (Processo SEI 02070.004376/2010-75) , Fazenda Junco II (Processo SEI 02070.004472/2010-69) e Fazenda Caiçara (Processo SEI 02070004375/2010-21) , encaminhar: 
a) eventuais manifestações técnicas e jurídicas que tenham sido expedidas com relação a essas áreas;
b)	 esclarecimentos se existe sobreposição das mencionadas áreas com a área da concessão, e, em caso positivo, informar se estão previstos investimentos e serviços obrigatórios e/ou adicionais nas mencionadas áreas, indicando quais são esses investimentos e serviços;
c) esclarecimentos sobre o impacto que a falta de regularização fundiária nas mencionadas áreas pode ocasionar à concessão do PNJ;
VI - Considerando o teor do Ofício nº 2.610/2022/MMA (documento SEI 0896566, do processo SEI 02000.002548/2022-33 do MMA) , encaminhado ao Secretário de Turismo do Estado Ceará, que trata do processo de regularização da área do PNJ arrecadada em nome do estado do Ceará, informar o andamento das tratativas junto ao Governo do Estado do Ceará para viabilizar a aquisição da referida área arrecadada;
VII - Indicação dos investimentos e serviços obrigatórios e/ou adicionais previstos no projeto de concessão sobrepostos à área do PNJ arrecadada em nome do estado do Ceará; e
VIII - Considerações sobre a disponibilização de informações pertinentes à situação fundiária do PNJ (área total da concessão que se encontra sob domínio da União, sob domínio do estado do Ceará e sob domínio privado) aos interessados em participar do processo licitatório pela concessão de serviços de apoio à visitação, revitalização, modernização, operação e manutenção dos serviços turísticos no PNJ.
A resposta foi enviada pelo ICMBio por meio do Ofício SEI 801/2022-GABIN/ICMBio (peça 50) , por meio do qual foram encaminhados diversos documentos, incluindo notas técnicas, informações técnicas e pareceres, inseridos nas peças 51-70 deste processo. 
Esta unidade técnica também teve acesso a dois processos administrativos que tratam da questão no âmbito do MMA - Processos 02000.001869/2022-11 e 02000.002548/2022-33. 
Adicionalmente, solicitaram-se informações ao ICMBio sobre o processo de regularização fundiária da Fazenda Córrego do Urubu (peça 80) . A resposta foi enviada pela autarquia por meio de documentos inseridos nas peças 81 e 82.
Apresentam-se, a seguir, os principais elementos extraídos das informações disponibilizadas, que nos ajudam a entender a complexa situação de natureza fundiária que envolve a área que compõe o PNJ.
Área arrecadada pelo Estado do Ceará
Em que pese a arrecadação da área ter sido feita pelo Estado do Ceará em 2000, antes mesmo da criação do Parque Nacional de Jericoacoara, a primeira informação de que se tem notícia, ao menos a partir dos elementos disponíveis neste processo, sobre tratativas para equacionar a situação foi a realização de reunião para tratar do tema, em 24/3/2022, com a participação de representantes do MMA, ICMBio, SPPI, BNDES e a Secretaria de Turismo do Estado do Ceará. 
A menção a essa reunião consta de Ofício encaminhado pela Secretaria de Áreas Protegidas do MMA à Secretaria de Turismo do Ceará, em 17/5/2022. Nesse ofício, menciona-se a realização da reunião em março, "para tratar da regularização fundiária da área do PNJ, tendo por objetivo a busca por soluções de forma conjunta entre o Governo do Estado do Ceará e a União, no sentido de viabilizar a aquisição da poligonal do Parque Nacional em epígrafe, possibilitando, dessa forma, a regularização fundiária da Unidade de Conservação Federal" e requer-se que o órgão estadual indique "as áreas de seu interesse e pertencentes à União para que sejam adotadas as providências pertinentes no processo de permuta junto à Secretaria do Patrimônio da União - SPU" (peça 71, p. 6-7) . Não consta que o Estado do Ceará tenha respondido a esse ofício.
Na Informação Técnica 13/2022-CGEUP/DIMAN/GABIN/ICMBio, o instituto relata que, após o envio do ofício acima, o MMA segue em tratativas com o Governo do Estado do Ceará para viabilizar a aquisição da área. Registra que as últimas informações colhidas junto ao Estado do Ceará "dão conta de que o processo está em andamento junto à Casa Civil em conjunto com a Secretaria de Turismo e o Instituto do Desenvolvimento Agrário do Ceará - IDACE, que vêm negociando com a Secretaria de Patrimônio da União regional (SPU/CE) no sentido de viabilizar a aquisição da poligonal do Parque Nacional em epígrafe" (peça 51, p. 3-4) . 
Ressalte-se que não foram encaminhados documentos que indiquem formalmente o estágio dessas negociações.
Áreas supostamente privadas sobrepostas à área do PNJ
O mapa de peça 81 mostra as áreas das Fazendas Junco I, Junco II, Caiçara e Córrego do Urubu, supostamente privadas, que estariam parcialmente sobrepostas à área do PNJ.
Em relação à regularização fundiária das Fazendas Junco I, Junco II e Caiçara, conforme mencionado no item 45 desta instrução, pelo menos desde 2010, data em que foram abertos processos administrativos pelo ICMBio para tratar do tema (um para cada área) , essa questão se coloca, sem que se tenha um deslinde acerca do real proprietário dessas áreas, se os entes privados que pleiteiam essa propriedade, se o Estado do Ceará ou a própria União. Os elementos abaixo mencionados, contidos nos autos, produzidos recentemente, evidenciam essa indefinição até hoje:
Na Informação Técnica 45/2022-COREG/CGTER/DISAT/GABIN/ICMBio, de 27/7/2022, registra-se que não foi possível retroagir a cadeia dominial até sua origem, para os três imóveis. Assim, evidencia-se a possibilidade de judicialização dos autos, "tendo em vista a impossibilidade de comprovação dos dados dos imóveis desde as suas origens" (peça 54, itens 6 e 7) ;
A Nota 00143/2022/COMAF/PFE-ICMBio/PGF/AGU, de 25/7/2022, levanta uma série de dúvidas e fragilidades nos processos que envolvem a arrecadação da área pelo Estado do Ceará e os pedidos de indenização relativos a essas três áreas supostamente privadas (peça 63) :
- nas primeiras vistorias feitas pelo ICMBio em 2011, não havia sido apresentado documento que comprovasse a posse ou domínio;
- já em 2013, levantou-se questionamentos sobre a legitimidade do fornecimento de títulos de domínio fornecidos pelo Idace;
- a Coordenação de Regularização Fundiária do ICMBio encaminhou ofícios à SPU, ao Incra e ao Idace para solicitar informação a respeito de terras devolutas no PNJ;
- o Idace apresentou informações incompletas ao ICMBio. Informou-se que os três imóveis supostamente privados foram excluídos do procedimento de arrecadação sumária pelo Estado do Ceará, pois estariam acobertados por matrícula e registro. No entanto, não foram apresentados os documentos solicitados pelo ICMBio. O Idace informou, inclusive, que não teria localizado o processo administrativo interno 00057524-0, no âmbito do qual teria sido promovida a mencionada arrecadação sumária;
- na planilha dominial apresentada há várias lacunas.
A referida nota propugna, ao fim, pela expedição de algumas diligências, antes da judicialização da demanda.
O Despacho 434/2022/COMAF/PFE-ICMBIO/PGF/AGU, expedido em 28/7/2022 pelo Coordenador em exercício de matéria fundiária do ICMBio, concorda com o teor da nota acima e ressalta uma peculiaridade neste caso que sinalizaria mais uma fragilidade quanto ao procedimento de arrecadação sumária adotado pelo Estado do Ceará. Alega que esse tipo de procedimento pressupõe a pesquisa cartorial anterior da inexistência de matrículas privadas na área arrecadada. No caso em tela, a arrecadação foi feita com uma exclusão genérica "de imóveis de domínio particular que porventura se encontrem localizados no perímetro da gleba pública arrecadada" (peça 64) .
Em 1/8/2022, o Coordenador-Geral de Consolidação Territorial elaborou documento em que conclui da seguinte forma (peça 67) :
Depreende-se, tanto da análise técnica contida na Informação Técnica n. 45/2022, quanto das análises jurídicas realizadas pela COMAF/PFE/ICMBio, que os processos do (s) interessado (s) não possuem, devido à ausência de comprovação cabal da legitimidade do domínio dos imóveis, a segurança técnica e jurídica necessária para a conclusão da regularização fundiária das áreas. Caso contrário, a administração estará assumindo o risco de praticar uma indenização indevida, com consequente prejuízo ao erário.
Em relação à questão fundiária da Fazenda Córrego do Urubu, segundo informações encaminhadas pelo ICMBio (peça 82) , em 21/7/2020 foi aberto processo na autarquia em que constam vários requerimentos, entre eles, solicitação de desapropriação e indenização da referida propriedade sobreposta à área do parque. A Procuradoria Federal Especializada do ICMBio, por meio da Nota 00045/2022/COMAF/PFE-ICMBIO/PGF/AGU, de 18/2/2022, recomendou abrir um novo processo específico para tratar da regularização fundiária dessa área, o que ocorreu em 7/3/2022. 
Sobre a situação atual da regularização fundiária dessa área específica, o ICMBio informou o seguinte (peça 82) :
Após análise técnica da CGTER verificou-se que não foi possível retroceder até o destacamento do patrimônio público na cadeia dominial da matrícula nº 182 (Fazenda Córrego do Urubu) e que o IDACE- Instituto do Desenvolvimento Agrário do Ceará realizou procedimento de arrecadação sumária objetivando a expedição dos títulos de propriedade aos posseiros cadastrados e identificados pelo órgão. 
Conforme Cota n. 00465/2022/COMAF/PFE-ICMBIO/PGF/AGU (11356266) , antes de emitir manifestação conclusiva sobre a "resposta do IDACE" em relação à legitimidade da regularidade do imóvel Fazenda Córrego do Urubu, matriculada sob nº 182, faz-se necessária uma análise mais aprofundada sobre o processo administrativo IDACE nº 00057524-0 que reuniu elementos para a arrecadação realizada pelo órgão de regularização fundiária do Ceará.
 Nesse sentido, foi encaminhado Ofício 44 (11797176) , em 18 de agosto de 2022, solicitando avaliar a possibilidade do IDACE destacar as áreas particulares na matricula n.19, livro 01, fls. 13/14, da área denominada "APA DE JERICOACOARA", junto ao Cartorio Liberty Morals - Registro de Imóveis da Comarca de Jijoca de Jericoacoara para dar prosseguimento à instrução dos autos.  Ainda não houve resposta do ofício.
A apresentação dos fatos acima teve como objetivo fornecer o contexto em que se situa grande parte da área em que se insere o objeto da presente concessão. 
Questão fundiária no processo de concessão do PNJ
Estes autos tratam da análise da regularidade do processo de concessão de serviços de visitação pública no Parque Nacional de Jericoacoara. Assim, conforme mencionado no item 48 desta instrução, o foco principal da análise relacionada à questão fundiária não é o de discutir a situação em si da área, por exemplo, discutir se ela foi legitimamente arrecadada pelo Estado do Ceará, se constitui bem da União, ou se as Fazendas Junco I, Junco I, Caiçara e Córrego do Urubu constituem propriedades privadas, a serem desapropriadas, ou não. O objetivo central é analisar em que medida a situação atual da área apresenta, ou não, impactos significativos para o processo de concessão, que tipos de riscos ela traz, de modo a avaliar se, mesmo com essas pendências de natureza fundiária, a concessão pode prosseguir e, em caso positivo, se a questão está sendo adequadamente tratada na modelagem desenhada pelo Governo Federal.  
O ICMBio encaminhou, juntamente com os documentos referentes à concessão, duas peças que abordam mais especificamente o ponto central objeto da análise da questão fundiária no âmbito do processo de concessão, que é o de avaliar se - e em que medida - o imbróglio de natureza fundiária envolvendo o PNJ impacta o processo de concessão em tela. São eles o Parecer 292/2022/COMAD/PFE-ICMBIO/PGF/AGU, produzido pela Procuradoria Federal Especializada junto ao Ibama (peça 18) , e a Nota Conjunta APS/DEPS 1 005/2022 e a AJ2/JUREP 37/2022, elaborada no âmbito do BNDES (peça 23) . 
Apresentam-se, abaixo, os principais elementos contidos em cada um desses documentos para, em seguida, realizar-se a análise da situação, com foco no seu impacto no processo de concessão.
Parecer 292/2022/COMAD/PFE-ICMBIO/PGF/AGU (peça 18) 
O parecer da Procuradoria junto ao ICMBio tem por objetivo responder o seguinte ponto: "existência de óbice jurídico ao prosseguimento do processo de concessão de serviços de apoio à visitação, com arrimo no art. 14-C da Lei 11.516/2007, no contexto envolvendo o domínio de áreas da unidade de conservação, consistente na existência de áreas públicas fora da titularidade da União, mas já arrecadadas pelo ente federativo estadual" (peça 18, item 8) . A linha argumentativa foi fundamentalmente a seguinte:
Uma das formas de viabilizar o direito de todos ao meio ambiente ecologicamente equilibrado previsto no caput do art. 225 da Constituição Federal é por meio da criação de espaços territoriais especialmente protegidos (art. 225, §1º, III da CF) , a exemplo dos parques nacionais (art. 11, §1º, da Lei 9.985/2000) . 
A criação de uma unidade de conservação se dá por meio de ato do poder público, conforme disciplinado no art. 22 da Lei 9.985/2000 e, uma vez criada a unidade de conservação, a desafetação ou redução de seus limites somente pode ser feita mediante lei específica (art. 225, §1º, inciso III da CF e art. 22, §7º da Lei 9.985/2000) .
Após sua criação, deve ser promovida a regularização da situação fundiária dos imóveis privados ou arrecadados por outros entes da federação. No caso de imóveis privados, essa regularização se dá por meio de processos de desapropriação. 
No caso de terras devolutas, fora do domínio particular, os arts. 20 e 26 da Constituição Federal assim estabelecem:
Art. 20. São bens da União:
 (...) 
II - as terras devolutas indispensáveis à defesa das fronteiras, das fortificações e construções militares, das vias federais de comunicação e à preservação ambiental, definidas em lei;" 
 (...) 
Art. 26. Incluem-se entre os bens dos Estados:
IV - as terras devolutas não compreendidas entre as da União. [grifo do original]
No caso do Parque Nacional de Jericoacoara, tratando-se de unidade de conservação criada pela União com especial interesse de preservação ambiental, entende a Procuradoria que isso faz com que ele se caracterize como bem da União, nos termos do art. 20, inciso II, da CF, acima mencionado. 
Além disso, o art. 225, §5º, da CF estabelece que "São indisponíveis as terras devolutas ou arrecadadas pelos Estados, por ações discriminatórias, necessárias à proteção dos ecossistemas naturais". Ou seja, mesmo que pertençam ao Estado do Ceará, elas seriam indisponíveis para outros fins que não os de proteção ambiental, "de onde derivariam os traços de inalienabilidade, impenhorabilidade e imprescritibilidade" (peça 18, item 33) . 
Cita ainda, nesse sentido, Edis Milaré (Direto do Ambiente, 10ª ed. p. 205) : "Com efeito, as terras devolutas que concorrem para a proteção de determinado ecossistema são indisponíveis, por força do mandamento constitucional, mesmo que ainda não incorporadas ao patrimônio público da União em virtude de ação discriminatória" (peça 18, item 35) .
A Procuradoria entende que também se aplica a esse contexto o princípio da cooperação entre os entes da federação, previsto no art. 23, incisos VI e VII, da Constituição Federal, quanto à competência comum da União, Estados, Distrito Federal e Municípios para a proteção do meio ambiente e preservação das florestas, fauna e flora. 
Assevera, ainda, que desde a criação do parque, as atribuições de gestão, proteção, fiscalização, monitoramento e administração são realizadas pelo Ibama (sucedido pelo ICMBio após sua criação) , o que não será alterado pela delegação dos serviços de visitação ao parque. 
Diante desses argumentos, a conclusão do parecer da Procuradoria Especializada junto ao ICMBio é de que (peça 18, p. 5) : 
a) não há óbices legais à adoção de medidas de gestão pelo ICMBIO, voltadas ao exercício de suas competências legais, já consolidadas, enquanto órgão gestor do Parque Nacional de Jericoacoara, e aderentes aos objetivos do bem comum de preservação e conservação da biodiversidade da unidade de conservação, correspondente à concessão de serviços de apoio à visitação (art. 14-C da Lei 11516/07) ;
b) as áreas arrecadadas pelo Estado do Ceará, ainda que não incorporadas formalmente ao patrimônio da União com a alteração da matrícula, são bens de União e carregam o atributo da indisponibilidade para a preservação ambiental, por força do mandamento constitucional (art. 225, §5º, CF) , não podendo sofrer destinação distinta da afetação ambiental, inclusive por respeito ao princípio da cooperação entre os entes da federação para a proteção do meio ambiente e objetivo comum harmonização das políticas e ações administrativas para evitar a sobreposição de atuação entre os entes federativos (art. 23, VI, VII, CF, art. 3º LC 140/01) . [grifo do original]
Nota Conjunta APS/DEPS 1 nº 005/2022 e a AJ2/JUREP 37/2022 (peça 23) 
A nota produzida pelo BNDES discorre, inicialmente, sobre os principais argumentos trazidos pela AGU no parecer acima mencionado para, em seguida, apresentar como a equipe responsável pela modelagem da concessão tratou essa questão de natureza fundiária. O banco destacou que o tratamento da questão em sede contratual "deve se mostrar adequado e suficiente para refletir os reais riscos envolvidos na situação fundiária atual e equacioná-los de forma proporcional e menos gravosa ao interesse público" (peça 23, item 27) . 
O tratamento conferido foi atribuir ao poder concedente, na minuta do contrato de concessão, os riscos decorrentes de eventuais impactos causados por disputa envolvendo as áreas em questão, cuja ocorrência pudesse impedir ou dificultar a plena execução das atividades de concessão pelo parceiro privado (peça 23, item 28) . 
Não se vislumbra, com o passar do tempo, um aumento da percepção de risco decorrente da área estar registrada em nome de ente diverso daquele que realiza a concessão, até porque a situação se encontra inalterada e consolidada desde a criação da unidade de conservação, "não tendo havido qualquer alteração fática na realidade da gestão ou ao menos da legitimidade da posse que o ICMBio tem continuamente exercido sobre tal território." (peça 23, item 29) .
A minuta contratual, na subcláusula 31.1 (d) , prevê a assunção desse tipo de risco pelo poder concedente, o que se entende suficiente para o tratamento dessa questão: 
31.1. São riscos assumidos pelo PODER CONCEDENTE: 
 (...) 
d) decisões judiciais, arbitrais ou administrativas que diretamente impactem ou onerem, impeçam ou impossibilitem a CONCESSIONÁRIA de executar integral ou parcialmente o objeto do CONTRATO, inclusive aquelas que imponham restrições à operação do PNJ, determinem a redução da sua capacidade, ou que impossibilitem ou impactem a cobrança de INGRESSOS ou valores pela prestação dos SERVIÇOS, exceto nos casos em que a CONCESSIONÁRIA houver dado causa à situação sobre a qual estiverem fundadas referidas decisões;
Entende o BNDES que a opção de continuar o processo de concessão, disciplinando contratualmente os riscos a serem enfrentados, melhor atende o interesse público do que a alternativa de paralisar o processo até a regularização definitiva da área, uma vez que a concessão "tem o potencial de ser expediente essencial para o ordenamento da visitação na área, para o apoio à sua conservação e, principalmente, para interrupção dos processos de deterioração daquele ecossistema" (peça 23, item 34) .
Análise
Antes de entrar no foco principal de análise, não se pode deixar de registrar a lentidão ou mesmo a inércia do Governo Federal em regularizar situações conflituosas ou incertas que surgiram há muitos anos envolvendo o PNJ.
No que tange à arrecadação de boa parte da área do parque pelo Estado do Ceará, que evidenciaria a propriedade dessa área pelo ente estadual, ela foi realizada em 2000. Nem na criação do parque em 2002 por decreto, nem na alteração dos seus limites por lei em 2007, a questão fundiária foi resolvida, apesar de desde 2002 a competência para gerir o parque ter sido atribuída ao Ibama (depois sucedido pelo ICMBio) . Também não há informações sobre a adoção de medidas nesse sentido antes do presente processo de concessão ser desencadeado.
Apenas em 2022 tem-se notícia, a reboque do processo de concessão, da adoção de iniciativas para buscar solucionar essa questão junto ao Estado, possivelmente por meio de uma permuta, segundo informações do MMA. A esse respeito, no entanto, destaque-se que, no Parecer 292/2022/COMAD/PFE-ICMBIO/PGF/AGU, advoga-se que as áreas do parque constituem bens da União. 
No que se refere às três supostas áreas privadas, Fazendas Junco I, Junco II e Caiçara, as discussões em âmbito administrativo parecem se arrastar desde 2010, sem solução, havendo indicações, conforme informações recentemente produzidas e acima mencionadas, que as disputas deverão ser judicializadas. 
Já em relação à suposta área privada Fazenda Córrego do Urubu, as discussões sobre a regularização fundiária em âmbito administrativo são recentes, a partir de 2020, estando ainda em fase de análise pelo ICMBio. 
Passa-se, então, ao ponto central objeto dessa instrução que é o de avaliar o impacto que a situação fundiária do parque pode trazer para a concessão. 
Em cenário ideal, as áreas dos parques federais deveriam estar integralmente sob domínio público da União. Sabe-se, no entanto, que o problema de regularização fundiária no país é estrutural e abrange diversas regiões no Brasil. No que tange às unidades de conservação federais, auditoria realizada pelo Tribunal constatou que grande parte dessas unidades está pendente de regularização fundiária (Acórdão 1383/2021-TCU-Plenário, Relator Ministro Weder de Oliveira) .
No caso do PNJ, há discussão a respeito do legítimo proprietário de grande parte da área do parque, cuja área total é de 8.854 hectares. Aparentemente, boa parte dela seria do Estado do Ceará, que tem arrecadado em seu nome 6.183,18 hectares. Há discussões, também, sobre a propriedade de quatro fazendas, que totalizariam cerca de 2.500 hectares sobrepostos ao PNJ. 
A questão que se coloca é a avaliação dos riscos que o imbróglio fundiário envolvendo a área do PNJ impõe ao processo de concessão - se eles são elevados o suficiente para impedir o prosseguimento do processo de concessão ou se podem ser manejados no contexto dos demais riscos que envolvem um processo como esse.
No caso do Parque Nacional da Chapada dos Guimarães, que também está sendo objeto de concessão (TC Processo 010.956/2022-8) , há áreas privadas no interior do parque e elas foram excluídas da área da concessão. Não foi essa a solução adotada no PNJ, mesmo para as áreas supostamente privadas, talvez por sua localização e tamanho (mapa de peça 81) , e possivelmente também porque parece não haver certeza quando ao legítimo proprietário dessas áreas.
Há dois dispositivos constitucionais, ambos no bojo do art. 225 da Carta Magna, que, de fato, conferem às áreas que integram uma unidade de conservação a indisponibilidade para uso em outros fins que não os de proteção ambiental. São eles:
Art. 225. Todos têm direito ao meio ambiente ecologicamente equilibrado, bem de uso comum do povo e essencial à sadia qualidade de vida, impondo-se ao Poder Público e à coletividade o dever de defendê-lo e preservá-lo para as presentes e futuras gerações.
§ 1º Para assegurar a efetividade desse direito, incumbe ao Poder Público:
...
II - definir, em todas as unidades da Federação, espaços territoriais e seus componentes a serem especialmente protegidos, sendo a alteração e a supressão permitidas somente através de lei, vedada qualquer utilização que comprometa a integridade dos atributos que justifiquem sua proteção
§ 5º São indisponíveis as terras devolutas ou arrecadadas pelos Estados, por ações discriminatórias, necessárias à proteção dos ecossistemas naturais. [grifos nossos]
No mesmo sentido, mencione-se o art. 11, §1º, da Lei 9.985/2000, que estabelece que os parques nacionais são de posse e domínio públicos, sendo que as áreas particulares incluídas em seus limites serão desapropriadas. 
Esses dispositivos conferem segurança jurídica para impor que áreas incluídas no interior do PNJ, ainda que pertençam a particulares ou ao Estado do Ceará, não sejam utilizadas para outros fins, que não os de proteção ambiental, dentre os quais se inclui a visitação pública, limitada pelas normas e restrições previstas no plano de manejo, conforme estabelece o art. 11, §2º, da Lei 9.985/2000.
A concessão sob exame envolve também a realização de algumas obras. Na diligência e na solicitação de informações realizadas ao ICMBio, questionou-se se havia a previsão da realização de investimentos e serviços obrigatórios nas áreas alegadamente privadas. O ICMBio informou que "as estruturas e atrativos se encontram em áreas já consolidadas da unidade de conservação" (peça 51, p. 2) . Comparando os mapas de peça 81 (que delineiam as supostas áreas privadas) com o de peça 58, p. 2 (que detalham os atrativos e estruturas) , é possível perceber que a maior parte dos atrativos e estruturas estão fora dessas áreas, mas que haveria alguns dentro das supostas áreas privadas. Sobre a localização de investimentos e serviços obrigatórios na área da concessão, o ICMBio ressalta que "as posições geográficas do modelo são referenciais e cabe ao concessionário em conjunto com o poder concedente a decisão dos locais efetivos, quando da elaboração dos projetos executivos, após a assinatura do contrato de concessão" (peça 82) .
Dentre os riscos que a questão fundiária pode trazer para o contrato de concessão, hipoteticamente, pode-se vislumbrar a prolação de decisão judicial em ação proposta pelos particulares que entendem ser proprietários das quatro áreas em litígio ou pelo próprio Estado do Ceará, suspendendo o processo de concessão ou proibindo a execução de determinada obra ou atividade em algum trecho do parque. 
A solução prevista na modelagem do processo de concessão para tratar da questão é atribuir esse tipo de risco ao poder concedente, o que está sendo feito na Subcláusula 31.1 (d) da minuta de contrato (peça 32) :
31.1 São riscos assumidos pelo PODER CONCEDENTE: 
 (...) 
d) decisões judiciais, arbitrais ou administrativas que diretamente impactem ou onerem, impeçam ou impossibilitem a CONCESSIONÁRIA de executar integral ou parcialmente o objeto do CONTRATO, inclusive aquelas que imponham restrições à operação do PNJ, determinem a redução da sua capacidade, ou que impossibilitem ou impactem a cobrança de INGRESSOS ou valores pela prestação dos SERVIÇOS, exceto nos casos em que a CONCESSIONÁRIA houver dado causa à situação sobre a qual estiverem fundadas referidas decisões;
O BNDES ressalta, em especial no que se refere ao fato de que parte da área do parque está registrada em nome do Estado do Ceará, que a percepção de risco decorrente desse fato tende a diminuir, tratando-se de situação que não se alterou desde a criação do parque, que vem sendo gerido desde então pelo ICMBio (peça 23, item 29) .
Concorda-se com a percepção de baixo risco trazida pelo BNDES e pelo poder concedente, no que se refere à questão que envolve o Estado do Ceará. Desde a criação do parque, há cerca de vinte anos, sua gestão vem sendo feita pelo Poder Público Federal (pelo Ibama e depois pelo ICMBio) , com todos os ônus que isso acarreta, sem que conste qualquer oposição do Estado do Ceará. Além disso, conforme apontado anteriormente, a Constituição Federal e a Lei do SNUC garantem um caráter de indisponibilidade das áreas situadas em unidades de conservação para outros usos que não o da proteção ambiental. Se a área de mais de seis mil hectares dentro do parque pertence de fato ao Estado do Ceará, como parecem demonstrar os documentos pertinentes trazidos aos autos, trata-se de questão a ser resolvida no campo patrimonial, em princípio sem afetar a gestão da visitação na área como um todo, envolvida no presente processo de concessão.
No que se refere às áreas supostamente privadas, da mesma forma a questão tem natureza eminentemente patrimonial - se de fato as áreas são privadas, elas devem ser devidamente desapropriadas, conforme prevê o art. 11, §1º, da Lei 9.985/2000. Conforme já mencionado, as estruturas e atrativos encontram-se em áreas consolidadas do parque, não se vislumbrando possibilidade razoável de haver alguma decisão judicial que impeça reformas de serem realizadas, serviços de serem prestados, nestas áreas já consolidadas. No caso de investimentos locais situados dentro dessas áreas alegadamente privadas, uma eventual decisão judicial que impeça a realização desses investimentos afetará a concessão de modo mais pontual, de forma que o mecanismo de alocação de riscos acima mencionado parece adequado para tratar dessa situação, caso ela venha a ocorrer. 
Uma outra perspectiva a ser analisada, também quanto ao impacto da situação fundiária na concessão, diz respeito à percepção dos interessados quanto a esses riscos. Será que os problemas de regularização fundiária do parque poderiam reduzir o interesse de potenciais concessionários em participar da licitação? Ou mesmo que participem, esses riscos poderiam resultar em propostas mais "conservadoras", resultando, por exemplo, em valores de outorgas mais baixos?
Trata-se de uma perspectiva mais difícil de ser dimensionada e avaliada. Acredita-se que todas as circunstâncias acima mencionadas, em especial a garantia constitucional e legal a respeito da indisponibilidade das áreas, a localização de estruturas e atrativos em áreas consolidadas do parque e o fato de a gestão do parque já estar sendo realizada por entidades federais há muito tempo, sem oposição, também fornecem um nível elevado de segurança jurídica para os interessados participarem da concessão.
Verificou-se, por outro lado, que os documentos que compõem o processo de concessão não apresentam de forma clara a situação fundiária do parque, que é bastante peculiar. No Anexo A da minuta de contrato - "Caracterização do Parque Nacional de Jericoacoara" menciona-se a área da concessão compreende 8.545 dos 8.854 hectares de área total do parque e que não estão incluídas na concessão as áreas situadas na zona intangível, conforme definido em plano de manejo (peça 10, p. 3) . 
Na diligência realizada ao ICMBio, questionou-se sobre a disponibilização de informações pertinentes à situação fundiária do PNJ aos interessados em participar do processo licitatório pela concessão de serviços de apoio à visitação. A entidade respondeu que (peça 51, p. 4) :
As informações acerca da Área da Concessão, bem como as implicações decorrentes, foram disponibilizadas em Consulta Pública e foram objeto de questionamentos em Audiência Pública. Não obstante, não há óbice em se disponibilizar as informações pertinentes à situação fundiária do Parque Nacional de Jericoacoara aos possíveis interessados em participar do processo licitatório na publicação do Edital a ser realizada pré-licitação. 
Com relação à questão da suposta propriedade privada das quatro áreas mencionadas, constam, da ata da audiência pública realizada em 25/4/2022, duas menções a essa situação (peça 17, p. 3-4) :
... Kelly Cottens colocou... que a indenização das áreas particulares sobrepostas a Unidade de Conservação estão sendo tratadas em processos individuais de regularização fundiária independente da concessão (sic) 
O décimo segundo inscrito Senhor Francisco Teixeira Brandão, questionou se existe uma resposta concreta sobre os processos de indenização de áreas particulares dentro do Parque, tendo em vista a proibição de uso de área sob sua propriedade localizada na localidade conhecida como Junco e que teve resposta do instituto de que a documentação apresentada não possui validade. Kelly respondeu que áreas que são transformadas em unidades de conservação de proteção integral não permitem uso direto dos recursos e as áreas particulares serão indenizadas quando o interessado comprovar a propriedade e que os processos de indenização possuem regramento próprio (...) . 
Não se localizou, nesse documento ou em qualquer outro, a questão da área do parque registrada em nome do Estado do Ceará. 
Um dos princípios que regem a administração pública é o da publicidade, previsto no caput do art. 37 da Constituição Federal. Conforme se pode verificar pelo que foi relatado nesta instrução, a situação fundiária do PNJ tem aspectos peculiares. Ainda que a conclusão seja de que os riscos dessa situação afetar o processo de concessão são baixos e podem ser tratados com a atribuição dos riscos ao poder concedente, entende-se importante que os aspectos específicos que envolvem a situação fundiária do parque fiquem claros para os potenciais interessados em assumir a concessão dos serviços relacionados à visitação no PNJ.
Além do atendimento ao princípio da publicidade, a transparência é um dos elementos que integram o princípio da boa-fé que rege as relações contratuais. Nesse sentido, é importante que os potenciais concessionários tenham todas as informações necessárias acerca do objeto que está sendo licitado. Evidentemente, além das informações objetivas sobre a situação fundiária do parque, o Poder Público concedente deve também deixar claro para os interessados todos os argumentos que o levam a concluir pela robustez e segurança jurídica do processo de concessão e dos baixos riscos que as pendências fundiárias têm de impactar a concessão. 
A menção em uma das audiências públicas à questão das áreas supostamente privadas não é suficiente para dar a devida publicidade e transparência a essa informação. As atas de audiência pública, apesar de serem documentos públicos, disponíveis no sítio do ICMBio na Internet (https://www.gov.br/icmbio/pt-br/acesso-a-informacao/editais-diversos/editais-diversos-2022/edital-de-consulta-e-audiencia-publica-no-1-2022-parna-de-jericoacoara) , não constituem documentos de referência para a licitação, não sendo razoável presumir que, pelo fato de a informação constar da ata, os licitantes estariam adequadamente informados sobre a questão. Possivelmente, o local mais adequado para a inserção dessas informações seria o Anexo A da minuta de contrato, onde é feita a descrição da área objeto da concessão.
Revela-se pertinente, portanto, a realização de determinação ao ICMBio para que inclua as informações pertinentes à situação fundiária do parque nas informações a serem disponibilizadas ao licitante.
Outra perspectiva que deve ser considerada é a do "risco reverso", ou seja, qual seria o risco para o interesse público de se interromper o processo de concessão até que a situação fundiária do parque seja resolvida. 
O objetivo fundamental da concessão é o de melhor ordenar a visitação pública no parque, de forma a mitigar os impactos ambientais dessa visitação. Aparentemente, o ICMBio, até por limitações orçamentárias e financeiras, não vem conseguindo fazer um ordenamento adequado dessa visitação. 
O próprio plano de manejo do parque destaca riscos e impactos ambientais negativos decorrentes da visitação intensa e pouco ordenada que ocorre no parque (peça 30, p. 21) :
Dessa intensa atividade de visitação surgem vários e graves impactos ambientais. O tráfego desordenado de veículos, além de retirar a vegetação, compacta o solo e atropela pequenos animais. Nas épocas de intensa visitação, a produção de lixo, em algumas ocasiões, excede a capacidade de recolhimento pelo serviço de limpeza urbana, gerando acúmulo.
O plano de manejo destaca, também, que é preciso ordenar a visitação e estruturar o parque de acordo com o seu potencial, para atender às demandas turísticas e ambientais (peça 26, p. 9) .
Conforme destacado nos itens 227 e 228 desta instrução, a preocupação sobre os impactos ambientais decorrentes da visitação foi externada pela população local durante as audiências públicas realizadas e os proponentes assinalaram que estão previstos investimentos e serviços obrigatórios a serem realizados pela futura concessionária para ordenar a visitação e mitigar os impactos ambientais gerados. 
Ressalte-se que, em um dos estudos técnicos elaborados no âmbito da presente concessão, foi elaborada uma matriz SWOT em que, a partir de fontes diversas, levantaram-se as principais forças, fraquezas, oportunidades e ameaças relacionadas ao parque. Dentre as fraquezas, foram apontadas (peça 30, p. 44) :
- ausência de infraestrutura de apoio à gestão e à visitação;
- presença humana intensa e pressão sobre a área e os recursos naturais;
- grande número de trilhas e caminhos no interior da unidade, utilizadas de forma desordenada e com sinalização deficiente;
- grande fluxo de veículos de forma desordenada.
Ressalte-se que não se está a dizer que a concessão dos serviços de visitação é a única forma de ordenar a visitação e reduzir os impactos ambientais causados. Em tese, o ICMBio poderia fazer isso diretamente. Aparentemente, no entanto, a entidade vem enfrentando há tempos dificuldades para fazer isso. O plano de manejo da unidade de conservação foi elaborado em 2011 e de lá para cá o problema não se resolveu e possivelmente até se agravou, dado o aumento do número de visitantes ao longo dos anos (tendência revertida temporariamente pela pandemia do Covid-19, mas que tende a ser retomada nos próximos anos) . 
O Governo Federal tomou a decisão política de incluir diversas unidades de conservação no Programa Nacional de Desestatização, dentre elas o PNJ, e não cabe a este Tribunal se imiscuir nessa decisão. Ressalte-se, apenas, que no caso do PNJ, em particular, a concessão dos serviços de visitação no parque propõe-se a pelo menos mitigar um problema de geração de impactos ambientais significativos em decorrência de uma visitação desordenada. 
Pela natureza do imbróglio fundiário presente em relação ao PNJ, relatado brevemente nesta instrução, a perspectiva de solução definitiva desses problemas não é de curto prazo. Assim, sob a perspectiva de análise do "risco reverso", a interrupção do processo de concessão do PNJ significaria adiar por tempo indefinido a adoção de uma medida que tem o objetivo de mitigar um problema relevante, já detectado há anos.
Essa interrupção também representaria um desperdício de recursos públicos, considerando tudo o que já foi gasto na condução desse processo, com a elaboração de estudos, documentos, interações com atores relevantes, realização de audiências públicas etc. Sem considerar a expectativa gerada nos poderes públicos locais e na comunidade do entorno do parque.
Conclui-se, portanto, em relação às questões fundiárias, que não há óbices para que o processo de concessão continue. Os argumentos apresentados nos itens 110 a 114 e 125 a 134 desta instrução sinalizam para um baixo risco de interferência significativa das pendências fundiárias na concessão e, por outro lado, a suspensão do processo representaria um adiamento, por prazo indefinido, da adoção de uma medida que tem por objetivo mitigar o problema dos impactos ambientais negativos provocados pela atividade de turismo de forma desordenada no parque.   
Conforme mencionado nos itens 117 a 124 desta instrução, não consta de forma clara nos documentos que compõem o processo de concessão, a menção às questões fundiárias que compõem o parque, tanto o fato de a maior parte da área do parque estar registrada em nome do Estado do Ceará quanto o fato de existirem três imóveis supostamente privados sobrepostos à área do parque. 
 Nesse sentido, cabe então determinar ao ICMBio, ao MMA e à SPPI, em atendimento ao princípio da publicidade previsto no caput do art. 37 da Constituição Federal, que insira, na documentação a ser disponibilizada aos licitantes, informações sobre as questões fundiárias aqui tratadas, que envolvem grande parte da área do parque, bem como as informações consideradas necessárias para evidenciar o baixo risco de impacto relevante dessas questões no processo de concessão.
Por fim, apesar de a alocação de riscos prevista na minuta contratual - no sentido de atribuir ao poder concedente os riscos de alguma decisão judicial impactar ou onerar a execução do contrato - ser, em tese, suficiente para dar tratamento aos riscos decorrentes de decisões judiciais relacionadas à questão fundiária, entende-se que, dada a peculiaridade do tema no caso do PNJ, os riscos dessa natureza deveriam ser tratados de forma mais clara e objetiva no contrato a ser celebrado com a futura concessionária. Assim, propõe-se recomendar ao ICMBio, ao MMA e à SPPI que incluam, na minuta de contrato, um item específico que trate da alocação dos riscos relativos às questões fundiárias que envolvem grande parte da área do parque.
III.2. Do modelo econômico-financeiro
Antes de realizar o exame técnico propriamente dito do modelo econômico-financeiro do projeto de concessão do Parque Nacional de Jericoacoara, faz-se necessário, primeiramente, citar alguns fatos que ensejaram a necessidade de revisão do modelo que havia sido submetido para apreciação e análise do Tribunal (peça 6, item não digitalizável) , resultando no encaminhamento de um modelo atualizado (peça 77, item não digitalizável) . 
O plano de negócios referente ao estudo para a concessão do PNJ (peça 28) , contendo a descrição da modelagem operacional e financeira para três cenários de demanda de visitação para o parque (pessimista/conservadora, moderada e otimista) , foi elaborado com base em proposta de intervenções e serviços para as áreas de visitação descritas nos relatórios de "Avaliação Comercial e Estudo de Demanda" e "Diagnóstico e Projeto Conceitual de Engenharia, Arquitetura e Transporte" (peças 30 e 31) . O plano de negócios realizou a avaliação econômico-financeira do projeto, nos três cenários de demanda analisados, para embasar os termos da futura licitação (peça 28, p. 34) .
Os referidos estudos foram realizados pela empresa de consultoria Creato, contratada pela Unesco, valendo-se de convênio firmado com o Ministério do Turismo (peça 60, p. 1) . Esses estudos, que contemplaram produtos referentes à análise de demanda, projeto conceitual de engenharia e modelagem financeira, foram entregues ao ICMBio em dezembro de 2021 (peça 77, p. 3) . 
No entanto, segundo o BNDES, os referidos estudos não abarcaram a modelagem e estruturação da concessão como um todo, motivo pelo qual o ICMBio firmou contrato de prestação de serviços com o BNDES, em abril de 2022, cujo objeto compreende prestação de serviços técnicos de apoio, avaliação, estruturação e implementação de projetos visando à concessão dos serviços de apoio à visitação, à revitalização, à modernização, à operação e à manutenção dos serviços turísticos nas unidades de conservação (Contrato n.º 22.2.0081.1) (peça 60, p. 2) .
O BNDES realizou ajustes na modelagem proposta nos estudos elaborados pela Creato, com o objetivo de aperfeiçoar e adaptar a modelagem econômico-financeira dos estudos para atender as expectativas institucionais e estar aderente à situação fática do PNJ, bem como corrigir eventuais erros encontrados na modelagem proposta. Esses ajustes foram feitos em decorrência dos resultados de diligências realizadas pelo BNDES a fim de delimitar o objeto da contratação e novas decisões do poder concedente, relacionadas às obrigações de projeto, posteriores à entrega dos estudos iniciais pela Creato (peça 77, p. 3-4) .
Destaca-se que as análises contidas no estudo realizado pela empresa de consultoria Creato, que aborda o plano de negócios, foram realizadas sob uma perspectiva financeira (privada) , na ótica do operador que assumirá a concessão dos serviços de apoio à visitação, e não sob uma perspectiva do poder concedente (pública) , que irá conceder os serviços (peça 28, p. 11) . Em virtude de o estudo ter sido realizado sob uma perspectiva financeira privada, o BNDES também realizou alterações em alguns parâmetros adotados no estudo para adaptá-lo à ótica do poder concedente, que é o setor público. 
Em decorrência desses ajustes e adaptações realizados pelo BNDES na modelagem proposta pela Creata, algumas projeções sofreram alterações em seus valores, além de alguns serviços e investimentos propostos no estudo à peça 28 terem sido excluídos do projeto. 
A planilha com o modelo econômico-financeiro adaptado pelo BNDES (peça 6, item não digitalizável) foi encaminhada ao Tribunal no final de junho de 2022, junto com os demais documentos referentes ao projeto de desestatização do PNJ, incluindo os estudos elaborados pela Creato (peças 6 a 31) .
A equipe técnica desta Corte de Contas, durante a análise dos documentos, identificou uma grande quantidade de alterações realizadas pelo BNDES no modelo econômico-financeiro, com divergências significativas entre os dados do modelo e as informações contidas nos estudos e na modelagem proposta pela Creato. Não constava na documentação encaminhada à apreciação do TCU esclarecimentos sobre os ajustes e adaptações realizados pelo BNDES no modelo econômico-financeiro. 
Adicionalmente, foram identificadas pela equipe técnica do TCU outras inconsistências entre as informações contidas no modelo econômico-financeiro encaminhado ao Tribunal e as exigências previstas na minuta de contrato e no seu anexo B (caderno de encargos) . 
Ante tais divergências e a ausência de informação sobre os ajustes e adaptações realizados pelo BNDES no modelo econômico-financeiro, solicitou-se em reunião junto à equipe responsável pelo projeto de concessão, em 5/8/2022, que fosse realizada uma nota explicativa apontando as mudanças realizadas na planilha do modelo econômico-financeiro e descrevendo os novos parâmetros e premissas adotados, bem como esclarecendo as divergências identificadas pela equipe do TCU. 
O BNDES informou em reunião do dia 11/8/2022 que, em vez de elaborar uma nota explicativa, iria realizar um novo plano de negócios em consonância com o modelo econômico-financeiro adotado no projeto de concessão. O banco encaminhou ao Tribunal, em 1/9/2022, o documento "Atualização do Plano de Negócios", conjuntamente com planilha eletrônica do modelo econômico-financeiro elaborada com base nas informações contidas no referido documento. 
O documento "Atualização do Plano de Negócios" consta da peça 77, e a planilha atualizada do modelo econômico-financeiro consta como item não digitalizável da mesma peça 77. 
De acordo com o BNDES, o objetivo do plano de negócios atualizado é "apresentar uma avaliação econômico-financeira da concessão dos serviços turísticos do PNJ, e sugerir parâmetros mínimos de outorga, que possam embasar os termos da futura licitação". Adicionalmente, o BNDES ressalta que as principais premissas de preços e quantidades do modelo não foram alteradas e são aquelas do estudo elaborado pela Creato (peça 77, p. 4) .
O plano de negócios atualizado conta com detalhamento de premissas gerais, projeções de demanda, de receitas, encargos, de despesas operacionais e de investimentos, entre outros, ao longo do período do contrato (30 anos) , a fim de apresentar os resultados do modelo financeiro, projetados para um cenário conservador. 
Considerando que os esclarecimentos apresentados no documento "Atualização do Plano de Negócios" consolidam as mudanças realizadas nos parâmetros e premissas que haviam sido considerados nos estudos iniciais e facilitam a sua identificação no modelo econômico-financeiro efetivamente adotado, constituindo subsídios à elaboração das propostas pelas licitantes, propõe-se recomendar ao ICMBio, ao MMA e à SPPI que disponibilizem aos interessados em participar do certame tal documento.
Ressalta-se, ainda, que os estudos, projetos e planilhas relacionados à concessão e disponibilizados pelo poder concedente têm caráter meramente indicativo e não vinculante, cabendo aos interessados o exame de todas as informações, exigências, especificações técnicas e regulamentações aplicáveis à concessão, nos termos do subitem 2.3 da minuta de edital (peça 8, p. 5) .
As alterações realizadas no modelo econômico-financeiro, em decorrência dos questionamentos do Tribunal, resultaram em um aumento no valor mínimo da outorga fixa, que foi de R$ 1,99 milhão para R$ 3,10 milhões. Por outro lado, os valores previstos da outorga variável e dos macrotemas, para o período de 30 anos da concessão, passaram de R$ 90 milhões e R$ 104 milhões, para R$ 84 milhões e R$ 91 milhões, respectivamente.
A seguir, procede-se ao exame técnico propriamente dito do modelo econômico-financeiro do projeto. 
Os dados que fundamentam o exame técnico são aqueles obtidos a partir das informações constantes no plano de negócios atualizado (peça 77) e na planilha eletrônica atualizada com base nas informações disponíveis no referido plano (peça 77, item não digitalizável) . Subsidiariamente, utilizam-se as informações constantes nos estudos elaborados pela Creato (peças 28, 30 e 31) . Quando pertinente, são apontadas as divergências e inconsistências identificadas pela unidade técnica do Tribunal, sendo que nestas situações são considerados, na análise, somente os dados do plano de negócios atualizado.
Projeção da demanda
De acordo com o relatório de Avaliação Comercial e Estudo da Demanda (peça 30) , elaborado pela Creato, o Parque Nacional de Jericoacoara recebeu nos últimos anos, em média, mais de 1 milhão de visitações/ano em seus atrativos. Os dados indicam que o número de visitas ao parque passou de 800 mil em 2017, para mais de 1,3 milhão em 2019 (ver tabela a seguir) . Cumpre destacar que não há controle de acesso ao parque e, até 2017, a visitação no parque era apenas estimada. Já a partir de maio de 2018, a visitação passou a ser registrada com maior precisão (peça 30, p. 98) . 
Tabela 1: Número de visitações no PNJ
	Visitação no Parque Nacional de Jericoacoara

	Ano
	Número de visitas (milhares) 
	% de aumento

	2013
	100
	-

	2014
	400
	75%

	2015
	780
	49%

	2016
	780
	0%

	2017
	800
	3%

	2018
	1.092
	27%

	2019
	1.323
	18%

Fonte: Elaborado pela unidade técnica, com base nos dados do Relatório de Avaliação Comercial e Estudo da Demanda (peça 30, p. 98) 
Considerando que só a partir de 2018 a visitação deixou de ser apenas estimada, segundo o estudo à peça 30, há incerteza sobre a evolução real de seus valores. As projeções de demanda para os trinta anos de concessão foram elaboradas não somente com base no histórico de visitação do parque, mas também, em taxas esperadas de crescimento do "indicador composto do setor de turismo" (peça 77, p. 9) . 
O "indicador composto do setor de turismo" foi proposto visto não haver informações abrangentes e sistemáticas sobre o desempenho do setor do turismo. O indicador é formado pela média de três indicadores aproximados ("proxies") . Foram utilizados dois indicadores ("proxies") associados à movimentação do turismo: (i) Índice de Atividades Turísticas (Iatur) , que compõe a Pesquisa Mensal de Serviços do IBGE; e (ii) o Indicador de receita por passageiro quilômetro transportado em viagens domésticas da ANA (RPK) . Também foi considerado o perfil de despesas relacionadas ao turismo das famílias por faixa de renda, baseado na Pesquisa de Orçamentos Familiares do IBGE (peça 30, p. 97-99) .
Para o curto prazo, o estudo à peça 30, elaborado pela Creato, havia adotado a hipótese de que a visitação no parque deveria retornar em 2022 ao patamar pré-pandemia, de 2019, que foi de 1,323 milhão de visitantes. No entanto, o BNDES entendeu ser necessário adotar um cenário inicial mais conservador, incluindo um patamar adicional de redução na demanda base de 10%, passando esse valor da demanda base de visitação para 1,191 milhões de visitantes (peça 77, item não digitalizável, aba "A1 - Serviços e demanda" c/c peça 77, p. 11) .
Com base nesses parâmetros, foram elaborados três cenários de projeção de demanda: um conservador, um moderado e um otimista. A tabela a seguir apresenta a projeção de demanda total de visitantes nos três cenários de visitação propostos para o PNJ, ao longo do período de 30 anos.
Tabela 2: Projeção de visitação ao PNJ em número de visitantes 
1.000 visitantes
	Demanda
	Ano

		1
	2
	3
	4
	5
	10
	15
	20
	25
	30

	Moderada
	1.055
	1.101
	1.149
	1.197
	1.246
	1.517
	1.841
	2.229
	2. 229
	2.229

	Otimista
	1.065
	1.121
	1.180
	1.239
	1.301
	1.655
	2.100
	2.656
	2. 656
	2. 656

	Conservador
	1.046
	1.082
	1.119
	1.155
	1.192
	1.389
	1.613
	1.869
	1.869
	1.869

Fonte: Modelo econômico-financeiro (peça 77, item não digitalizável, aba "A1 - Serviços e demanda") 
Conforme citado anteriormente no item 153 da presente instrução, o cenário escolhido para projeção dos resultados do modelo financeiro foi o "conservador". A motivação para tal escolha, de acordo com informações do plano de negócios atualizado (peça 77, p. 11) :
O cenário escolhido para a projeção dos resultados financeiros foi o cenário conservador, em razão da metodologia utilizada para o aferimento da visitação da unidade (por meio de dados secundários da prefeitura municipal de Jijoca de Jericoacoara e do setor hoteleiro local) , que é um dos elementos da projeção da demanda, e tem uma margem de erro não desprezível, apesar de ser a melhor informação disponível.
Cumpre destacar que a minuta de contrato deixa claro que é um risco assumido pela concessionária a não efetivação da demanda projetada, ou sua redução por qualquer motivo, salvo no caso de eventual descumprimento das obrigações assumidas pelo poder concedente no âmbito do contrato ou na hipótese prevista na subcláusula 34.2 (minuta de contrato, subcláusula 30.2, alínea "cc", peça 32, p. 70) . A referida subcláusula 34.2 trata da ocorrência de caso fortuito ou força maior, nos seguintes termos (peça 32, p. 80) :
34.2. Na ocorrência de CASO FORTUITO ou FORÇA MAIOR, cujas consequências não sejam cobertas por seguro, na forma descrita na subcláusula 30.2, (z) , a parte afetada por onerosidade excessiva poderá requerer a extinção, ou a recomposição do equilíbrio econômico-financeiro do CONTRATO. 
Ou seja, a concessionária assume os riscos de, em condições normais, a demanda projetada não ser efetivada. No entanto, na hipótese de ocorrência de caso fortuito ou força maior que afete negativamente suas operações, e cujas consequências não sejam cobertas por seguro, a concessionária teria o direito de pleitear a recomposição do equilíbrio econômico-financeiro do contrato. Cita-se, a título ilustrativo, o caso da ocorrência da pandemia de Covid-19, reconhecida pela OMS em março de 2020, que reduziu significativamente a visitação dos parques nacionais naquele ano, e, por ser um evento imprevisível, poderia levar o poder concedente a autorizar a recomposição do equilíbrio econômico-financeiro do contrato de concessão de algum parque concedido. 
Contudo, o cenário atual da pandemia de Covid-19 é diferente. A concessão será contratada com uma situação relativamente estável em relação à pandemia, sendo seus impactos razoavelmente conhecidos. Assim, caso a retomada da visitação não ocorra no ritmo previsto nas projeções de demanda, entende-se que a concessionária, em princípio, não poderia reivindicar o reequilíbrio econômico-financeiro do contrato, uma vez que os estudos e projeções realizados não são vinculantes, cabendo às licitantes realizarem seus próprios levantamentos.
Projeção das receitas da concessão
O modelo econômico-financeiro elaborado no estudo usa uma projeção de taxa de captação do fluxo total de visitantes para estimar a demanda dos produtos e serviços a serem ofertados pela futura concessionária. Na modelagem, os serviços e produtos a serem ofertados foram agrupados por área de visitação. A tabela a seguir descreve as propostas de preços médios ou estimativa de arrecadação média por visitante, bem como as projeções de taxa de captação sobre a demanda total do parque para cada serviço a ser delegado, recomendadas por empresa que opera concessões em unidades de conservação no Brasil (peça 28, p. 15 c/c peça 77, item não digitalizável, abas "A1 - Serviços e demanda" e "A2 - Preços") . 
Quadro 7: Serviços delegados, preços e conversão inicial de demanda
	Área de visitação
	Serviços
	Preço de venda/ Ticket Médio (R$) 
	Proporção da demanda

	Geral
	Ingresso
	27,00
	100,0%

		Unidades móveis - alimentação
	25,00
	2,0%

	Preá
	Alimentação
	25,00
	8,0%

		Comércio
	50,00
	1,3%

		Estacionamento
	54,00
	2,0%

	Árvore da Preguiça
	Alimentação
	25,00
	8,0%

		Comércio
	50,00
	1,3%

	Pedra Furada
	Alimentação
	25,00
	8,0%

		Comércio
	50,00
	1,3%

	Serrote
	Alimentação
	25,00
	8,0%

		Comércio
	50,00
	1,3%

Fonte: Modelo econômico-financeiro (peça 77, item não digitalizável, abas "A1 - Serviços e demanda" e "A2 - Preços") 
Uma das inconsistências identificadas no primeiro modelo econômico-financeiro encaminhado ao TCU e nas disposições existentes nos documentos editalícios foi em relação a uma área de visitação que constava na modelagem: a área de visitação Paraíso. No modelo econômico-financeiro, estavam previstas receitas advindas de alimentação, comércio, locação de equipamentos e outras atividades, além de prever investimentos e custos operacionais para a implementação destes serviços nessa área de visitação. No entanto, nos documentos editalícios (minuta de edital e seus anexos) não consta informação da existência de infraestrutura no local que ensejasse o provimento de tais receitas, tampouco estavam previstos investimentos obrigatórios a serem realizados nessa área de visitação durante a concessão. Inclusive, a unidade técnica do Tribunal identificou que o principal atrativo dessa área, a lagoa do Paraíso, nem se encontra dentro dos limites do Parque Nacional de Jericoacoara. Após questionamentos realizados pela unidade técnica junto à equipe do projeto, a área de visitação Paraíso foi excluída do modelo econômico-financeiro. Na projeção de receitas da concessão, apresentada mais adiante (tabela 4 e figura 3) , não foram incluídas aquelas advindas da área de visitação Paraíso.
A estimativa do preço médio do ingresso foi feita de acordo com a projeção do número de visitantes em cada categoria de valor, conforme descrito na tabela a seguir. As proporções de visitantes em cada categoria foram recomendadas por empresa que opera concessões em UCs no Brasil (peça 28, p. 17) .
Tabela 3: Estimativa do valor do ingresso médio
	Categoria
	Desconto
	Preço (R$) 
	Proporção

	Inteira
	0%
	45,00
	50%

	Meia
	50%
	22,50
	20%

	Isentos
	100%
	0,00
	30%

	Ingresso médio
	27,00
	100%

Fonte: Modelo econômico-financeiro (peça 77, item não digitalizável, aba "A2 - Preços") 
Obs.: No estudo, foi proposto o valor do ingresso para a categoria inteira de R$ 30,00, com um valor médio para o ingresso de R$ 18,00. Após as adaptações realizadas pelo BNDES, o valor da inteira passou para R$ 45,00, resultando em um valor médio de R$ 27,00.
Cumpre destacar que a minuta de contrato permite à concessionária a cobrança de ingressos de até R$ 120, a partir do 49º mês de eficácia do contrato (subcláusula 9.2 da minuta de contrato, peça 32) . Esse valor é significativamente superior ao valor do ingresso projetado. Desse modo, caso a concessionária opte por cobrar ingressos no valor do teto estipulado na minuta de contrato, a demanda de visitação provavelmente será inferior à prevista nos estudos que subsidiaram o modelo econômico-financeiro elaborado. De todo modo, a concessionária tem liberdade para cobrar ingressos com valores mais baixos. Além disso, os estudos econômico-financeiros contratados pelo poder concedente têm, como visto, caráter meramente indicativo e não vinculante, cabendo aos licitantes realizar sua própria análise da viabilidade econômico-financeira do projeto (subitem 2.3 da minuta do edital, peça 8, p. 5) .
Com base nas demandas individuais de cada serviço delegado e nas estimativas de gastos médios por visitante, a tabela a seguir relaciona as estimativas de receitas agregadas para o cenário de demanda conservador projetado para o PNJ.
Tabela 4: Receitas brutas para o cenário de demanda		 conservador (em R$ milhões) 
	Cenário de demanda
	Ano

		1
	2
	3
	4
	5
	10
	15
	20
	25
	30

	Conservador
	14.119
	42.463
	43.928
	45.346
	46.787
	54.503
	63.326
	73.366
	73.366
	73.366

Fonte: Modelo econômico-financeiro (peça 77, item não digitalizável, aba "A4 - Previsão de Receita Bruta") 
A principal fonte de receita da futura concessionária será proveniente da cobrança de ingresso para acesso aos atrativos do PNJ, mesmo com a estimativa inicial de isenção de cobrança para 30% dos visitantes (peça 77, item não digitalizável, aba "A4 - Previsão de Receita Bruta") . 
As receitas provenientes da cobrança de ingressos começam a ser auferidas pela concessionária a partir da data do início da concessão. No que se refere às receitas acessórias, aquelas provenientes dos serviços de alimentação, comércio e estacionamento, a receita dependerá do cronograma de investimentos obrigatórios do PNJ e se iniciarão depois da conclusão das obras (peça 77, p. 12) .
O gráfico a seguir demostra as receitas brutas totais por categoria, estimadas ao longo dos 30 anos da concessão.
Figura 3: Projeção de receita do projeto, por categoria (R$) 

Fonte: Plano de negócios atualizado (peça 77, p. 13) 
A receita agregada no ano 1 é de R$ 14,12 milhões, e ao fim da concessão a receita passa para R$ 73,37 milhões, com a bilheteria correspondendo a 68,8% da receita total estimada no ano 30.
Destaca-se que foi considerado na projeção de receitas aquelas advindas de serviços de comércio nas áreas de visitação Árvore da Preguiça e Pedra Furada, embora não haja obrigação específica de disponibilização desses serviços nesses locais (subitem 4.5.3 do caderno de encargos, peça 14, p. 14) . A possibilidade de receitas acessórias está prevista na minuta de contrato, sendo possibilitado à concessionária ampliar o serviço de comércio mínimo exigido, inclusive por meio de sistema de venda ambulante (subitem 4.5.4 do caderno de encargos, peça 14, p. 14) . Entende-se que a previsão de possíveis receitas pela prestação de serviços de comércio nessas duas áreas de visitação não compromete o modelo econômico-financeiro, visto seu caráter indicativo e não vinculante.
Investimentos obrigatórios
Conforme dispõe a subcláusula 21.1 da minuta de contrato (peça 32, p. 40) , a concessionária deverá realizar os investimentos obrigatórios previstos no Anexo B (caderno de encargos da concessionária, peça 14) , respeitados os cronogramas ali dispostos. 
A relação dos investimentos obrigatórios consta do subitem 6.1.2 do caderno de encargos (peça 14, p. 26-27) , os quais devem ser concluídos nos prazos previstos no subitem 10.1 do mesmo documento (veja quadro 4 da seção II.3 desta instrução) . Entretanto, verificou-se que, para os itens de investimento obrigatório 6.15, 6.16 e 6.18, não há prazo limite estabelecido na minuta de contrato para a realização de investimentos. A minuta apenas cita a data a partir do qual ele deverá ser realizado. Assim, visando evitar futuros questionamentos e eventual controvérsia sobre a aplicação de prazos contratuais, propõe-se recomendar ao MMA, ao ICMBio e à SPPI que, previamente à publicação do edital da concessão do Parque Nacional de Jericoacoara, ajustem o caderno de encargos de forma a prever prazos máximos de execução dos investimentos previstos nos itens 6.15, 6.16 e 6.18 do caderno.
Com base no modelo econômico-financeiro elaborado pela empresa de consultoria Creato, com as devidas adaptações e atualizações realizadas pelo BNDES, o banco estimou o total de investimentos obrigatórios (também denominados Capital Expenditure - CAPEX) e de reinvestimentos (Replacement Expenditure - REPEX) durante o período da concessão, no valor de aproximadamente R$ 121,15 milhões (peça 77, item não digitalizável, aba "Painel de Controle") .
Figura 4: Projeção de CAPEX e REPEX (R$) 

Fonte: Plano de negócios atualizado (peça 77, p. 15) 
Observa-se, na figura anterior, que uma quantidade relevante do investimento é realizada nos primeiros quatro anos de concessão, totalizando R$ 75, 28 milhões.
O custo estimado para cada uma das intervenções é apresentado no modelo econômico-financeiro (peça 77, item não digitalizável, aba "D2 - Capex uso") .
Em razão de o foco do projeto ser no ordenamento da visitação e, principalmente, na organização das vias internas, os principais gastos ao longo da concessão são em infraestruturas e edificações, totalizando R$ 84 milhões nos 30 anos (peça 77, p. 16) . A figura a seguir apresenta a composição do investimento sob a ótica do tipo de infraestrutura.
Figura 5: Composição do investimento em CAPEX, por tipo (R$) 

Fonte: Plano de negócios atualizado (peça 77, p. 16) 
Esta unidade técnica constatou que o primeiro modelo econômico-financeiro encaminhado ao Tribunal considerava como CAPEX os gastos para "construção e montagem de lanchonete e loja" e para "aquisição de kit de equipamentos para locação" na área de visitação Paraíso. Ocorre que o caderno de encargos não prevê nenhum investimento obrigatório na área de visitação Paraíso. Após questionamento da unidade técnica à equipe do projeto, o BNDES excluiu da planilha do modelo econômico-financeiro os gastos com investimentos nessa área de visitação (peça 77, itens não digitalizáveis, aba "D2 - Capex uso") .
Outra inconsistência identificada entre os gastos em investimento diz respeito ao item "pavimentação com asfalto", no valor de cerca de R$ 10 milhões (peça 6, item não digitalizável, aba "D2 - Capex uso") . De acordo com o item 6.3.1.1 do caderno de encargos (peça 14, p. 28) : "Em nenhuma hipótese será permitido o asfaltamento de qualquer via dentro do PNJ". Essa proibição decorre de demanda da população da região, preocupada em manter as características rústicas e primitivas do local. Verifica-se, portanto, que a previsão de gastos com pavimentação asfáltica na área da concessão está em desacordo à disposição contratual, que veda expressamente o asfaltamento de vias dentro do parque. Esse ponto foi objeto de questionamento junto à equipe de projeto. No entanto, a planilha encaminhada em resposta aos questionamentos realizados manteve o item "pavimentação com asfalto" como um dos gastos em investimento previstos para o projeto (peça 77, item não digitalizável, aba "D2 - Capex uso") . Assim, considerando a impossibilidade de realização de tal investimento por proibição contratual, propõe-se determinar a sua exclusão na planilha, com a devida readequação dos valores de CAPEX do projeto de concessão.
Com relação à orçamentação das obras, o relatório "Diagnóstico e Projeto Conceitual de Engenharia, Arquitetura e Transporte" (peça 31, p. 125) informa que os itens de orçamento que foram considerados no modelo econômico-financeiro são, dentre outros, os citados no quadro a seguir. Com relação aos valores dos projetos arquitetônicos e complementares, eles foram calculados com base em porcentagem do custo total da obra.
Quadro 8: Exemplos de itens de orçamento considerados no estudo do projeto
	Tipo
	Custo

	CUB (CSL-8) Estado do Ceará + BDI (40% para construções) 
 (data-base: setembro/2021) 
	R$ 2.156,90/m²

	Estruturas móveis de serviços
	R$ 229.310,00/unidade

	Estrada pavimentada
	R$ 702.000,00/km

	Projetos de arquitetura
	8% do custo total da obra

	Projetos de engenharia complementares
	6% do custo total da obra

Fonte: Relatório Diagnóstico e Projeto Conceitual de Engenharia, Arquitetura e Transporte (peça 31, p. 125) 
O BNDES aplicou uma taxa de correção de 10% adicional aos valores dos investimentos propostos no projeto conceitual e no estudo financeiro preliminar, de acordo com a metodologia International Cost Engineering Council (ICEC) , com o objetivo de garantir os valores apresentados no modelo econômico-financeiro. Tal taxa de correção serve como uma margem de segurança, que varia de acordo com o nível de detalhamento de cada projeto, que, no caso do projeto do PNJ, é um estudo preliminar (peça 77, p. 14) . 
Conforme consta no quadro 8, o custo das intervenções de edificação previstas para o PNJ se baseia no CUB CSL-8 (custo unitário básico para projeto comercial, com lojas e salas) do Estado do Ceará e no BDI (benefícios e despesas indiretas) . 
O TCU, no Acórdão 2262/2015-TCU-Plenário, Relator Ministro Benjamin Zymler, pronunciou-se no sentido de que o CUB, instituído pela Lei 4.591/1964, é aplicável apenas a obras de edificações e somente deve ser utilizado para a realização de estimativas expeditas nas fases iniciais de estudo do empreendimento. Assim, tendo em vista que a modelagem econômico-financeira do PNJ tem caráter meramente indicativo, servindo de orientação para que os interessados no processo licitatório realizem seus próprios estudos, a utilização do CUB está em consonância com a jurisprudência do TCU.
No entanto, não consta justificativa para estabelecimento da taxa de benefício e despesas indiretas (BDI) . A planilha do modelo econômico-financeiro (peça 77, item não digitalizável, aba "D1 - Capex Matriz") somente informa que o BDI atingiu o percentual de 40% para construção e reforma de edificações.
O modelo econômico-financeiro elaborado (peça 77, item não digitalizável c/c peças 28 e 31) contempla um nível baixo de detalhamento da composição dos custos de cada intervenção, limitando-se a apresentar a tipologia da obra, a área de intervenção, o custo unitário e o BDI, entre outros, sem esclarecer, contudo, como se chegou ao valor do custo unitário adotado para alguns itens aos quais não se aplica o CUB. Por exemplo, para as intervenções obrigatórias de reforma e construção de pontes, bem como de pavimentação, não consta qual a fonte de referência que embasou o preço adotado para o custo do m² da intervenção (peça 77, item não digitalizável, aba "D1 - Capex Matriz") . 
Não foram disponibilizados documentos que detalham a orçamentação realizada no modelo econômico-financeiro. As intervenções obrigatórias relativas às obras de edificação (sem justificativa do percentual do BDI) e às obras de pavimentação do acesso viário e de reforma e construção de pontes (para as quais não consta a fonte de referência do preço adotado para o custo/m²) são os maiores investimentos previstos no modelo econômico-financeiro (peça 77, item não digitalizável, aba "D1 - Capex uso") e representam mais de 50% do valor do CAPEX. Tais intervenções visam à ordenação da visitação e à implantação de infraestrutura básica no PNJ, inclusive a viária. A ausência de informações detalhando a orçamentação realizada no modelo econômico-financeiro pode induzir a erros de estimativa dos custos das obras pelos potenciais licitantes. 
Frisa-se, contudo, que a minuta de contrato atribui exclusivamente à concessionária os riscos relacionados a erros nas estimativas de custos e cronograma dos investimentos obrigatórios e investimentos adicionais (alínea 'g' da subcláusula 30.2, peça 32, p. 68) . A materialização desses riscos não resultará em recomposição do equilíbrio econômico-financeiro do contrato, nos termos da subcláusula 32.3 da minuta de contrato (peça 32, p. 75) .
Dessa forma, o tratamento dado contratualmente a eventuais riscos econômico-financeiros associados a obras e demais investimentos obrigatórios ou adicionais atende ao disposto no art. 2º, inciso II, da Lei 8.987/1995 e é aderente às boas práticas de alocação objetiva de risco.
De todo modo, a Jurisprudência do TCU indica que, em processos de outorga de concessão, é necessária a apresentação de especificações técnicas essenciais para a caracterização dos investimentos mínimos obrigatórios, contendo o padrão de acabamento, a qualidade dos materiais e outras informações necessárias para subsidiar a elaboração das propostas pelos licitantes (Acórdão 157/2012-TCU-Plenário, relator Ministro Aroldo Cedraz) . Assim, propõe-se recomendar ao MMA, ao ICMBio e à SPPI que disponibilizem aos licitantes orçamento detalhado das intervenções consideradas para o PNJ, inclusive com as especificações técnicas essenciais para a caracterização dos investimentos mínimos obrigatórios.
Custos e despesas operacionais
A análise dos custos e despesas operacionais da concessionária consta no plano de negócio à peça 28 (p. 23-30) . No plano de negócios, esses gastos foram classificados em custos diretos ou indiretos (relacionados às atividades fim da operação) , despesas (relacionados aos encargos, tanto administrativos quanto de serviços a serem executados em favor do parque) , além dos gastos com pessoal direto e indireto. 
No referido plano de negócios, as obrigações sobre o faturamento estabelecidas contratualmente de remuneração da concessão, especificamente a outorga variável e os macrotemas, não foram incluídas nos custos e despesas operacionais. Já nas projeções realizadas dos custos e despesas operacionais consolidadas pelo modelo econômico-financeiro e apresentadas no plano de negócios atualizado, à peça 77 (p. 17-18) , os custos com pagamento da outorga variável e dos macrotemas foram incluídos no cálculo dos custos operacionais totais, também denominados Operational Expenditure - OPEX (peça 77, item não digitalizável, abas "Painel de controle" c/c "F2 - DRE 30 anos") . 
As projeções de OPEX foram realizadas anualmente em um período de 30 anos. O total projetado ao longo da concessão é de R$ 989,31 milhões. O gráfico a seguir apresenta a composição do OPEX por tipo de despesa.
Figura 6: Projeção do OPEX, por tipo de despesa durante o período da concessão (R$ milhões) 

Fonte: Plano de negócios atualizado (peça 77, p. 18) 
Obs.: A estimativa dos valores dos custos e despesas operacionais está relacionada ao faturamento, e, consequentemente, depende da demanda de visitação no PNJ. A projeção do OPEX apresentada na figura acima corresponde àquela que foi adotada para embasar o modelo econômico-financeiro do projeto de concessão, sendo baseada na projeção da demanda do cenário conservador.
No primeiro modelo econômico-financeiro encaminhado ao Tribunal haviam sido incluídos, para o cálculo das projeções do OPEX, os custos totais diretos com atividades e funcionários em áreas de visitação em que não havia previsão de investimentos obrigatórios, a exemplo de custos de hospedagem e com funcionários na área de visitação denominada Sítio Silveira, além de alimentação, comércio e locação de equipamentos na área de visitação denominada Paraíso. Após questionamentos realizados pela unidade técnica do Tribunal junto à equipe do projeto, os gastos considerados como custos totais diretos e funcionários para essas duas áreas de visitação foram excluídos do modelo econômico-financeiro atualizado (peça 77, item não digitalizável, abas "B2 - Custos diretos totais", "C2 - Funcionários #" e "C3 - Funcionários $") . 
Outorga
A concessionária pagará ao poder concedente, a título de direito de exploração da concessão, uma parcela de outorga fixa e parcelas mensais subsequentes durante os trinta anos de operação, referentes a outorga variável.
A licitação adota, como critério de julgamento, o maior valor de outorga fixa (subitem 4.1, peça 8, p. 6) . O edital estabelece que o lance ofertado não poderá ser inferior a R$ 3,10 milhões, sendo que esse valor de outorga mínima foi definido pelo modelo econômico-financeiro atualizado (subitem 14.2.1, peça 8, p. 23 c/c peça 77, itens não digitalizáveis, aba "Painel de controle") . 
A outorga variável correspondente a 5% da receita operacional bruta obtida pela concessionária, e deve ser recolhida mensalmente, a partir do 49º mês contado da data de eficácia da concessão (subcláusula 11.1.2 da minuta de contrato, peça 32, p. 23 c/c peça 77, itens não digitalizáveis, aba "Painel de controle") . O valor projetado de outorga variável, ao longo de 30 anos, é de aproximadamente R$ 84,10 milhões (peça 77, itens não digitalizáveis, aba "E1 - Obrigações sobre faturamento") . O percentual da outorga variável pode ser acrescido de até 5%, dependendo do desempenho da concessionária (subcláusula 11.1.2.1 da minuta de contrato, peça 32, p. 23) .
A projeção dos valores de outorga fixa e variável pode ser observada na figura a seguir:
Figura 7: Projeção de Outorga Fixa e Variável (R$) 

Fonte: Elaborado pela unidade técnica, com base nos dados do modelo econômico-financeiro à peça 77, itens não digitalizáveis, abas "Painel de controle" e "E1 - Obrigações sobre faturamento") 
Obs.: A projeção dos valores da outorga variável apresentada na figura acima corresponde a 5% da receita operacional bruta, sendo baseada na projeção da demanda do cenário conservador.
Encargos Acessórios
Constituem encargos acessórios da concessionária, com fundamento no art. 14-C da Lei 11.516/2007, custear ações e serviços de apoio à conservação, à proteção e à gestão da unidade de conservação, definidos como macrotemas, conforme estabelecido na subcláusula 12.1 da minuta de contrato (peça 32, p. 24-28) . 
A concessionária deverá segregar anualmente o valor equivalente a 5% da sua receita operacional bruta, que deverá ser utilizado para custear os macrotemas (subcláusula 12.2 da minuta de contrato (peça 32, p. 29) . A projeção dos valores para o custeio dos macrotemas consta do modelo econômico-financeiro, estando previsto o gasto de aproximadamente R$ 91 milhões em ações socioambientais para os 30 anos de concessão (peça 77, itens não digitalizáveis, aba E1 - Obrigações sobre faturamento") .
Figura 8: Projeção dos encargos acessórios/macrotemas (R$) 

Fonte: Plano de negócios atualizado (peça 77, p. 19) 
Parâmetros do contrato
O valor estimado do contrato é de R$ 299.741.470,01, que corresponde à projeção do somatório (item 5.1 da minuta do edital, peça 8, p. 7 c/c peça 77, item não digitalizável, aba "Painel de controle") : 
a) dos investimentos obrigatórios previstos ao longo da concessão;
b) da outorga fixa;
c) da projeção da outorga variável devida ao longo de toda a concessão; e
d) dos encargos acessórios.
De acordo com o modelo econômico-financeiro elaborado, esses valores são assim discriminados:
Tabela 5: Valores estimados do contrato
	Investimentos obrigatórios
	121.151.983,26

	Outorga fixa mínima
	3.097.918,70

	Outorga variável
	84.099.377,70

	Encargos acessórios
	91.392.190,35

		299.741.470,01

Fonte: Modelo econômico-financeiro (peça 77, item não digitalizável, aba "Painel de controle") 
Ressalta-se que o valor estimado do contrato tem efeito meramente indicativo, não podendo ser utilizado por nenhuma das partes para pleitear a recomposição do equilíbrio econômico-financeiro do contrato (item 5.2 da minuta do edital, peça 8, p. 7, e subcláusula 8.2 da minuta de contrato, peça 32, p. 17) .
Retorno do investimento
De acordo com o modelo econômico-financeiro (peça 77, item não ditalizável) , o payback simples do projeto (tempo necessário para se recuperar o investimento realizado) é de 16 anos, a uma taxa de desconto (Custo Médio Ponderado de Capital, ou Weighted Average Cost of Capital - WACC) de 9,39%.
Diante das análises efetuadas no âmbito do plano de negócios e no modelo econômico-financeiro (com a adoção do cenário de demanda conservador) , os referidos documentos concluem pela viabilidade econômico-financeira do projeto (peça 77, p. 36 c/c peça 77, item não digitalizável, aba "Painel de controle") .
III.3. Do edital 
A licitação em tela sujeita-se à Lei 8.987/1995 e, de forma subsidiária, à Lei 8.666/1993, conforme expresso na minuta de edital (peça 8, p. 3) , atendendo ao previsto no art. 191 da Lei 14.133/2021.
De acordo com a minuta do edital, a licitação para concessão do PNJ com vistas à seleção da proposta mais vantajosa ocorrerá na modalidade concorrência, sob o critério de julgamento do maior valor de outorga fixa (peça 8, p. 3) , atendendo o disposto no art. 2º, inciso III, e no art. 15, inciso II, da Lei 8.987/1995.
As licitantes deverão apresentar garantia de proposta no valor aproximado de R$ 3 milhões, correspondente a 1% do valor estimado do contrato (peça 77, item não digitalizável c/c item 13.10 da minuta de edital, peça 8, p. 20) , na forma do art. 31, inciso III, da Lei 8.666/1993, e em conformidade com a determinação 9.2.2 do Acórdão 498/2021-TCU-Plenário (TC Processo 038.019/2020-5; relator Ministro Vital do Rêgo) .
III.3.1 - Qualificação econômico-financeira 
Foi determinada por este Tribunal para o caso de três processos licitatórios anteriores relativos à concessão de uso público das Florestas Nacionais de Canela e de São Francisco de Paula, no âmbito do Acórdão 498/2021-TCU-Plenário, item 9.2.1 (TC Processo 038.019/2020-5; relator Ministro Vital do Rêgo) , e do Parque Nacional do Iguaçu, no âmbito do Acórdão 2804/2021-TCU-Plenário, item 9.2.1 (TC Processo 024.127/2021-3, relator Ministro Vital do Rêgo) , a inclusão de exigências de qualificação econômico-financeira para os licitantes nos editais de concessão, em atendimento ao disposto no art. 31, inciso I, da Lei 8.666/1993: 
Art. 31.  A documentação relativa à qualificação econômico-financeira limitar-se-á a:
I - balanço patrimonial e demonstrações contábeis do último exercício social, já exigíveis e apresentados na forma da lei, que comprovem a boa situação financeira da empresa, vedada a sua substituição por balancetes ou balanços provisórios, podendo ser atualizados por índices oficiais quando encerrado há mais de 3 (três)  meses da data de apresentação da proposta; [grifo nosso]
Na minuta do edital do PNJ, consta, em relação à qualificação econômico-financeira, que a licitante individual e cada consorciada, conforme sua natureza jurídica, deverá apresentar o balanço patrimonial e respectivo demonstrativo de resultados, já exigíveis na forma da lei, vedada a apresentação de balancetes ou balanços provisórios (item 15.15, peça 8, p. 28) : 
15.15. Em todos os casos deve ser apresentado balanço patrimonial e respectivo demonstrativo de resultados, já exigível na forma da lei, acompanhado de sua aprovação perante a assembleia geral ou assembleia de sócios, conforme o caso, vedada a apresentação de balancetes ou balanços provisórios.
Apesar de não constar na minuta de edital quais os parâmetros que serão adotados para comprovar a boa situação financeira da licitante e consorciadas, conforme disposto no art. 31, § 5º, da Lei 8.666/1993, entende-se que as condições precedente à assinatura do contrato, à exemplo da exigência de integralização de, pelo menos, 50% do capital social da futura concessionária (item 21.1.3 da minuta de edital; peça 8, p. 40) , da prestação da garantia de execução do contrato (item 21.1.6 da minuta de edital; peça 8, p. 40) e da contratação dos seguros exigidos na minuta contratual (item 21.1.7 da minuta de edital; peça 8, p. 40) , são exigências que visam comprovar a boa situação financeira da futura concessionária, evitando a contratação de empresa incapaz de executar a concessão e de cumprir as obrigações previstas contratualmente.   
Observa-se, assim, que houve a inclusão de exigências de qualificação econômico-financeira para os licitantes nos editais de concessão, em atendimento ao disposto no art. 31, inciso I, da Lei 8.666/1993 e nos itens 9.2.1 do Acórdão 498/2021 e 9.2.1 do Acórdão 2804/2021-TCU-Plenário. 
III.4. Da minuta de contrato 
A concessão do PNJ sujeita-se às disposições contratuais e àquelas contidas nos anexos do contrato, às leis vigentes no Brasil e aos preceitos de Direito Público, notadamente as disposições da Lei 8.987/1995, da Lei 9.074/1995, da Lei 8.666/1993, da Lei 11.516/2007 e da Lei 9.985/2000, sendo-lhe aplicáveis, supletivamente, os princípios da Teoria Geral dos Contratos e as disposições de direito privado, conforme expresso na cláusula 3.1 da minuta de contrato (peça 32, p. 7) .
As cláusulas essenciais do contrato de concessão exigidas pela Lei 8.987/1995, em seu art. 23, constam na minuta de contrato, conforme apresentado no quadro a seguir.
Quadro 9: Cláusulas essenciais na minuta de contrato do PNJ e seus anexos
	Cláusulas essenciais (Lei 8.987/1995, art. 23) 
	Cláusula/item da minuta de contrato e seus anexos

	Objeto, área e prazo da concessão (inciso I) 
	Cláusulas 5 e 6 da minuta de contrato (peça 32, p. 8-11) 
Item 1 do Anexo A da minuta de contrato - Caracteri-zação do Parque Nacional de Jericoacoara (peça 10) 

	Modo, forma e condições de prestação do serviço (inciso II) 
	Cláusula 25 da minuta de contrato (peça 32, p. 54-55) 
Itens 4 e 5 do Anexo B da minuta de contrato - Cader-no de encargos da concessionária (peça 14, p. 6-26) 

	Critérios, indicadores, fórmulas e parâmetros definidores da qualidade do serviço (inciso III) 
	Anexo C da minuta de contrato - Sistema de mensuração de desempenho (peça 12) 

	Preço do serviço e aos critérios e procedimentos para o reajuste e a revisão das tarifas (inciso IV) 
	Subcláusulas 9.2, 9.3.2, 9.4, 9.5 e 9.6 da minuta de contrato (peça 32, p. 17-20) 

	Direitos, garantias e obrigações do poder concedente e da concessionária (inciso V) 
	Cláusulas 16, 17, 18 e 19 da minuta de contrato (peça 32, p. 37-45) 

	Direitos e deveres dos usuários para obtenção e utilização do serviço (inciso VI) 
	Cláusula 20 da minuta de contrato (peça 32, p. 45-46) 

	Forma de fiscalização, bem como a indicação dos órgãos competentes para exercê-la (inciso VII) 
	Cláusulas 28 e 29 da minuta de contrato (peça 32, p. 58-67) 

	Penalidades contratuais e administrativas a que se sujeita a concessionária e sua forma de aplicação (inciso VIII) 
	Cláusulas 39 e 40 da minuta de contrato (peça 32, p. 92-96) 

	Casos de extinção da concessão (inciso IX) 
	Cláusulas 45 a 51 da minuta de contrato (peça 32, p. 106-114) 

	Bens reversíveis (inciso X) 
	Cláusula 7 da minuta de contrato (peça 32, p. 11-17) 

	Critérios para o cálculo e a forma de pagamento das indenizações devidas à concessionária, quando for o caso (inciso XI) 
	Subcláusulas 6.4.2, 31.1 (r) , 32.4.1, 46.3, 47.1.1, 47.1.2, 48.6, 48.8, 48.9, 49.3, 50.2, 51.1 (peça 32, p. 10-11; 73; 75; 109; 110; 112; 113; 114) 

	Condições para prorrogação do contrato (inciso XII) 
	Subláusulas 6.4.3 e 32.4 (a) da minuta de contrato (peça 32, p. 11 e 75) 

	Obrigatoriedade, forma e periodicidade da prestação de contas da concessionária ao poder concedente (inciso XIII) 
	Subcláusulas 12.6, 16.2 (o) , 16.2 (p) , 16.2 (q) e 28.6 da minuta de contrato (peça 32, p. 30; 39; 59) 

	Exigência da publicação de demonstrações financeiras periódicas da concessionária (inciso XIV) 
	Subcláusulas 16.2 (p.ii) e 16.2 (q) da minuta de contrato (peça 32, p. 39) 

	Foro e modo amigável de solução das divergências contratuais (inciso XV) 
	Cláusulas 42, 43 e 44 da minuta de contrato (peça 32, p. 99-106) 

Fonte: Elaborado pela unidade técnica
Destaca-se que a política tarifária da concessão do PNJ ficará a critério da concessionária (subcláusula 9.2.2 da minuta de contrato; peça 32, p. 18) , por meio da cobrança de ingresso para o acesso à área da concessão. A cláusula 9.2 da minuta de contrato estabelece um valor máximo do ingresso a ser cobrado pela concessionária, escalonado nos primeiros cinco anos (peça 32; p. 17-18) , conforme tabela a seguir.
Tabela 6: Valor máximo do ingresso a ser cobrado pela concessionária no período da concessão 
	Período da concessão
	1º ano da concessão
	2º ano da concessão
	3º ano da concessão
	4º ano da concessão
	5º ano até final da concessão

	Valor máximo
	R$ 50,00
	R$ 70,00
	R$ 90,00
	R$ 110,00
	R$ 120,00

Fonte: Subcláusula 9.2 da minuta de contrato (peça 32, p. 17-18) 
Para os moradores, frequentadores e trabalhadores da Vila de Jericoacoara e moradores dos municípios de Camocim, de Jijoca de Jericoacoara e de Cruz, é vedada a cobrança de ingresso (cláusula 9.2.1 da minuta de contrato; peça 32, p. 18) .
A definição do preço a ser cobrado dos usuários do PNJ relativos à prestação de serviços ficará exclusivamente à cargo da concessionária (cláusula 9.3.2 da minuta de contrato; peça 32, p. 19) .
A concessionária terá exclusividade no desenvolvimento de atividades turísticas e comerciais na área da concessão, com exceção da condução de visitantes e do transporte de usuários, que continuará sendo realizado pelos operadores atuais - prestadores de serviço autorizados pelo ICMBio (subcláusula 24.7 e 24.7.1 da minuta de contrato; peça 32, p. 54) . 
III.4.1 - Avaliação de impactos ambientais
O Parque Nacional de Jericoacoara é uma unidade de conservação de proteção integral, cujo objetivo básico é a preservação de ecossistemas naturais de grande relevância ecológica e beleza cênica (Lei 9.985/2000, art. 11) . No entanto, o PNJ convive diretamente com várias situações e atividades conflitantes com sua categoria de manejo, principalmente em relação à ausência de ordenamento da visitação. 
O próprio Plano de Manejo do PNJ destaca que uma das atividades conflitantes e desafios da gestão do parque é a visitação, que pode ocasionar graves impactos ambientais. O tráfego desordenado de veículos, além de retirar a vegetação, compacta o solo e atropela pequenos animais. Nas épocas de intensa visitação, a produção de lixo, em algumas ocasiões, excede a capacidade de recolhimento pelo serviço de limpeza urbana, gerando acúmulo de lixo não coletado (peça 27, p. 145) .
A visitação desordenada contrasta com um dos objetivos de criação do PNJ, explicitados no Decreto S/Nº de 4 de fevereiro de 2002: "proporcionar oportunidades controladas para o uso público." Segundo o Plano de Manejo do PNJ, é preciso ordenar a visitação e estruturar o parque de acordo com o seu potencial, para atender às demandas turísticas e ambientais (peça 26, p. 9) .
A preocupação sobre os impactos ambientais provocados pela visitação também foi externada pela população local durante as audiências públicas do projeto de concessão. Em ambas as audiências públicas realizadas, foi questionado sobre como a concessão poderá minimizar ou reduzir estes impactos (peças 16, p. 3 e 17, p. 4) . 
Em resposta a esse questionamento, os proponentes informaram que os impactos negativos do turismo devem ser administrados, estando previstos investimentos e serviços obrigatórios a serem realizados pela futura concessionária visando ao ordenamento da visitação. No entanto, a concessão não deve ser considerada como a solução definitiva para os impactos ambientais do turismo, mesmo assim ela é uma importante ferramenta para minimizá-los.
No âmbito da concessão em tela, ao mesmo tempo que as intervenções a serem implementadas pela futura concessionária do PNJ precisam proporcionar oportunidades aos visitantes, elas devem minimizar os potenciais impactos negativos causados nos ecossistemas e recursos naturais do parque.
De fato, a minuta de contrato, subcláusula 22.5.3 (peça 32, p. 49) , estabelece que o poder concedente poderá manifestar sua objeção ao projeto executivo apresentado pela concessionária caso a intervenção não respeite os requisitos ambientais previstos na legislação aplicável, no contrato e no caderno de encargos (anexo B da minuta contratual) , e no PM do PNJ. Por sua vez, constam, no caderno de encargos (anexo B da minuta de contrato) , diretrizes gerais para as intervenções no PNJ, sendo que o item 8.1.2 deste anexo determina que as intervenções no PNJ devem gerar um baixo impacto no meio ambiente (peça 14, p. 67) .
Além disso, nos termos da subcláusula 16.2 (l) da minuta contratual (peça 32, p. 38-39) , é obrigação da concessionária:
l) cumprir e observar todas as normas e exigências legais ambientais e obter, quando aplicável, todas as licenças, permissões e autorizações exigidas para a plena execução do objeto do CONTRATO, notadamente para a realização dos INVESTIMENTOS OBRIGATÓRIOS, devendo se responsabilizar por todas as providências necessárias para sua obtenção junto aos órgãos competentes, arcando com todas as despesas e os custos envolvidos;
Nos casos em que a implantação de empreendimentos e atividades cujos impactos ambientais sejam considerados significativos ou ultrapassem os limites territoriais da zona de amortecimento, a concessionária deverá requerer a licença ambiental, nos termos do § 4º do art. 14-C da Lei 11.516/2007, com redação dada pela Lei 13.668/2018: 
§ 4º O ato autorizativo exarado pelo órgão gestor da unidade de conservação para a instalação e operação das atividades de que trata o caput deste artigo dispensa, com a anuência do Ibama, outras licenças e autorizações relacionadas ao controle ambiental a cargo de outros órgãos integrantes do Sistema Nacional de Meio Ambiente (Sisnama) , exceto quando os impactos ambientais decorrentes dessas atividades forem considerados significativos ou ultrapassarem os limites territoriais da zona de amortecimento."
Para esses casos, o licenciamento ambiental deverá seguir o rito previsto da legislação vigente que trata da matéria, com a realização de estudos de impacto ambiental, quando for o caso. Ademais, as licenças ambientais emitidas podem estabelecer condicionantes que a concessionária deverá atender para evitar, mitigar ou compensar possíveis impactos ao meio ambiente.
Ressalta-se que a oferta de serviços e atividades desenvolvidas durante a execução do contrato de concessão para apoio ao uso público e visitação de unidades de conservação, incluindo aqueles que dispensem a instauração de processo de licenciamento ambiental, demandam avaliação do impacto que causam ao meio ambiente. Esse ponto foi analisado anteriormente por este Tribunal, no âmbito do TC Processo 038.019/2020-5, que tratou da concessão de uso público das Florestas Nacionais (Flonas) de Canela e de São Francisco de Paula. Por meio do Acórdão 498/2021-TCU-Plenário (relator Ministro Vital do Rêgo) , decorrente daquele trabalho, o TCU determinou aos proponentes que:
9.2.9. adotem as medidas necessárias a fim de fazer constar, das minutas de contrato de concessão da Floresta Nacional de Canela/RS (Anexo V do edital) e da Floresta Nacional de São Francisco de Paula/RS (Anexo VI do edital) , cláusula que preveja a avaliação do impacto sobre o meio ambiente advindo da oferta dos serviços e das atividades desenvolvidas durante a execução contratual;
O monitoramento do referido acórdão verificou que foi incluída, na minuta dos contratos das concessões das Flonas de Canela e São Francisco de Paula, cláusula obrigacional para a concessionária avaliar e apresentar relatório semestralmente com os impactos sobre o meio ambiente advindos da oferta dos serviços e das atividades desenvolvidas durante a execução contratual. Ademais, a cláusula que trata das obrigações do poder concedente foi ajustada, de modo que o ICMBio deverá analisar o relatório com os impactos sobre o meio ambiente advindos da oferta dos serviços e das atividades desenvolvidas pela concessionária. Desse modo, o Acórdão 2172/2021-TCU-Plenário, de relatoria do Ministro Vital do Rêgo, considerou cumprida a referida determinação.
Já no âmbito do TC Processo 024.127/2021-3, que tratou da concessão de uso público do Parque Nacional do Iguaçu, para o atendimento da citada deliberação, o ICMBio desenvolveu e vem adotando a metodologia do Número Balizador da Visitação (NBV) , que é o número estimado de visitantes que uma área específica da UC tem capacidade de receber por dia, para realização de determinada atividade, em função das condições de manejo da visitação existentes (ICMBio, 2011) . O NBV foi incluído como um dos indicadores de desempenho daquela concessão.
Do mesmo modo adotado no Parque Nacional do Iguaçu, o projeto de concessão do Parque Nacional de Jericoacoara estabelece o NBV como um dos indicadores de desempenho da concessão, com previsão de relatórios semestrais de monitoramento dos impactos da visitação (peça 12, p. 18) .
A concessionária deverá identificar o NBV dos atrativos da área da concessão e elaborar um sistema de indicadores e ações para monitoramento dos impactos da visitação nas áreas de uso público. Deverá, ainda, executar ações de mitigação de impacto e apresentar registros de resultados com periodicidade semestral, com o foco no monitoramento dos impactos da visitação no parque (peças 12, p. 16-18, e 14, p. 60-61) .
De fato, o NBV é um importante instrumento para monitoramento e controle dos impactos da visitação, existindo um indicador de desempenho exclusivo para ele, que responde por 18,75% da nota final da concessionária (peça 12, p. 4) . Inclusive, houve um aumento no peso desse indicador em relação ao que foi utilizado no Parque Nacional do Iguaçu, que era de 16,25%.
Dessa forma, considerando o exposto nesta seção da instrução, entende-se que a questão dos impactos ambientais foi adequadamente tratada no processo de concessão em análise. 
III.4.2 - Projetos de engenharia e arquitetura
Todas as intervenções propostas pela concessionária, que englobam as obras civis, reformas, construções, atividades de restauro, infraestrutura, montagem de estruturas ou qualquer outra forma de intervenção física permanente na área da concessão do PNJ, deverão ser apresentadas ao poder concedente em forma de projetos de engenharia e arquitetura, cuja elaboração é de caráter obrigatório (subcláusula 22.1 da minuta de contrato, peça 32, p. 48; item 9.4.1 do caderno de encargos, peça 14, p. 73; item 1.30 do Anexo II da minuta de edital - Glossário, peça 7) .
No caso dos anteprojetos e projetos básicos de engenharia e arquitetura apresentados pela concessionária ao poder concedente, a subclásula 22.2 da minuta de contrato estabelece que o poder concedente poderá apresentar comentários, no prazo de 30 dias, que deverão ser incorporados nos projetos, conforme o caso (peça 32, p. 48) . 
No caso dos projetos executivos de engenharia e arquitetura, a concessionária é responsável por apresentar tais projetos ao poder concedente em tempo hábil para a execução das intervenções, devendo, então, o poder concedente se pronunciar acerca da totalidade do projeto executivo apresentado, conforme prescrito nas subcláusulas 22.3 e 22.4 da minuta de contrato, transcritas a seguir (peça 32, p. 48) :
22.3. A CONCESSIONÁRIA será responsável pela apresentação dos projetos executivos de engenharia e arquitetura ao PODER CONCEDENTE em tempo hábil para a execução das INTERVENÇÕES, considerando-se os prazos constantes desta cláusula para aprovação do projeto. 
22.4. O PODER CONCEDENTE pronunciar-se-á acerca da totalidade do projeto executivo apresentado, apontando detalhadamente as irregularidades ou incorreções constatadas, formalizando por escrito sua objeção ou não.   
Havendo objeção pelo poder concedente ao projeto executivo apresentado, a concessionária deverá efetuar as correções necessárias, devendo o poder concedente se pronunciar novamente sobre as correções realizadas no prazo máximo de trinta dias. As subcláusulas 22.6 e 22.7 da minuta de contrato dispõem sobre isto da seguinte forma (peça 32, p. 48) :
22.6. Havendo objeção pelo PODER CONCEDENTE ao projeto executivo apresentado, caberá à CONCESSIONÁRIA efetuar as correções necessárias e reapresentar o projeto executivo no prazo de 30 (trinta) dias, prorrogável por igual período a pedido da CONCESSIONÁRIA. 
22.7. O PODER CONCEDENTE se pronunciará detalhadamente acerca das irregularidades ou incorreções constatadas na versão dos projetos executivos, de que trata as subcláusulas 22.4 e 22.6, encaminhados à sua análise, no prazo máximo de 30 (trinta) dias a contar de seu recebimento, formalizando por escrito sua objeção ou não. [grifo nosso]
Destaca-se que foi promovida uma mudança nessa sistemática, em relação à que foi definida no processo de concessão do Parque Nacional do Iguaçu (TC Processo 024.127/2021-3) . Naquele processo, o poder concedente tinha 30 dias, improrrogáveis, para se manifestar sobre a totalidade do projeto executivo, sob pena de haver a anuência tácita aos projetos apresentados. Na instrução realizada pela unidade técnica naquele processo, apontou-se o risco de esse prazo poder ser insuficiente para uma análise detalhada e levar a um exame não tão detalhado dos projetos ou a aprovações tácitas. 
No presente processo, a subcláusula 22.7.1 da minuta de contrato possibilita ao poder concedente solicitar a prorrogação do prazo por mais trinta dias para fazer o exame do projeto. A aprovação tácita dos projetos só ocorrerá caso não haja manifestação do poder concedente, conforme disciplinado na subcláusula 22.7.2. Os referidos dispositivos são a seguir reproduzidos (peça 32, p. 49) :
22.7.1. Os prazos indicados na subcláusula 22.7 poderão ser prorrogados por igual período, mediante manifestação do PODER CONCEDENTE. 
22.7.2. Na ausência de pronunciamento do PODER CONCEDENTE, no prazo indicado na subcláusula 22.7, observado o disposto na subcláusula 22.7.1, os projetos executivos apresentados pela CONCESSIONÁRIA serão automaticamente considerados como não tendo sofrido qualquer objeção. [grifo nosso]
Outra mudança observada em relação à concessão do Parque Nacional do Iguaçu é que, no presente processo, permite-se ao poder concedente a apresentação de sugestões de melhoria aos projetos executivos, ao contrário da concessão do Iguaçu em que os apontamentos só poderiam ser feitos no caso da constatação de irregularidades nos projetos. As subcláusulas 22.2.1 e 22.2.2 da minuta de contrato do PNJ dispõem sobre isto da seguinte forma (peça 32, p. 48) :
22.2.1. O PODER CONCEDENTE também poderá apontar sugestões de melhoria aos projetos executivos apresentados pela CONCESSIONÁRIA, observado o prazo previsto na subcláusula 22.2. 
22.2.2. A CONCESSIONÁRIA deverá justificar a decisão de não incorporar as sugestões de melhoria apontados pelo PODER CONCEDENTE aos projetos executivos.
Constata-se, portanto, que a sistemática definida no processo de concessão do PNJ possibilita que o poder concedente tenha mais condições de examinar adequadamente os projetos apresentados e fornecer as contribuições necessárias para seu aperfeiçoamento, em comparação com a sistemática que foi definida para o Parque Nacional do Iguaçu. 
III.4.3 - Riscos relacionados à concessão
As cláusulas 30 e 31 da minuta contratual (peça 32) estabelecem a alocação dos riscos relacionados à concessão. O quadro a seguir detalha, especificamente, a alocação dos riscos ambientais previstos na minuta de contrato.
Quadro 10: Alocação dos riscos ambientais na minuta contratual do PNJ (peça 32) 
	Item 
 (peça 3) 
	Risco
	Definição
	Alocação

	30.2 (d) 
 (p. 68-69) 
	Situação geológica
	Custos relacionados a situação geológica no âmbito do PNJ relativos à (s) : i) implantação de novas estruturas e equipamentos; e ii) intervenções de reparos, melhorias, consertos ou manutenção de estruturas e equipamentos
	Concessionária

	30.2 (p) (p. 69) 
	Danos ambientais
	Responsabilidade civil, administrativa e/ou criminal por danos ambientais
	Concessionária

	30.2 (r) 
 (p. 69) 
	Acidentes com elementos da fauna
	Atropelamento de animais ou mortes destes causados por interferência no meio ambiente como desmatamento, poluição ou ruídos
	Concessionária

	30.2 (t) 
 (p. 69) 
	Áreas degradadas
	Degradação da área da concessão em função das atividades da concessionária
	Concessionária

	30.2 (u) 
 (p. 69) 
	Passivos ambientais
	Passivo ambiental relacionado à concessão, cujo fato gerador tenha ocorrido posteriormente à data de eficácia do contrato
	Concessionária

	31.1 (r) 
 (p. 73) 
	Passivos/danos ambientais
	Prejuízos causados ao meio ambiente ocorridos antes da data de eficácia
	Poder Concedente

	31.1 (s) 
 (p. 73) 
	Passivos ambientais
	Passivo ambiental relacionado à concessão, cujo fato gerador tenha ocorrido anteriormente à data de eficácia do contrato
	Poder Concedente

	31.1 (t) 
 (p. 73) 
	Contaminação solo e águas subterrâneas
	Custos relacionados à confirmação de existência de contaminação do solo e águas subterrâneas na área do PNJ que decorram de atos ou fatos anteriores à data de eficácia do contrato
	Poder Concedente

	31.1 (ff) 
 (p. 74) 
	Situação geológica
	Custos relacionados à situação geológica no âmbito do PNJ, excetuado o previsto na subcláusula 30.2 (d) 
	Poder Concedente

Fonte: Minuta de contrato (peça 32, p. 67-74) 
Quanto aos riscos residuais, ou seja, aqueles não expressamente previstos no contrato, a subcláusula 30.1 estabelece que a "CONCESSIONÁRIA é integral e exclusivamente responsável por todos os riscos relacionados à presente CONCESSÃO, salvo àqueles alocados ao PODER CONCEDENTE na subcláusula 31.1, ou por disposição expressa em contrário no presente CONTRATO". [grifo nosso] (peça 32, p. 67) 
Essa questão dos riscos residuais foi analisada anteriormente por este Tribunal, no âmbito do TC 24.127/2021-3, que tratou da concessão de uso público do Parque Nacional do Iguaçu. Por meio do Acórdão 2804/2021-TCU-Plenário (relator Ministro Vital do Rêgo) , decorrente daquele trabalho, o TCU recomendou aos proponentes que:
9.3.2. ajustem a redação da subcláusula 17.1, alínea "d", da minuta de contrato de concessão, a fim de esclarecer que a responsabilidade do poder concedente pelos atos ou fatos posteriores à data de eficácia do contrato se refere a riscos alocados ao poder concedente;
No âmbito da presente concessão, a redação contida na minuta contratual que trata da questão objeto da referida recomendação é a seguinte (peça 32, p. 42) :
17.1. São obrigações do PODER CONCEDENTE, sem prejuízo de outras obrigações previstas neste CONTRATO, em seus ANEXOS e na legislação aplicável:
 (...) 
d) responsabilizar-se pelos ônus, danos, despesas, pagamentos, indenizações e eventuais medidas judiciais decorrentes de atos ou fatos, inclusive de natureza ambiental, anteriores à DATA DA EFICÁCIA do CONTRATO, bem como de atos ou fatos que, embora posteriores à DATA DE EFICÁCIA do CONTRATO, se refiram a riscos a ele alocados; [grifo nosso]
Observa-se que a redação da subcláusula 17.1 (d) da minuta de contrato deixa claro que a responsabilidade do poder concedente pelos atos ou fatos posteriores à data de eficácia do contrato se refere a riscos expressamente a ele alocados, atendendo, assim, à referida recomendação na concessão do PNJ.
III.4.4 - Verificador de conformidade
No projeto de concessão de uso público do Parque Nacional do Jericoacoara, consta a previsão contratual da figura do "verificador de conformidade" (cláusula 29 da minuta de contrato; peça 32, p. 60-67) . Trata-se de pessoa jurídica de direito privado ou consórcio selecionado pelo poder concedente e contratado pela concessionária para suporte ao acompanhamento e à fiscalização da execução do contrato de concessão (peça 7, p. 11) .
O fato de a contratação e remuneração do verificador de conformidade serem realizadas pela concessionária poderia, em tese, gerar conflitos de interesses, tendo em vista que esta entidade depende economicamente do parceiro privado que deverá fiscalizar. Esta questão foi objeto de análise por este Tribunal em vários processos de desestatização, inclusive nos de concessão de uso público de unidades de conservação. 
No âmbito do processo de concessão dos serviços de apoio turístico dos Parques Nacionais de Aparados da Serra e Serra Geral (TC Processo 011.535/2020-2; Acórdão 2472/2020-TCU-Plenário) , relatado pelo Ministro Walton de Alencar Rodrigues, constava na minuta contratual a figura do "verificador independente", com atuação semelhante à do verificador de conformidade. A contratação e remuneração do verificador independente seria realizada pela futura concessionária, sendo escolhido pelo poder concedente com base em lista tríplice apresentada pela concessionária. Para mitigar o possível conflito de interesse, uma mesma empresa poderia atuar como verificador independente por, no máximo, cinco anos, sem possibilidade de recontratação para o período subsequente. 
No processo subsequente, analisado por este Tribunal, referente à concessão de uso público de UCs federais, especificamente o projeto de concessão da exploração de serviços nas Florestas Nacionais de Canela e São Francisco de Paula (TC Processo 038.019/2020-5; Acórdão 498/2021-TCU-Plenário) , sob relatoria do Ministro Vital do Rêgo, foi determinada a supressão das previsões contratuais referentes ao verificador independente. O entendimento do Ministro relator foi que o fato de esta figura ser contratada e remunerada pela futura concessionária, dentro de uma relação jurídica privada, sobre a qual o ICMBio não tem jurisdição, tampouco o TCU, não garantiria a sua real independência de atuação. 
Recentemente, o Tribunal apreciou os processos de desestatização do sistema rodoviário compreendido pela BR-116/SP/RJ e BR-101/SP/RJ (TC Processo 039.400/2020-4; Acórdão 1766/2021-TCU-Plenário, relator Ministro Walton Alencar Rodrigues) e de trecho das rodovias federais BR-381/MG e BR-262/MG/ES (TC Processo 028.116/2020-8; Acórdão 1769/2021-TCU-Plenário, relator Ministro Raimundo Carreiro) , conduzidos pela Agência Nacional de Transportes Terrestres (ANTT) , em que constava a previsão do "Organismo de Avaliação de Conformidade" (OAC) , entidade com atribuições semelhantes às do verificador de conformidade, a ser contratado e remunerado pela concessionária. 
Por meio dos Acórdãos 1.766/2021 e 1.769/2021, ambos do Plenário, o Tribunal admitiu o uso do OAC naquelas concessões, desde que observadas algumas condicionantes, a serem previstas nos documentos jurídicos que regem a licitação e no contrato.
Ante esta última decisão do TCU, o ICMBio solicitou a inclusão da figura "verificador de conformidade" no projeto de concessão de uso público do Parque Nacional do Iguaçu (TC Processo 024.127/2021-3) , sob relatoria do Ministro Vital do Rêgo. Por meio do Acórdão 2804/2021-TCU-Plenário, o Tribunal permitiu a previsão contratual do verificador de conformidade, a ser contratado e remunerado pela concessionária, desde que observadas as condicionantes estabelecidas nos Acórdãos 1.766/2021 e 1.769/2021. Adicionalmente, o Acórdão 2804/2021-TCU-Plenário recomendou em seu item 9.3.3 ao poder concedente fazer constar na minuta de contrato a necessidade de o ICMBio validar o teor da minuta contratual relativa à contratação pela concessionária das atividades a serem desempenhadas pelo verificador de conformidade.
No processo de concessão em tela, foram analisadas as previsões atinentes ao verificador de conformidade na minuta de contrato da concessão do PNJ, e seus anexos, a fim de compará-las com o teor das determinações prolatadas pelo TCU no âmbito dos Acórdãos 1.766/2021, 1.769/2021 e 2.804/2021, todos do Plenário, em que foram estabelecidas condicionantes para a contratação de uma entidade remunerada pela concessionária para aferição dos parâmetros de desempenho. O objetivo desta comparação é verificar se as alterações propostas para a inclusão do verificador de conformidade na concessão do PNJ atendem àquelas condicionantes determinadas nos referidos acórdãos.
Quadro 11: Atendimento de condicionantes de acórdãos anteriores relativas ao verificador de conformidade
	Condicionante
	Subcláusulas da minuta de contrato do PNJ
 (peça 32) 

	Estabelecimento de mecanismos para redução dos conflitos de interesse na contratação do OAC que deverá atuar na concessão (Acórdão 1.766/ 2021-P, item 9.1.5) 
	16.2. São obrigações da concessionária: (...) cc) Apresentação, ao poder concedente, de lista tríplice de pessoas jurídicas e/ou consórcios com comprovada capacidade técnica para o desempenho das atividades de verificador de conformidade (p. 41) 

		17.1. São obrigações do poder concedente: (...) n) selecionar pessoa ou consórcio dentre aqueles apresentados pela concessionária em lista tríplice, para desempenho das atividades de verificador de conformidade (...) (p. 43) 

		29.2.5 O verificador de conformidade selecionado pelo poder concedente e contratado pela concessionária terá prazo de atuação máximo de 5 anos, não sendo possível a recontratação para o período subsequente (p. 64) 

		29.9. Eventual interesse da concessionária em rescindir o contrato celebrado com o verificador de conformidade deverá ser submetido previamente à manifestação do poder concedente, com a apresentação dos respectivos fundamentos e indicação de lista tríplice para aprovação de novo verificador de conformidade (p. 66) 

		29.10. A concessionária, mediante deliberação devidamente motivada do poder concedente, deverá rescindir o contrato celebrado com o verificador de conformidade em razão da emissão de informações não fidedignas, do não atendimento às demandas, e de inoperância (p. 67) 

		29.11. Eventual comprovação de conluio para atuação fraudulenta do verificador de conformidade importará na aplicação de sanções administrativas à concessionária e ao verificador de conformidade, além das possíveis cominações cíveis e penais no âmbito judicial (p. 67) 

	Validação por órgão técnico do poder concedente dos pareceres elaborados pelo OAC, sendo que tal validação não deverá estar vinculada às conclusões do OAC e responderá solidariamente por eventuais irregularidades (Acórdãos 1.766/ 2021-P, item 9.1.5; 1.769/2021-P, item 9.1.4) 
	29.7. A opinião emitida pelo verificador de conformidade não vincula quaisquer uma das partes (p. 66) 

		29.7.1. Os documentos, relatórios, manuais, análises e estudos produzidos pelo verificador de conformidade deverão ser validados por órgão técnico do poder concedente, que não está vinculado às conclusões do verificador de conformidade (p. 66) 

		29.7.1.1. Uma vez devidamente validados os documentos, relatórios, manuais, análises e estudos produzidos pelo verificador de conformidade, o poder concedente e o verificador de conformidade responderão solidariamente por eventuais irregularidades constantes nos documentos (p. 66) 

	Supressão da denominação "independente" quando tratar do OAC (Acórdãos 1.766/2021-P, item 9.1.6.1; 1.769/2021-P, item 9.1.4.1) 
	No caso da concessão do PNJ, conforme consta na minuta contratual, foi adotada a nomenclatura "Verificador de Conformidade", suprimindo a denominação "independente".

	Previsão de ampla transparência aos pareceres emitidos pelo OAC, oportunizando apresentação de contestações, dentro de prazo preestabelecido, de maneira a facilitar o acesso às informações relevantes e fortalecer o controle social na concessão (Acórdãos 1.766/2021-P, item 9.1.6.2; 1.769/2021-P, item 9.1.4.2) 
	29.8. O PODER CONCEDENTE promoverá a ampla divulgação, aos USUÁRIOS e demais interessados, dos documentos, relatórios, manuais, análises e estudos produzidos pelo VERIFICADOR DE CONFORMIDADE, publicando-os em sítio na internet (p. 66) 

		20.1. Sem prejuízo de outros direitos e obrigações previstos na Lei Federal nº 13.460, de 26 de junho de 2017, são direitos e obrigações dos USUÁRIOS:
 (...) 
20.1.5. contar com canais de comunicação físicos e eletrônicos efetivos (sítio na internet, endereço de correio eletrônico) para fazer reclamações, sugestões e elogios à CONCESSÃO; (p. 46) 

	Estabelecimento, com clareza, das condições de habilitação para atuação como OAC, atentando para o princípio da isonomia e para a obediência a normas de compliance (Acórdãos 1.766/2021-P, item 9.1.6.3; 1.769/2021-P, item 9.1.4.3) 
	29.2. A seleção do VERIFICADOR DE CONFORMIDADE cabe ao PODER CONCEDENTE, mas sua contratação e custos relacionados caberão integralmente à CONCESSIONÁRIA. (p. 61) 

		29.2.1. O VERIFICADOR DE CONFORMIDADE deverá ser selecionado dentre pessoas jurídicas e/ou consórcios com comprovada capacidade técnica para execução do serviço, total independência e imparcialidade em relação à CONCESSIONÁRIA e ao PODER CONCEDENTE. (p. 61) 

		29.2.1.1. Para fins da subcláusula anterior serão consideradas tecnicamente capazes pessoas jurídicas e/ou consórcios que comprovem ter realizado atividades similares às inseridas no escopo do VERIFICADOR DE CONFORMIDADE, por meio de pelo menos um atestado que comprove a experiência em cada um dos domínios abaixo relacionados, observados os seguintes requisitos específicos para cada domínio: (...) (p. 61-62) 

		29.2.2. O VERIFICADOR DE CONFORMIDADE deverá atender, aos seguintes requisitos: (...) (p. 62-63) 

		29.2.3. Não poderão ser contratados como VERIFICADOR DE CONFORMIDADE as seguintes pessoas jurídicas e/ou consórcios: (...) (p. 63) 

		29.2.4. A CONCESSIONÁRIA deverá apresentar, para seleção do PODER CONCEDENTE, lista tríplice de VERFICADOR DE CONFORMIDADE. (p. 63) 

	Previsão expressa que eventual comprovação de conluio para atuação fraudulenta do OAC importará em sanções administrativas para a concessionária e para o Organismo, além das possíveis cominações cíveis e penais no âmbito judicial (Acórdãos 1.766/2021-P, item 9.1.6.4; 1.769/2021-P, item 9.1.4.4) 
	29.11. Eventual comprovação de conluio para atuação fraudulenta do VERIFICADOR DE CONFORMIDADE importará na aplicação de sanções administrativas à CONCESSIONÁRIA e ao VERIFICADOR DE CONFORMIDADE, além das possíveis cominações cíveis e penais no âmbito judicial. (p. 67) 

	Estabelecimento de requisitos rígidos de formação e capacidade, vedada a participação de entidades que já receberam punição pelo Poder Público (Acórdão 1.766/2021-P, item 9.1.7) 
	29.2.2. O VERIFICADOR DE CONFORMIDADE deverá atender, aos seguintes requisitos: a) Ter comprovadamente executado serviços de caraterísticas semelhantes às atribuições previstas na subcláusula 29.2.1.1 (...) ; b) Não ser PARTE RELACIONADA à CONCESSIONÁRIA; c) Não estar submetido à liquidação, à intervenção (...) , à falência ou à recuperação judicial; d) Contar com equipe técnica de especialistas qualificados profissionalmente (...) ; e) apresentar declaração de que atuará com imparcialidade e independência técnica (...) ; f) apresentar declaração contendo a indicação de 01 (um) responsável técnico que atuará como gerente de projeto; g) apresentar declaração de cada profissional indicado concordando com sua inclusão na equipe; h) apresentar currículo de cada profissional indicado (...) (p. 62-63) 

		29.2.3. Não poderão ser contratados como VERIFICADOR DE CONFORMIDADE as seguintes pessoas jurídicas e/ou consórcios: a) Impedidas ou suspensas de contratar com a Administração Pública; (p. 63) 

	Previsão de o ICMBio validar o teor da minuta contratual relativa à contratação pela concessionária das atividades a serem desempenhadas pelo verificador de conformidade (Acórdão 2.804/2021-P, item 9.3.3) 
	29.2.4.1.A CONCESSIONÁRIA deverá, juntamente com a lista tríplice indicada na subcláusula 29.2.4, apresentar ao PODER CONCEDENTE a minuta do contrato a ser celebrado com o VERIFICADOR DE CONFORMIDADE, para aprovação. [grifo nosso] (p. 63) 

		29.2.4.2.O PODER CONCEDENTE deverá se manifestar sobre a lista tríplice indicada na subcláusula 29.2.4 e sobre a minuta do contrato mencionada na subcláusula 29.2.4.1 no prazo de 15 (quinze) dias, prorrogáveis por igual período, mediante manifestação do PODER CONCEDENTE. [grifo nosso] (p. 63) 

Fonte: Elaborado pela unidade técnica
Constata-se, assim, que foram incluídos dispositivos na minuta de contrato da concessão do PNJ para atender todas as recomendações exaradas pelo Tribunal em processos de concessão anteriores, no que se refere ao verificador de conformidade.
Em relação à previsão de contratação do verificador de conformidade, cabe destacar que não se trata de substituição nas atribuições do poder concedente ou dos seus deveres na condição de parte do contrato. Conforme subcláusula 17.1 (h) da minuta contratual, constitui obrigação do poder concedente (peça 32, p. 42) :
acompanhar, fiscalizar permanentemente e atestar o cumprimento deste CONTRATO, bem como analisar as informações prestadas pela CONCESSIONÁRIA, incluindo-se os relatórios auditados da situação contábil da SPE, contemplando, entre outros, o balanço patrimonial e a demonstração de resultados.
As atividades a serem desempenhadas pelo verificador de conformidade têm por condão auxiliar na fiscalização do contrato, conforme disposto na subcláusula 29.1 da minuta de contrato (peça 32, p. 31) e assinalado em diversos subitens da subcláusula 29.3 (peça 32, p. 64-65) : 
29.3. No exercício de suporte ao acompanhamento e fiscalização da execução deste CONTRATO, poderão constituir obrigações do VERIFICADOR DE CONFORMIDADE:
a) auxiliar no cálculo do valor a ser repassado para o PODER CONCEDENTE a título de OUTORGA VARIÁVEL; 
b) auxiliar o PODER CONCEDENTE na avaliação do equilíbrio econômico-financeiro do CONTRATO e revisar o fluxo de caixa marginal; 
f) analisar o cenário que originou a reivindicação de recomposição do equilíbrio econômico-financeiro frente aos termos contratuais que se aplicam ao pleito, gerando, ao final, um parecer técnico para subsidiar a análise do PODER CONCEDENTE; 
g) auxiliar o PODER CONCEDENTE nos processos de REVISÕES ORDINÁRIAS, nos termos da CLÁUSULA 35. 
h) auxiliar o PODER CONCEDENTE na fiscalização do cumprimento das obrigações relativas aos ENCARGOS ACESSÓRIOS; 
i) auxiliar o PODER CONCEDENTE no processo de revisão das metas e INDICADORES DE DESEMPENHO, sugerindo melhorias nos processos de aferição, que poderão ser incluídas nas revisões ordinárias, na forma da CLÁUSULA 35 -, ou em razão de pleito da CONCESSIONÁRIA na forma da CLÁUSULA 36 -; 
j) apoiar as PARTES na resolução de conflitos na forma da CLÁUSULA 42 - ou da CLÁUSULA 43 -; 
l) auxiliar o PODER CONCEDENTE no cálculo de valor de indenizações porventura devidas à CONCESSIONÁRIA.  [grifos nosso]
Observa-se que a responsabilidade pela fiscalização da execução do contrato da concessão do PNJ continua sendo exclusivamente do ICMBio, que poderá ter o auxílio do verificador de conformidade como forma complementar para o cumprimento de seu dever fiscalizatório. 
Além disso, os documentos e pareceres elaborados pelo verificador de conformidade para auxiliar na tomada de decisão acerca do cumprimento das obrigações da concessionária devem ser validados pelo ICMBio, que não deverá estar vinculado às conclusões do verificador de conformidade e poderá responder de forma solidária, em caso de eventuais irregularidades.
Diante do que foi apontado nesta seção da instrução, entende-se que a questão do verificador de conformidade foi adequadamente tratada no processo de concessão em análise. 
III.4.5 - Fiscalização da execução do contrato
A Lei 8.987/1995, nos termos do art. 29, inciso I, incumbe ao poder concedente o encargo de fiscalizar permanentemente a prestação do serviço concedido. Na concessão em tela, consta na cláusula 17.1 (h) da minuta de contrato (peça 32, p. 42) a obrigação do poder concedente de:
acompanhar, fiscalizar permanentemente e atestar o cumprimento deste CONTRATO, bem como analisar as informações prestadas pela CONCESSIONÁRIA, incluindo-se os relatórios auditados da situação contábil da SPE, contemplando, entre outros, o balanço patrimonial e a demonstração de resultados.
A mesma Lei 8.987/1995, em seu art. 23, cita como uma das cláusulas essenciais do contrato: "VII - forma de fiscalização das instalações, dos equipamentos, dos métodos e práticas de execução do serviço, bem como a indicação dos órgãos competentes para exercê-la". 
Na minuta de contrato de concessão do PNJ, o capítulo VII trata da fiscalização e gerenciamento da execução do contrato, estando dividido em duas cláusulas contratuais: cláusula 28 - da fiscalização e cláusula 29 - do verificador de conformidade (peça 32, p. 58-67) . 
A cláusula 28 da minuta contratual, que trata especificamente do tema fiscalização (peça 32, p. 58-60) , atribui ao poder concedente a responsabilidade da fiscalização da concessão, abrangendo todas as atividades da concessionária (subcláusula 28.1, peça 32, p. 58) .
Por sua vez, a redação da cláusula 29, trata especificamente do papel do verificador de conformidade (peça 32, p. 60-67) . A subcláusula 29.1 prevê a possibilidade de o poder concedente utilizar o serviço técnico de verificação de conformidade para suporte ao acompanhamento e à fiscalização da execução do contrato (peça 32, p. 61) . 
Importante destacar que aspectos de atribuição de responsabilidade na fiscalização da execução do contrato de concessão foram analisados anteriormente por este Tribunal, no âmbito do TC 24.127/2021-3, que tratou da concessão de uso público do Parque Nacional do Iguaçu. Por meio do Acórdão 2804/2021-TCU-Plenário (relator Ministro Vital do Rêgo) , decorrente daquele trabalho, o TCU recomendou aos proponentes que:
9.3.4. ajustem a redação da cláusula 28 da minuta de contrato para que definam taxativamente quais atribuições competem ao poder concedente na fiscalização da execução do contrato de concessão, incluindo aquelas com as quais contará com o auxílio do verificador de conformidade;
No âmbito da presente concessão, a redação contida na minuta contratual que trata da questão objeto da referida recomendação é a subcláusula 28.1.1 (peça 32, p. 58) :
28.1.1. Ao PODER CONCEDENTE compete realizar todas as atividades de fiscalização do CONTRATO, com apoio do VERIFICADOR DE CONFORMIDADE, incluindo às atribuições previstas nas subcláusulas 29.3 e 29.5.
As atribuições previstas nas subcláusulas 29.3 e 29.5 da minuta do contrato (peça 32, p. 64-66) são aquelas atribuídas ao verificador de conformidade. Desse modo, entende-se que a subcláusula 28.1.1 deixa claro que a atribuição primária de fiscalização de todas as atividades de fiscalização do contrato é do poder concedente, contando com o apoio do verificador de conformidade, atendendo, assim, à referida recomendação na concessão do PNJ.
III.4.6 - Arbitragem
A minuta de contrato de concessão do Parque Nacional de Jericoacoara estabelece, na cláusula 44.1 (peça 3, p. 88) , que as controvérsias na aplicação das normas contratuais que envolvam direitos patrimoniais disponíveis serão dirimidas por arbitragem, em conformidade com a Lei 9.307/1996.
A Lei 9.307/1996, art. 1º, § 1º (incluído pela Lei 13.129/2015) , possibilita à administração pública direta e indireta utilizar-se da arbitragem para dirimir litígios relativos a direitos patrimoniais disponíveis. 
Já a Lei 13.448/2017, art. 31, § 4º, incisos I, II e III, incluiu no rol das controvérsias de direitos patrimoniais disponíveis que podem ser submetidas a arbitragem:
I - as questões relacionadas à recomposição do equilíbrio econômico-financeiro dos contratos;
II - o cálculo de indenizações decorrentes de extinção ou de transferência do contrato de concessão; e
III - o inadimplemento de obrigações contratuais por qualquer das partes.
O Decreto 10.025/2019, em seu art. 31, parágrafo único, manteve o rol dos direitos patrimoniais constante da Lei 13.448/2017:
I - as questões relacionadas à recomposição do equilíbrio econômico-financeiro dos contratos;
II - o cálculo de indenizações decorrentes de extinção ou de transferência do contrato de parceria; e
III - o inadimplemento de obrigações contratuais por quaisquer das partes, incluídas a incidência das suas penalidades e o seu cálculo.
Cumpre destacar que a restrição da aplicação do mecanismo da arbitragem para solução de controvérsias relativas a direitos patrimoniais disponíveis restritos ao rol previsto na Lei 13.448/2017 e no Decreto 10.025/2019, combinado com o disposto no art. 1º da Lei 9.307/1996, já foi determinada por este Tribunal para o caso de três processos licitatórios anteriores relativos à concessão de uso público das Florestas Nacionais de Canela e de São Francisco de Paula, no âmbito do Acórdão 498/2021-TCU-Plenário, item 9.2.8 (TC Processo 038.019/2020-5; relator Ministro Vital do Rêgo) , e do Parque Nacional do Iguaçu, no âmbito do Acórdão 2804/2021-TCU-Plenário, item 9.2.2 (TC Processo 024.127/2021-3; relator Ministro Vital do Rêgo) . 
A minuta contratual do PNJ, em sua cláusula 44.1, lista algumas questões de divergência envolvendo direitos patrimoniais disponíveis que serão dirimidas por arbitragem (peça 32, p. 102) :
a) reconhecimento do direito e determinação do montante respectivo da recomposição do equilíbrio econômico-financeiro da concessão, em favor de qualquer das partes;
b) reconhecimento de hipóteses de inadimplemento contratual por quaisquer das partes;
c) valor da indenização, no caso de extinção antecipada do contrato
Com relação à alínea "c" acima, ela tem redação idêntica à que havia sido utilizada na minuta do contrato de concessão do Parque Nacional do Iguaçu. Ao analisar a redação dessa alínea, o Relator daquele processo assinalou em seu voto que ela "não corresponde na íntegra ao previsto no art. 31, §4º, inciso II, da Lei 13.448/2017 c/c o art. 31, parágrafo único, inciso II, do Decreto 10.025/2019" (houve um equívoco ao se mencionar o art. 31 do Decreto 10.025/2019, normativo que sequer possui artigo com esse número - o correto é art. 2º do Decreto 10.025/2019) . 
Assim, propõe-se determinar ao MMA, ao ICMBio e à SPPI que, previamente à publicação do edital da concessão do PNJ, ajuste a redação da Subcláusula 44.1 (c) da minuta de contrato, de forma que ela reflita plenamente a hipótese prevista no art. 31, §4º, inciso II, da Lei 13.448/2017, c/c o art. 2º, parágrafo único, inciso II do Decreto 10.025/2019. 
III.4.7 - Reequilíbrio econômico-financeiro
O tema é tratado nas Cláusulas 32 e 33 da minuta do contrato, que contêm dispositivos semelhantes aos que foram previstos na minuta do contrato referente ao Parque Nacional do Iguaçu. Quando da apreciação daquele processo de concessão, o TCU apontou a necessidade de aprimoramento de alguns desses dispositivos contratuais. 
Na minuta de contrato submetida ao Tribunal naquele processo, a subcláusula 32.4, alínea "e", estabelecia o "pagamento de indenização em dinheiro, em uma ou mais parcelas" como uma das modalidades para efetivar, de comum acordo entre as partes, a recomposição do equilíbrio econômico-financeiro do contrato. De fato, há casos de concessões de serviços públicos que adotam, como meio de recomposição do equilíbrio econômico-financeiro do contrato, o pagamento à concessionária pelo poder concedente. Entretanto, como observou o voto do Ministro-relator do Acórdão 2804/2021-TCU-Plenário, são situações específicas, regulamentadas por atos normativos. Em seu voto, o Ministro Vital do Rêgo citou exemplos de concessões recentes de trechos de rodovias federais em que o pagamento à concessionária pelo poder concedente está expressamente associado a valor decorrente de efeitos calculados dentro de fluxo de caixa marginal, além da necessária observação ao disposto na Constituição Federal/1988 e na Lei Complementar 101/2000, em especial em seus artigos 15 e 16, dependendo ainda de manifestação expressa do órgão ministerial competente.
O Ministro-relator chamou a atenção, ainda, que duas subcláusulas contratuais faziam menção a diferentes fluxos de caixa - fluxo de caixa estimado, fluxo de caixa projetado, fluxo de caixa observado e fluxos dos dispêndios marginais -, sem deixar claro a modalidade adotada no procedimento para recomposição do equilíbrio econômico-financeiro regulamentado pela correspondente cláusula da minuta contratual.
Em função dessas constatações, o Acórdão 2804/2021-TCU-Plenário determinou ao poder concedente que:
	
9.2.4. ajustem a redação da Subcláusula 32.4, alínea "e", para que não haja dúvida sobre a aplicação da modalidade nela prevista, ante as diferentes menções a fluxos de caixa sobre o procedimento para recomposição do equilíbrio econômico-financeiro regulamentado pela Cláusula 33, todas da minuta do contrato de concessão, observando, ainda, que o pagamento de indenização à concessionária pelo poder concedente tem previsão específica na Lei 8.987/1995, nos termos dos arts. 33, § 1°, 35, § 4º, 36, 37, 38, §§ 4° e 5°, e 42, § 3°, incisos I e II, §§ 4°, 5° e 6°;
9.2.5. incluam na Subcláusula 32.4 da minuta de contrato de concessão a previsão de que o pagamento de indenização à concessionária pelo poder concedente deverá observar o disposto na Constituição da República Federativa do Brasil/1988 (CRFB/88) , na Lei Complementar 101/2000, em especial em seus arts. 15 e 16, dependendo ainda de manifestação expressa do Ministério do Meio Ambiente, atual órgão ministerial competente;
No presente processo, as cláusulas 32 e 33 da minuta de contrato tratam deste ponto nos seguintes termos (peça 32, p. 75-76; 78) :
32.4. A recomposição do equilíbrio econômico-financeiro será efetivada, de comum acordo entre as PARTES, mediante as seguintes modalidades:
 (...) 
e) pagamento de indenização em dinheiro, em uma ou mais parcelas, observado o disposto na Constituição da República Federativa do Brasil/1988, na Lei Complementar 101/2000, em especial em seus arts. 15 e 16, e mediante manifestação favorável expressa do Ministério do Meio Ambiente;
 (...) 
32.4.2 A adoção da modalidade referida na alínea (e) da subcláusula 32.4 somente será admitida nas hipóteses previstas no art.33, §1º, e nos arts. 35, §4º, 36, 37, 38, §§ 4° e 5° da Lei Federal nº 8.987/1995.
 (...) 
33.6. A recomposição do equilíbrio econômico-financeiro será realizada através do fluxo de caixa marginal, de forma que seja nulo o valor presente líquido da diferença entre: (i) o fluxo de caixa estimado do projeto sem se considerar o impacto do evento; e (ii) o fluxo de caixa projetado, para o caso de eventos futuros, e/ou o fluxo de caixa observado, para o caso de eventos passados, tomando-se em conta o acontecimento que ensejou o desequilíbrio e a aplicação das modalidades de recomposição previstas neste CONTRATO. [grifos nosso]
Constata-se que as modificações promovidas nas subcláusulas acima identificadas atendem ao conteúdo das determinações feitas nos itens 9.2.4 e 9.2.5 do Acórdão 2804/2021-TCU-Plenário. Desse modo, considera-se que as determinações foram cumpridas, não havendo observações adicionais relacionadas aos dispositivos contratuais referentes à reequilíbrio econômico-financeiro. 
III.4.8 - Erros de forma na minuta de contrato e anexos
Foram identificados alguns erros de forma na minuta de contrato à peça 32 e nos seus anexos às peças 10 (Anexo A - caracterização do PNJ) e 14 (Anexo B - caderno de encargos) , descritos a seguir.
Na minuta de contrato (peça 32) , em algumas subcláusulas contratuais há remissão a fontes de referência não encontradas (peça 32, p. 20, 30, 53 e 115) .
No Anexo A da minuta de contrato - caracterização do Parque Nacional de Jericoacoara (peça 10) , no item 1.1, que trata da delimitação da área da concessão, consta a informação de que a área da concessão corresponde à 8.545 hectares, inseridos nos 8.854 hectares da superfície total do PNJ (peça 10, p. 3) , o que corresponde a aproximadamente 96,5% do Parque. No mesmo documento, no item 2.2, que trata do Plano de Manejo, consta a seguinte informação "Conforme disposto no item 1.1 deste documento a ÁREA DE CONCESSÃO representa 88,66% da Unidade de Conservação" (peça 10, p. 17) . Ou seja, há inconsistência entre os valores percentuais da área da concessão em relação à área do PNJ.
No Anexo B da minuta de contrato - caderno de encargos da concessionária (peça 14) , as intervenções, os prazos de implantação e o título do item 6.4 do caderno de encargos (peça 14, p. 30-31) não correspondem com o que consta na tabela 10.1, que apresenta, de forma resumida, o cronograma de realização dos investimentos obrigatórios (peça 14, p. 78) . 
A fim de evitar o atraso no andamento do processo concessório em razão de interpretação dúbias que podem gerar a interposição de recursos e eventual judicialização do processo, propõe-se determinar ao MMA, ao ICMBio e à SPPI que, previamente à publicação do edital da concessão do Parque Nacional de Jericoacoara, revisem e corrijam na minuta de contrato e seus anexos os erros de forma anteriormente apontados e outros porventura identificados na revisão.
III.5. Do caderno de encargos (Anexo B da minuta de contrato) 
III.5.1 - Diretrizes ambientais
O caderno de encargos (anexo B da minuta de contrato, peça 14) define as diretrizes, os requisitos, os encargos e os prazos relacionados aos serviços concedidos e aos investimentos obrigatórios a serem cumpridos pela concessionária na área da concessão. Como o objeto a ser concedido está em uma unidade de conservação de proteção integral, cujo objetivo primordial é a preservação de recursos naturais, a implantação de intervenções, a exploração de serviços e a visitação no parque podem ocorrer desde que haja um controle para minimizar os impactos negativos que tais atividades podem causar nos recursos naturais.
Uma diretriz essencial em uma unidade de conservação é o respeito pela concessionária no curso da concessão às determinações do plano de manejo da unidade. Conforme disposto no art. 11, §2º da Lei 9.985/2000, a visitação pública nos parques nacionais está sujeita às normas e restrições estabelecidas em seus planos de manejo. O item 1.5 das disposições gerais do caderno de encargos (peça 14, p. 4) estabelece tal diretriz, destacando que esses planos são os principais instrumentos responsáveis por estabelecer e definir as normas que orientam o manejo dos recursos naturais e o uso público da área da concessão do PNJ.
Assim, todo e qualquer serviço, atividade e intervenção a ser realizado pela concessionária deverá respeitar as normas do zoneamento do plano de manejo do PNJ para aquela zona específica (ver quadro 2 da presente instrução) em que ocorrerá tal serviço, atividade ou intervenção. 
O subitem 1.5.1 (peça 14, p. 4) do caderno de encargos estabelece que a concessionária deverá priorizar a implantação de intervenções, atividades, serviços, programas e ações com premissas sustentáveis, buscando contribuir para o atingimento dos Objetivos de Desenvolvimento Sustentável (ODS) .
No caso de execução de obras no PNJ, os itens 9.1 (e) e 9.4.2 (a) do caderno de encargos (peça 14, p. 73) estabelecem que os projetos de arquitetura e engenharia deverão conter plano de mitigação de impactos ambientais provocados pelas obras, bem como respeitar as diretrizes do Planos de Manejo do PNJ. Por sua vez, o item 9.6.2 do caderno de encargos (peça 14, p. 77) estabelece que a execução de obras deverá ser planejada de modo a causar o menor impacto possível à fauna e flora locais. Observa-se, dessa forma, a presença de diretrizes específicas que buscam minimizar os impactos ambientais decorrentes da execução de obras no PNJ.
Em relação aos impactos da visitação no PNJ, consta no item 7.3 do caderno de encargos (peça 14, p. 60-62) , a obrigação de a concessionária elaborar e apresentar o plano de monitoramento do Número Balizador de Visitação (NBV) (veja a seção III.4.1 desta instrução) . Está prevista a elaboração de um sistema de indicadores e ações para monitoramento dos impactos da visitação nas áreas de uso público, com enfoque na experiência do usuário e na proteção dos recursos naturais e culturais (item 7.3.3 do caderno de encargos; peça 14, p. 61) . 
Um dos encargos da concessionária que poderá auxiliar no controle e acompanhamento de aspectos ambientais da concessão é a obrigação de obtenção da certificação ABNT ISO 14001 - Sistema de Gestão Ambiental e da certificação ABNT NBR ISO 21101 - Turismo de Aventura - Sistema de Gestão de Segurança. Tais certificações deverão ser obtidas no prazo máximo de 37 meses da data de eficácia do contrato, e a concessionária deverá mantê-las renovadas ao longo de todo o período da concessão (itens 7.4 e 7.5 do caderno de encargos; peça 14, p. 62) .
III.6. Do sistema de mensuração de desempenho (Anexo C da minuta de contrato) 
O sistema de mensuração de desempenho da concessionária será baseado em cinco indicadores de desempenho, com pesos específicos e periodicidade de apuração, conforme apresentado no quadro a seguir.
Quadro 12: Resumo dos indicadores de desempenho
	Sigla
	Indicador
	Apuração
	Peso

	I1
	Satisfação do usuário
	Anual
	25%

	I2
	Limpeza e conservação das áreas 
	Anual
	18,75%

	I3
	Gestão de resíduos
	Anual
	18,75%

	I4
	Manutenção e conservação de ativos
	Anual
	18,75%

	I5
	Número balizador da visitação 
	Anual
	18,75%

	Nota final
		100%

Fonte: Anexo C da minuta de contrato - Sistema de mensuração de desempenho (peça 12) 
A nota final da avaliação de desempenho impactará a arrecadação da outorga variável a ser paga pela concessionária, podendo ser acrescida em até 5% (item 1.5 do sistema de mensuração de desempenho; peça 12, p. 4) . A lógica é que quanto menor a nota da avaliação maior é o valor a ser pago pelo concessionário a título de outorga variável, conforme tabela abaixo, constante do referido item 1.5:
Quadro 13: Escala de pontuação para acréscimo no % da outorga variável a ser pago
	Escala
	Acréscimo sobre a Outorga Variável

	100% - 90%
	0%

	89,9% - 70%
	0,5%

	69,9% - 60%
	1,0%

	59,9% - 40%
	2,0%

	39,9% - 20%
	3,0%

	19,9% - 10%
	4,0%

	9,9% - 0%
	5,0%

Fonte: Anexo C da minuta de contrato - Sistema de mensuração de desempenho (peça 12) 
A verificação do desempenho da concessionária será iniciada no segundo ano da concessão, sendo que o primeiro período de pagamento da outorga variável será somente a partir do quinto ano da concessão (item 1.9 do sistema de mensuração de desempenho; peça 12, p. 5) .
A forma de medição dos indicadores I1 e I2 será por meio de aplicação de questionários de satisfação dos usuários, a serem aplicados pela concessionária e avaliados pelo poder concedente, com periodicidade de apuração anual (peça 12, p. 6-8 e 9-10) . 
Um questionamento recorrente nas reuniões realizadas com os potenciais investidores interessados em participar do processo licitatório foi sobre a avaliação do desempenho da futura concessionária em relação ao transporte interno, visto que ele será realizado pelos operadores atuais e não pela concessionária. Em decorrência desse questionamento, foi excluída a obrigatoriedade de captação da percepção dos usuários do tema referente ao transporte interno, no questionário a ser aplicado para avaliar o desempenho da concessionária, substituindo tal tema por outro relativo ao sistema viário, cuja responsabilidade é da futura concessionária (item 2.2.2 (c) do sistema de mensuração de desempenho; peça 12, p. 7) .
Já a medição dos indicadores I3 e I4 será com base no percentual de cumprimento das metas definidas nos Planos de Gestão de Resíduos Sólidos e de Manutenção, respectivamente (peça 12, p. 11-13 e 13-16) . Tais planos deverão ser elaborados pela concessionária e apresentados ao poder concedente para a não objeção, contendo as atividades necessárias para a execução das obrigações contratuais e metas próprias para auxiliar o monitoramento e avaliação de desempenho (item 7.6.2 do caderno de encargos; peça 14, p. 63) . A concessionária deverá fornecer relatórios mensais sobre a execução desses planos para avaliação do poder concedente, que apurará a nota dos indicadores anualmente (peça 8, p. 13 e 15-16) . 
III.6.1 Número balizador da visitação (NBV) 
O número balizador da visitação (NBV) é um importante instrumento para monitoramento e controle dos impactos da visitação. O indicador NBV (I5) tem como objetivo garantir o cumprimento do NBV dos atrativos do PNJ por meio do monitoramento da visitação a ser realizada pela concessionária com o apoio e aprovação do poder concedente (item 6.1.1 do sistema de mensuração de desempenho; peça 14, p. 16) . O NBV visa estimar o número de visitantes que uma área específica da UC tem capacidade de receber por dia, para realização de determinada atividade, em função das condições de manejo da visitação existentes (peça 7, p. 8) .
O mecanismo de pontuação deste indicador é baseado em dois quesitos. O primeiro é o percentual de ocorrências de não conformidade no atendimento do NBV, analisando quantas vezes no período o número de visitantes foi superado. O segundo quesito é a avaliação da gravidade da não conformidade do NBV no período, considerando quando o NBV foi ultrapassado na ocorrência de maior percentual acima do estabelecido (peça 12, p. 16) . 
Em relação ao primeiro quesito, com o aumento do percentual de ocorrências acima do NBV, a pontuação vai diminuindo conforme tabela abaixo (item 6.3.2, peça 12, p. 17) :
Quadro 14: Pontuação em relação ao % de ocorrências acima do NBV
	Quesito
	Fórmula
	Condição (percentual de ocorrências acima do NBV) 
	Pontuação

	Percentual de ocorrências de não conformidade
	Média aritmética das medições dos relatórios do NBV realizadas no período
	até 10%
	4

			até 20%
	3

			até 35%
	2

			até 50%
	1

			mais que 50%
	0

Fonte: Anexo C da minuta de contrato - Sistema de mensuração de desempenho (peça 12) 
O mecanismo de pontuação deste quesito é baseado no percentual (%) de ocorrências de não conformidade, sendo tolerado até 10% de ocorrências de um número de visitação superior ao parâmetro estabelecido para alcançar a pontuação máxima. Com mais de 50% de ocorrências acima do NBV, a concessionaria terá pontuação mínima neste indicador. Ou seja, este quesito mede quantas vezes no período o número de visitantes superou o NBV, porém não avalia o quanto a mais de usuários visitaram o atrativo/local em cada ocorrência. Por exemplo, caso houvesse menos de 10% de ocorrências de não conformidade, mas com quantidade de visitantes muito acima do estabelecido no NBV, causando alterações significativas na qualidade ambiental do atrativo, tal fato não afetaria, a princípio, a avaliação do desempenho da concessionária, pois estaria abaixo do limite de ocorrências tolerado. Por essa razão, foi incluído o segundo quesito para o cálculo do deste indicador.
No que tange ao segundo quesito, a pontuação diminui quanto maior for o percentual observado acima do NBV, para a ocorrência de maior percentual, conforme tabela abaixo:
Quadro 15: Pontuação em relação à gravidade de não conformidade do NBV
	Quesito
	Fórmula
	Condição (percentual acima do NBV) 
	Pontuação

	Gravidade de não conformidade do NBV
	Percentual do quanto o NBV foi ultrapassado na ocorrência de maior percentual acima do estabelecido
	até 20%
	4

			até 30%
	3

			até 50%
	2

			até 70%
	1

			mais que 70%
	0

Fonte: Anexo C da minuta de contrato - Sistema de mensuração de desempenho (peça 12) 
Considerando que o objetivo no NBV é garantir que o número de visitantes em uma área específica não cause impactos negativos no local, o mecanismo de pontuação do segundo quesito é calculado com base na gravidade da não conformidade. Assim, é preciso mensurar a gravidade de cada não conformidade, a fim de que aquela com maior percentual acima do permitido seja utilizada para o cálculo deste quesito. Ou seja, para cada ocorrência em que o número de visitantes superou o NBV, este quesito mede o percentual de quanto a mais de usuários visitaram o atrativo/local em cada ocorrência. A concessionário terá sua pontuação estabelecida neste quesito de acordo com o valor do percentual do quanto o NBV foi ultrapassado em relação àquela não conformidade de maior percentual acima do permitido. Caso o número de visitantes em um atrativo/local tenha ultrapassado mais que 70% do NBV, a concessionaria terá pontuação mínima neste indicador.
A pontuação final para o indicador "Número Balizador de Visitação" (I5) é calculada pela média aritmética dos dois quesitos (item 6.3.3, peça 12, p. 17) .
Importante destacar que o segundo quesito foi incluído neste processo de concessão em função da recomendação realizada por meio do subitem 9.3.5 do Acórdão 2804/2021-TCU-Plenário, que analisou a concessão do Parque Nacional do Iguaçu, no sentido de incluir "no mecanismo de pontuação do indicador de desempenho NBV, além do percentual de ocorrências de não conformidade, um fator para mensurar a gravidade de cada ocorrência de não conformidade". Constata-se, assim, que foi implementada a referida recomendação no processo de concessão do PNJ.
III.7. Da transparência e accountability
Conforme previsto no escopo dos trabalhos (peça 34) , foi realizada a análise da adequação da governança da concessão no que concerne à transparência e accountability. 
A transparência e a prestação de contas são princípios da governança pública, conforme disposto nos incisos V e VI, art. 3º do Decreto 9.203/2017. Entre as diretrizes da governança pública estabelecidas no referido decreto, destaca-se a de promover a comunicação aberta, voluntária e transparente das atividades e dos resultados da organização, de maneira a fortalecer o acesso público à informação (Decreto 9.203/2017, art. 4º, inciso XI) . Assim, um aspecto essencial para a promoção da accountability é a divulgação adequada e periódica de informações sobre operações e resultados alcançados, de forma a possibilitar a análise e o escrutínio do desempenho do ator governamental por parte da sociedade e seus representantes (TCU, 2014a) . 
Para as concessões de serviços públicos, de acordo com o inciso III, art. 31, da Lei 8.987/1995, incumbe à concessionária prestar contas da gestão do serviço ao poder concedente e aos usuários, nos termos definidos no contrato. Por sua vez, a Lei 9.074/1995, em seu art. 33, prevê:
Em cada modalidade de serviço público, o respectivo regulamento determinará que o poder concedente, observado o disposto nos arts. 3o e 30 da Lei no 8.987, de 1995, estabeleça forma de participação dos usuários na fiscalização e torne disponível ao público, periodicamente, relatório sobre os serviços prestados. [grifo nosso]
Quando do exame do processo de concessão do Parque Nacional do Iguaçu (TC Processo 024.127/2021-3) , constatou-se que, na minuta de contrato enviada ao Tribunal, não havia dispositivo relacionado à prestação de contas ao usuário e à divulgação ao público, de forma periódica, dos relatórios sobre os serviços prestados e resultados alcançados pela concessão. Entendeu-se que a ausência de comunicação aberta e transparente das atividades e dos resultados da concessão ao público impossibilitaria o acesso da população à informação e prejudicaria o escrutínio e controle social. Diante disso, por meio do item 9.2.3 do Acórdão 2804/2021-TCU-Plenário, determinou-se ao MMA, ICMBio e PPI que previssem: 
na minuta de contrato de concessão, a obrigatoriedade de a concessionária tornar disponível ao público, periodicamente, relatórios sobre os serviços prestados pela concessionária, em consonância com o previsto no art. 33 da Lei 9.074/1995, art. 31, inciso III, da Lei 8.987/1995 e art. 4º, inciso XI, do Decreto 9.203/2017
Destaque-se que na presente concessão esse aspecto foi observado, tendo sido incluído como obrigação do poder concedente "disponibilizar aos USUÁRIOS e à sociedade civil em geral, com periodicidade bianual, relatórios sobre os serviços prestados pela CONCESSIONÁRIA e os resultados alcançados pela CONCESSÃO, em observância à legislação aplicável" (subcláusula 17.1 (o) da minuta de contrato, peça 32, p. 43) . 
Além disso, uma das diretrizes da governança pública estabelecidas no Decreto 9.203/2017 é a de realizar consultas públicas, sempre que conveniente, quando da edição e revisão de atos normativos (Decreto 9.203/2017, art. 4º, inciso IX) .
No âmbito do processo em tela, com o objetivo de discutir e aprimorar o projeto de concessão em conjunto com as partes interessadas e com a sociedade brasileira, foram realizadas consulta e audiências públicas, como citado na seção II.3 desta instrução. Mais de noventa contribuições e sugestões para o aperfeiçoamento do projeto foram recebidas e analisadas pelo poder concedente, conforme consta à peça 15.
Citam-se, a título ilustrativo, alterações que foram realizadas no projeto de concessão do PNJ em decorrência das contribuições recebidas: i) inclusão de cláusula na minuta de contrato vedando a cobrança de ingresso para moradores dos municípios de Camocim, Jijoca de Jericoacoara e Cruz (antes o valor máximo do ingresso a ser cobrado pela concessionária para os moradores desses municípios era equivalente a 20% do teto) (peça 32, p. 18; peça 15, p. 2) ; ii) inclusão de cláusula na minuta de contrato vedando a cobrança de ingresso para frequentadores previamente cadastrados pelos moradores da Vila de Jericoacoara (antes seria cobrado ingresso de parentes/amigos em visita aos residentes da Vila de Jericoacoara) (peça 32, p. 18; peça 15, p. 2) ; iii) aperfeiçoamento das diretrizes em relação aos esportes de vento, com inclusão de item no caderno de encargos de que as "novas intervenções deverão considerar os esportes de vento praticados no PNJ visando o mínimo impacto nestas" (peça 14, p. 27; peça 15, p. 1) ; iv) em complemento à sinalização do Parque, foi incluída a obrigação de previsão de sinalização referente aos esportes aquáticos no item 6.15 (f) do caderno de encargos da concessionária (peça 14, p. 27; peça 15, p. 1) ; v) revisão do peso dos indicadores de desempenho visando uma avaliação de desempenho mais equilibrada no que diz respeito à qualidade do serviço prestado a partir do mínimo impacto ambiental e da conservação das áreas e dos ativos utilizados pela concessionária (o peso do indicador "satisfação do usuário" passou de 35% para 25%, já o peso dos indicadores "limpeza e conservação de áreas", "gestão de resíduos", "manutenção e conservação de ativos" e "número balizador de visitação" aumentaram de 16, 25% para 18,75%) (peça 15, p. 1; peça 12, p. 4) ; vi) exclusão de subcláusula da minuta de contrato que limitava a isenção de pagamento de ingresso para estudantes e professores, para realização de atividades de ensino e educação ambiental somente em dias úteis, durante o período letivo, sendo que algumas atividades de ensino e educação ambiental organizadas por professores ocorrem frequentemente aos finais de semana, feriados ou durante as férias escolares (peça 15, p. 2) .
No decorrer do processo da estruturação da concessão do Parque Nacional de Jericoacoara, foram realizadas reuniões para apresentação e esclarecimentos acerca do projeto, contando com a participação de representantes do Conselho Gestor Consultivo do PNJ (peças 46, p. 2 e 48) , atendendo o previsto nos artigos 26 e 29 do Decreto 4.340/2002. O Conselho Gestor tem um papel relevante no arranjo institucional das unidades de conservação, como é o caso do PNJ, visto a representatividade de sua composição, com membros de órgãos públicos, da sociedade civil e de vários segmentos setoriais com atuação na região (peça 49) . Nesse sentido, a apresentação do projeto ao Conselho Consultivo do PNJ contribui para a transparência e controle social da concessão.
Finalmente, uma boa prática de governança pública relacionada à transparência e accountability é a avaliação da satisfação das partes interessadas com os serviços e produtos sob responsabilidade da organização, cuidando que ações de melhoria sejam implementadas sempre que necessário (TCU, 2014b) . Na concessão do PNJ, consta no caderno de encargos, anexo B da minuta de contrato, que a concessionária deverá prover serviços de atendimento ao usuário para receber, processar e responder as críticas e sugestões dos visitantes e terceiros, e apurar reclamações relativas à execução do contrato (item 5.7; peça 14, p. 25) . Além disso, a concessionária deverá elaborar e aplicar questionários de pesquisa de satisfação dos usuários, que deverá capturar a percepção dos usuários sobre os serviços, atividades e atrativos sob responsabilidade da concessionária (item 7.7; peça 14, p. 66-67) . Ressalta-se, contudo, que essas atividades sob responsabilidade da concessionária não devem restringir-se a meramente avaliar a satisfação dos usuários, mas contemplar também ações de melhoria, sempre que necessário. 
III.8. Das deliberações de acórdãos anteriores
Atendendo o previsto no escopo dos trabalhos (peça 34) , foi realizada a verificação do cumprimento de determinações e recomendações aplicáveis à concessão em tela de acórdãos anteriores referentes à concessão de uso público de unidades de conservação (Acórdãos 2.472/2020, 498/2021 e 2.804/2021, todos do Plenário) .
Durante a análise técnica realizada nas seções precedentes, fez-se, quando pertinente, a verificação do cumprimento daquelas deliberações de acórdãos anteriores aplicáveis ao tema tratado na respectiva seção (ver parágrafos 36, 213, 214-217, 234-237, 250-253, 261-262, 273-275, 280-283, 287-289, 315 e 319-320 da presente instrução) .
Já em relação ao cumprimento das demais deliberações aplicáveis à concessão em tela, mas que não foram objeto de análise prévia nesta instrução, o quadro a seguir apresenta a verificação de seu cumprimento.
Quadro 16: Cumprimento de deliberações de Acórdãos anteriores
	Acórdão 2472/2020-TCU-Plenário 
 (concessão Parques Nacionais de Aparados da Serra e Serra Geral) 

	Item/Resumo do teor da deliberação
	Atendimento no processo de concessão do PNJ

	9.1.5.1 Tornar os dispositivos da minuta de contrato e anexos coerentes com o que disciplina o art. 14-C, parágrafo 4º, da Lei 11.516/2007, incluído pela Lei 13.668/2018, especialmente no tocante às funções atribuídas ao Ibama
	Subcláusulas 24.3.1, 24.4, 24.4.1, 24.4.2 e 24.4.3 da minuta de contrato (peça 32, p. 52-53) 

	9.1.5.2. Tornar os dispositivos da minuta de contrato e anexos coerentes quanto à especificidade de não sujeição às regras gerais de aprovação tácita das atividades com impacto significativo no meio ambiente
	Subcláusula 24.4.3 da minuta de contrato (peça 32, p. 53) 

	9.2.2.1. Criar e implementar no sistema de mensuração de desempenho mecanismos de controle para garantir que: i) seja efetivamente aleatória a amostra mensal de visitantes que subsidia a elaboração do indicador Satisfação de Visitantes; e ii) não seja conhecida com antecedência pelo concessionário a data precisa das visitas que dão suporte à construção dos indicadores 
	Itens 1.11.1 e 2.2.5 do Anexo C da minuta de contrato - Sistema de mensuração de desempenho (peça 12, p. 5-6 e 7) 

	9.2.2.2. Atribuir um peso maior ao componente de ajuste do monitoramento denominado Número Balizador de Visitação (NBV) na ponderação e definição do resultado do indicador de desempenho Manutenção/Conservação de Infraestruturas
	Item 1.3 do Anexo C da minuta de contrato - Sistema de mensuração de desempenho (peça 12, p. 4) . Na concessão do PNJ, o NBV é um indicador individual com peso de 18,75%, enquanto nos Parques Nacionais de Aparados da Serra e Serra Geral o NBV era um entre dez componentes do indicador de Manutenção/Conservação de Infraestruturas 

	9.3. Recomendar ao Ministério do Turismo que integre o grupo de atores (MMA, ICMBio e SPPI) que lideram o planejamento e execução dos futuros projetos de concessão da prestação de serviços de apoio à visitação em Unidades de Conservação, bem como passe a participar do Projeto de Concessão dos Parques Nacionais de Aparados da Serra e Serra Geral, com vistas a estimular ações sinérgicas dentro do Governo Federal e evitar eventuais sobreposições, duplicidades, lacunas ou fragmentações de políticas públicas
	Informação Técnica 11/2022-CGEUP/DIMAN/GABIN/ICMBio, item IV, em resposta à diligência realizada pelo TCU questionando sobre a participação do Ministério do Turismo na formatação do projeto de concessão do PNJ, em atendimento à recomendação 9.3 do Acórdão 2472/2020-TCU-Plenário (peça 46, p. 2) 

	Acórdão 498/2021-TCU-Plenário
 (concessão Florestas Nacionais de Canela e São Franciso de Paula) 

	Item/Resumo do teor da deliberação
	Atendimento no processo de concessão do PNJ

	9.4. Determinar ao Ministério do Meio Ambiente, ao ICMBio e à Secretaria Especial do Programa de Parcerias de Investimento que adotem as medidas necessárias para assegurar a participação da Fundação Nacional do Índio na elaboração dos estudos de concessão para exploração de serviços nas Unidades de Conservação federais, de modo a evitar conflitos de áreas com comunidades indígenas
	Não aplicável, visto que consta no Plano de Manejo do PNJ a informação de não existirem áreas ocupadas por populações tradicionais, como indígenas e quilombolas, no interior do parque (peça 27, p. 125) . Tal informação foi corroborada pelo ICMBio por meio da Informação Técnica 13/2022-CGEUP/DIMAN/GABIN/ICMBio, item III, em resposta à diligência realizada pelo TCU questionando sobre situação da regularização fundiária do PNJ, inclusive a existência de sobreposição com terras indígenas (peça 51, p. 1-2) 

	Acórdão 2804/2021-TCU-Plenário 
 (concessão do Parque Nacional do Iguaçu) 

	Item/Resumo do teor da deliberação
	Atendimento no processo de concessão do PNJ

	9.4.1. Encaminhe ao TCU informações sobre a situação da regularização fundiária da unidade de conservação, indicando se a área da concessão está totalmente sob o domínio do poder concedente ou, caso contrário, especificando o percentual em relação à área total da unidade de conservação que se encontra sob domínio do poder concedente, sob outras formas de domínio público (bens da União, glebas públicas federais não cedidas, terras devolutas, terras públicas estaduais etc.) , sob domínio privado e com sobreposição com terras indígenas
	Informação Técnica 13/2022-CGEUP/DIMAN/GABIN/ICMBio, item III, em resposta à diligência realizada pelo TCU questionando sobre situação da regularização fundiária do PNJ (peça 51, p. 1-2; peças 52 a 67; 70 e 71) 

	9.4.2. Encaminhe ao TCU cópia dos seguintes documentos, quando existentes: plano de manejo da unidade de conservação, plano de uso público da unidade de conservação, normativo de criação do Conselho Gestor e de sua composição atual, e ata da reunião do Conselho Gestor em que foi apresentado o projeto de concessão
	Plano de Manejo do PNJ (peças 19, 24, 26 e 27) 
Informação Técnica 11/2022-CGEUP/DIMAN/GABIN/ICMBio, item II e anexos, em resposta à diligência realizada pelo TCU solicitando cópia da ata da reunião do Conselho Gestor em que foi apresentado o projeto de concessão (peça 46, p. 2; peças 48 e 49) 

Fonte: Elaborado pela unidade técnica
Observa-se, assim, que houve o cumprimento das deliberações de acórdãos anteriores aplicáveis à concessão do PNJ.
IV. COMENTÁRIOS DOS GESTORES
Em cumprimento ao art. 14 da Resolução-TCU 315/2020 e ao § 8º do art. 9º da IN-TCU 81/2018, a instrução preliminar foi encaminhada ao Instituto Chico Mendes de Conservação da Biodiversidade (ICMBio) , ao Ministério do Meio Ambiente (MMA) e à Secretaria Especial do Programa de Parcerias de Investimento (SPPI) , dando-lhes oportunidade para apresentação de comentários sobre as propostas de deliberação formuladas.
O ICMBio, o MMA e a SPPI manifestaram-se, respectivamente, por meio dos ofícios 984/2022- GABIN/ICMBio e anexo (peças 94 e 95) , 5554/2022/MMA e seus anexos (peças 96, 97, 98, 99 e 100) , e 254781/2022/ME e seus anexos (peças 101, 102, 103 e 104) .
Os gestores concordaram com todas as deliberações propostas e com o conteúdo das análises realizadas. 
Especificamente em relação à proposta de determinação de excluir o item "pavimentação com asfalto" da planilha do modelo econômico-financeiro, com a devida readequação do CAPEX do projeto de concessão (ver parágrafo 185 da presente instrução) , cumpre destacar que os gestores informam que "serão excluídos do cálculo do CAPEX os valores referentes à pavimentação com asfalto, com a devida readequação de valores previstos no modelo". Sendo que "esta readequação do CAPEX enseja um impacto positivo no VPL do projeto, propiciando que a outorga fixa passe de R$ 3,098 milhões para R$ 7,473 milhões, nada mais se alterando no modelo econômico-financeiro de PNJ" [grifo nosso] (peça 95, p. 2) .
V. CONCLUSÃO
Ao longo do presente trabalho, esta unidade técnica avaliou a documentação referente ao projeto de concessão de serviços de apoio à visitação do Parque Nacional de Jericoacoara (PNJ) , composta, basicamente, dos estudos de viabilidade, da minuta de edital, da minuta de contrato e de seus anexos. A documentação recebida já consolida os resultados decorrentes das consultas e audiências públicas realizadas, em conformidade com o art. 3º, caput, da IN-TCU 81/2018.
Os trabalhos envolveram a realização de reuniões com representantes do ICMBio, MMA, SPPI e BNDES, o acompanhamento das audiências públicas e de reuniões com potenciais investidores, além do exame técnico da documentação recebida. Seu escopo contemplou o exame quanto à aderência do processo aos requisitos legais e normativos que regem a concessão em tela; a análise da consistência técnica e jurídica da documentação gerada; a verificação dos principais elementos do estudo econômico-financeiro elaborado; a análise da adequação de aspectos da governança proposta (mensuração de desempenho, gestão de riscos, transparência e accountability) ; a verificação do cumprimento de deliberações anteriores do TCU aplicáveis à concessão em tela; e a situação da regularização fundiária da área a ser concedida.
Recentemente, este Tribunal avaliou os processos de concessão de serviços de apoio à visitação dos Parques Nacionais de Aparados da Serra e Serra Geral, das Florestas Nacionais de Canela e São Francisco de Paula e do Parque Nacional do Iguaçu (TC Processo 011.535/2020-2, TC Processo 038.019/2020-5 e TC Processo 024.127/2021-3, respectivamente) . Em grande medida, as melhorias promovidas naqueles processos foram replicadas no projeto do PNJ, com exceção do atendimento de deliberação pontual, que foi objeto de proposta de nova determinação na presente instrução (seção III.4.6 desta instrução) .
Ressalta-se que o Parque Nacional de Jericoacoara é uma unidade de conservação de proteção integral, e, segundo o que estabelece a Lei 9.985/2000, art. 11, § 1º, os parques nacionais devem ser de posse e domínio públicos, sendo que as áreas particulares incluídas em seus limites devem ser desapropriadas. No caso de Jericoacoara, por ser um parque federal, a sua área deve ser de posse e domínio da União. No entanto, parte significativa da área que será concedida foi arrecadada e está registrada em matrícula em nome do Estado do Ceará. Além disso, outras quatro parcelas da área sob concessão seriam supostamente de propriedade particular. Ou seja, um percentual significativo da área da concessão não está sob domínio do poder público federal.
Na modelagem da concessão, a solução adotada em relação à questão fundiária foi a de atribuir ao poder concedente os riscos de alguma decisão judicial impactar ou onerar a execução do contrato. Contudo, não há um item específico tratando dos riscos relacionados à questão fundiária na minuta de contrato. Com o objetivo de deixar de forma clara e previsível, contratualmente, que os riscos relacionados às questões fundiárias que envolvem grande parte da área do parque são assumidos pelo poder concedente, propõe-se recomendar a inclusão de um item de risco específico tratando desse aspecto. Além disso, não consta de forma clara nos documentos que compõem o processo de concessão, a menção ao fato de a maior parte da área do parque estar registrada em nome do Estado do Ceará, tampouco de existirem quatro imóveis supostamente privados sobrepostos à área do parque. Nesse sentido, propõe-se determinar que, na documentação a ser disponibilizada aos licitantes, conste informações sobre as questões fundiárias que envolvem grande parte da área do parque, bem como as informações consideradas necessárias para evidenciar o baixo risco de impacto relevante dessas questões no processo de concessão (seção III.1) .
Quanto à minimização dos potenciais impactos ambientais decorrentes das atividades da concessão, o ICMBio vem adotando a metodologia do número balizador da visitação (NBV) para identificar e manejar os impactos decorrentes da visitação, visando à conservação ambiental da unidade (seção III.4.1) .
No âmbito do Acórdão 2472/2020-TCU-Plenário, decorrente dos trabalhos de fiscalização da concessão dos Parques Nacionais de Aparados da Serra e Serra Geral, o Tribunal havia recomendado que o poder concedente atribuísse um peso maior ao NBV na ponderação e definição do resultado do indicador de desempenho Manutenção/Conservação de Infraestruturas. Essa deliberação foi atendida na concessão do PNJ, na medida em que a minuta contratual estabelece um indicador de desempenho exclusivo para o número balizador da visitação, que responde por 18.75% da nota final da concessionária (seção III.6) .
Outro ponto de destaque está relacionado à previsão na minuta contratual de cláusula possibilitando a prorrogação de prazo para o pronunciamento do poder concedente acerca da totalidade do projeto executivo de engenharia e arquitetura apresentado pela concessionária, evitando análises não detalhadas dos projetos ou anuências tácitas, além da possibilidade de o poder concedente apontar sugestões de melhoria aos projetos executivos apresentados pela concessionária, em consonância com análise realizada pela unidade técnica no processo de concessão do Parque Nacional do Iguaçu (seção III.4.2) . 
Quanto à fiscalização do contrato, o ICMBio incluiu a figura do "verificador de conformidade" (VC) na concessão do PNJ. Trata-se de pessoa jurídica ou consórcio selecionado pelo poder concedente e contratado pela concessionária para suporte ao acompanhamento e à fiscalização da execução do contrato de concessão. A seção III.4.4 desta instrução analisou os dispositivos da minuta de contrato que tratam do "verificador de conformidade" e verificou que eles estão alinhados com o teor das condicionantes para contratação de uma entidade remunerada pela concessionária para aferição dos parâmetros de desempenho nos projetos de desestatização, determinadas por meio dos Acórdãos 1.766/2021, 1.769/2021 e 2.804/2021, todos do Plenário.
Com relação a aspectos de transparência e accountability da concessão, verificou-se que houve a inclusão na minuta de contrato de cláusula que torna disponível ao público, periodicamente, relatórios sobre os serviços prestados pela concessionária e os resultados alcançados pela concessão, em atendimento à determinação do item 9.2.3 do Acórdão 2804/2021-TCU-Plenário (seção III.7) .
A instrução contempla, ainda, proposta de determinação para revisão e correção de erros de forma nas minutas do contrato e de seus anexos (seção III.4.8) , além de exclusão de item de investimento previsto na planilha do modelo econômico-financeiro em desacordo com disposição contratual (seção III.2) . Ademais, recomenda-se a disponibilização, aos interessados em participar do certame, de: i) documentação que contém esclarecimentos sobre as mudanças realizadas no modelo econômico-financeiro no âmbito do projeto de concessão dos serviços de apoio à visitação da unidade, e ii) orçamento detalhado das intervenções previstas no caderno de encargos (seção III.2) .
Como benefício de controle, espera-se que as propostas de encaminhamento previstas nesta instrução contribuam para que o certame licitatório ocorra de forma que todas as licitantes tenham informações suficientes para subsidiar a elaboração de suas propostas. Espera-se, também, que o contrato da concessão estabeleça as bases para uma gestão contratual adequada, na qual o ICMBio e a concessionária tenham condições de exercer suas responsabilidades contratuais a contento. Em particular, espera-se que a autarquia seja capaz de acompanhar as ações da concessionária para incrementar e ordenar a visitação pública, de forma a mitigar a ocorrência de impactos ambientais. Busca-se, ainda, o aproveitamento sustentável do potencial de uso público do Parque Nacional de Jericoacoara, de forma a atender um dos objetivos para os quais ele foi criado.
VI. PROPOSTA DE ENCAMINHAMENTO
Ante todo o exposto, submetem-se os autos à consideração superior do Ministro Relator Benjamin Zymler, propondo:
Determinações ao MMA, ICMBio e SPPI
I. 	Determinar ao Ministério do Meio Ambiente (MMA) , ao Instituto Chico Mendes de Conservação da Biodiversidade (ICMBio) e à Secretaria Especial do Programa de Parcerias de Investimento (SPPI) , com fundamento no art. 4º, inciso II, da Resolução-TCU 315/2020, que, até a data de publicação do edital da concessão de prestação de serviços de apoio à visitação, revitalização, modernização, operação e manutenção dos serviços turísticos no Parque Nacional de Jericoacoara:
a)	insira, na documentação a ser disponibilizada aos interessados em participar do processo licitatório, informações sobre as questões fundiárias que envolvem grande parte da área do parque, bem como as informações eventualmente consideradas necessárias para evidenciar o baixo risco de impacto relevante dessas questões no processo de concessão (seção III.1 desta instrução) ;
b)	exclua, com a devida readequação dos valores do CAPEX do projeto de concessão, o item "pavimentação com asfalto", previsto como sendo um dos itens de investimento na planilha do modelo econômico-financeiro (seção III.2 desta instrução) ;
c)   ajustem a redação da Subcláusula 44.1 (c) da minuta de contrato, de forma que ela reflita plenamente a hipótese prevista no art. 31, §4º, inciso II, da Lei 13.448/2017, c/c o art. 2º, parágrafo único, inciso II do Decreto 10.025/2019 (seção III.4.6 desta instrução) ;
d)	revejam e corrijam na minuta de contrato e em seus anexos os seguintes erros de forma e outros porventura identificados na revisão a ser realizada (seção III.4.8 desta instrução) :
	d.1) remissão a fontes de referência não encontradas em subcláusulas da minuta de contrato;
	d.2) inconsistência entre os valores percentuais da área da concessão em relação à área do PNJ, descritos nos itens 1.1 e 2.2 do anexo A da minuta de contrato - Caracterização do Parque Nacional de Jericoacoara;
	d.3) inconsistência entre os prazos e títulos das intervenções obrigatórias descritos nos itens 6.4 e 10.1 (tabela) do anexo B da minuta de contrato - caderno de encargos.
Recomendações ao MMA, ICMBio e SPPI
II. 	Recomendar ao Ministério do Meio Ambiente (MMA) , ao Instituto Chico Mendes de Conservação da Biodiversidade (ICMBio) e à Secretaria Especial do Programa de Parcerias de Investimento (SPPI) , com fundamento no art. 11 da Resolução-TCU 315/2020, que, até a data de publicação do edital da concessão de prestação de serviços de apoio à visitação, revitalização, modernização, operação e manutenção dos serviços turísticos no Parque Nacional de Jericoacoara:
incluam, na minuta de contrato, um item específico que trate da alocação dos riscos relativos às questões fundiárias que envolvem grande parte da área do parque (seção III.1 da presente instrução) ;
b)	adotem as medidas necessárias com vistas a fazer constar prazos máximos de execução dos investimentos previstos nos itens 6.15, 6.16 e 6.18 do anexo B da minuta contratual (caderno de encargos) (seção III.2 desta instrução) ;
c)	disponibilizem, aos interessados em participar do processo licitatório, documentação que contém esclarecimentos sobre as mudanças realizadas no modelo econômico-financeiro no âmbito do projeto de concessão dos serviços de apoio à visitação do parque (seção III.2 desta instrução) ;
d)	disponibilizem, aos interessados em participar do processo licitatório, orçamento detalhado das intervenções previstas no caderno de encargos, inclusive especificações técnicas essenciais para a caracterização dos investimentos mínimos obrigatórios (seção III.2 desta instrução) ;
Providências Internas
III.	Nos termos do art. 8º da Resolução-TCU 315/2020, fazer constar, na ata da sessão em que estes autos forem apreciados, comunicação do Relator ao Colegiado no sentido de:
a)	Enviar cópia do acórdão que vier a ser proferido, acompanhado do relatório e voto que o fundamentarem, ao Ministério do Meio Ambiente (MMA) , ao Instituto Chico Mendes de Conservação da Biodiversidade (ICMBio) e à Secretaria Especial do Programa de Parcerias de Investimentos (SPPI) ;
b)	Restituir os autos à Secretaria de Controle Externo da Agricultura e do Meio Ambiente e autorizar o monitoramento das deliberações que vierem a ser prolatadas."
É o relatório.

não há

Não atuou.

DESESTATIZAÇÃO. CONCESSÃO DE SERVIÇOS DE APOIO À VISITAÇÃO, REVITALIZAÇÃO, MODERNIZAÇÃO, OPERAÇÃO E MANUTENÇÃO DOS SERVIÇOS TURÍSTICOS NO PARQUE NACIONAL DE JERICOACOARA/CE. DETERMINAÇÕES. RECOMENDAÇÕES. RETORNO DOS AUTOS À UNIDADE TÉCNICA PARA ACOMPANHAMENTO. CIÊNCIA.

DESESTATIZAÇÃO (DES)

Secretaria de Controle Externo da Agricultura e do Meio Ambiente (SecexAmb).

Trata-se de processo de fiscalização de desestatização, segundo o rito da Instrução Normativa 81/2018, referente à outorga de concessão por trinta anos para exploração de serviços de apoio à visitação, revitalização, modernização, operação e manutenção dos serviços turísticos no Parque Nacional de Jericoacoara (PNJ) , localizado no Estado do Ceará, incluindo o custeio de ações de apoio à conservação, proteção e gestão do parque.
O processo concessório é conduzido pelo Instituto Chico Mendes de Conservação da Biodiversidade (ICMBio) , no exercício de suas atribuições legais definidas no art. 1º, incisos I e V, da Lei 11.516/2007.
II - Contextualização
A Lei 9.985/2000, que instituiu o Sistema Nacional de Unidades de Conservação da Natureza (Snuc) , definiu que o plano de manejo é o documento pelo qual se estabelece o zoneamento e as normas que devem presidir o uso da área e o manejo dos recursos naturais em uma unidade de conservação, inclusive a implantação das estruturas físicas necessárias à sua gestão (art. 2º, inciso XVII) . 
Essa legislação dividiu as unidades de conservação em dois tipos: unidades de proteção integral e unidades de uso sustentável. As primeiras são criadas com o objetivo de preservar a natureza, admitido apenas o uso indireto dos seus recursos naturais; as segundas buscam compatibilizar a conservação da natureza com o uso sustentável de parcela dos seus recursos naturais. Os parques nacionais pertencem ao primeiro grupo (unidade de conservação de proteção integral) e são criados com o objetivo de preservar os ecossistemas naturais de grande relevância ecológica e beleza cênica, e possibilitar a realização de pesquisas científicas e o desenvolvimento de atividades de educação e interpretação ambiental, de recreação em contato com a natureza e de turismo ecológico. 
Como se percebe, o uso público é um dos objetivos de criação do parque nacional, mas essa visitação deve ser tal que não cause impactos de médio ou grande porte ao meio ambiente. Para cumprir com esse propósito, a existência de um plano de manejo é essencial, instrumento por meio do qual são estabelecidas normas e restrições à visitação pública (art. 11, § 2º, da Lei 9.985/2000) , bem como é instituído o zoneamento do espaço, importante instrumento de ordenamento territorial, criado com a finalidade de facilitar o atingimento dos objetivos da unidade de conservação. 
O plano de manejo do PNJ foi aprovado pela Portaria ICMBio 84, de 20/10/2011, e alterado pela Portaria ICMBio 377, de 21/7/2020. Possui sete zonas de manejo, divididas ou agrupadas em razão de suas características naturais, sendo que cada uma possui normas específicas para utilização e manejo dos recursos naturais. São elas: zona primitiva, de ocupação temporária, de uso extensivo, de uso intensivo, de recuperação, de uso especial e de uso conflitante. 
O PNJ fica localizado no litoral oeste do Estado do Ceará (nos municípios de Camocim, Cruz e, principalmente, Jijoca de Jericoacoara) e tem área aproximada de 8.854 hectares. Foi criado pelo Decreto s/nº , de 4/2/2002, mas seus limites estão indicados na Lei 11.486/2007. Sua instituição teve por propósito proteger e preservar o ecossistema marinho-costeiro (mangues, restingas e dunas) . 
Conforme relatório de monitoramento da visitação em unidades de conservação federais, elaborado pelo ICMBio, o PNJ recebeu 1,3 milhão de visitantes em 2019, tendo sido, naquele ano, a terceira unidade de conservação mais visitada do Brasil. O parque não possui infraestrutura para o turismo, de modo que o apoio à visitação fica disponível na Vila de Jericoacoara, localizada fora da área do PNJ. A visitação ocorre durante todo o ano, e não há cobrança de ingressos para entrada no parque. 
A Lei 9.985/2000 não previu originalmente a possibilidade de se conceder ao privado a exploração de atividades no interior de unidades de conservação. Foi apenas com a edição da Lei 13.668/2018, que promoveu a alteração em diversos dispositivos da lei de criação do ICMBio (Lei 11.516/2007) , que se tornou juridicamente possível, nos moldes estipulados na Lei Geral de Concessões (Lei 8.987/1995) , a concessão de serviços, áreas ou instalações de unidades de conservação federais para a exploração de atividades de visitação voltadas à educação ambiental, à preservação e à conservação do meio ambiente, ao turismo ecológico, à interpretação ambiental e à recreação em contato com a natureza, precedidos ou não da execução de obras de infraestrutura. 
A principal justificativa do poder concedente para realizar a presente desestatização decorre da necessidade de ordenar a visitação pública no parque (atualmente há grande número de trilhas e caminhos no interior da unidade) , mitigando os impactos ambientais causados pelo fluxo de pessoas. O tráfego desordenado de veículos retira a vegetação natural, compacta o solo, causa a morte de pequenos animais e dificulta a coleta do lixo. 
A área de concessão está limitada aos espaços de uso público do PNJ definidos no plano de manejo, totalizando 8.545 hectares (de um total de 8.854 hectares) . Foram excluídas as zonas de uso conflitante, ocupadas por empreendimentos de utilidade pública, tais como gasodutos, linhas de transmissão, sistemas de captação de água, barragens, estradas, dentre outros. 
O critério de julgamento da licitação é o de maior oferta da outorga fixa a ser paga ao poder concedente, cujo valor mínimo estimado é de R$ 3,1 milhões, de acordo com os documentos encaminhados ao TCU. Contudo, após análise da equipe de fiscalização, a outorga mínima subiu aproximadamente para R$ 7,5 milhões, em razão da supressão dos serviços de pavimentação em asfalto (diminuição do Capex) .  
Na modelagem econômico-financeira, as receitas foram divididas em receitas de bilheteria (principal fonte) e em receitas acessórias (alimentação, comércio e estacionamento) . Até então, a entrada no parque é gratuita, mas, após a celebração do contrato, é permitido à concessionária a cobrança de ingressos. A modelagem econômico-financeira considerou que o valor da entrada no parque seria de R$ 45,00, em que pese a minuta de contrato estipular um teto superior a isso. 
A cláusula 9.2 do futuro contrato estipula que o valor máximo do ingresso a ser cobrado pela concessionária para acesso à totalidade da área da concessão para cada usuário varia em função do tempo de vigência do contrato. No primeiro ano de eficácia contratual, o teto é R$ 50,00; no segundo, R$ 70,00; no terceiro, R$ 90,00; no quarto, R$ 110,00; no quinto ano em diante, R$ 120,00. A concessionária tem a liberdade de praticar valores menores que esses, não sendo devidos reequilíbrios contratuais em razão da queda da demanda provocada por preços de ingressos excessivamente altos. 
As receitas acessórias foram estimadas da seguinte forma: a partir de dados obtidos junto à empresa que opera concessões em unidades de conservação, estimou-se o gasto médio com alimentação, comércio e estacionamento, o qual é multiplicado pelas taxas de captação da demanda total do parque para cada serviço (por exemplo, considerou-se que, do total de visitantes, 8% normalmente adquirem alimentos no parque) . 
A receita total estimada para o primeiro ano da concessão é de R$ 14,12 milhões (100% decorrente da venda de ingressos) ; ao final, estima-se que a arrecadação passará para R$ 73,37 milhões (68,8% decorrente da venda de ingressos) . 
As obrigações da futura concessionária, estimadas em R$ 299,74 milhões, envolvem essencialmente: i) realização de investimentos e de serviços obrigatórios, previstos no caderno de encargos (anexo B da minuta de contrato) , a exemplo do cercamento do perímetro da unidade de conservação, da implantação de áreas de apoio e de polos de visitação, da reforma e da requalificação da infraestrutura existente, da sinalização, do controle de acesso, da vigilância e segurança patrimonial, dentre outros; ii) pagamento de outorga fixa (mínimo de R$ 7,5 milhões) e variável; e iii) desembolso anual de um valor correspondente a 5% da receita operacional bruta da concessão para custeio de obrigações socioambientais (ações educacionais relacionadas ao meio ambiente, fomento a projetos de pesquisa e a ações de manejo, apoio a projetos de integração com o entorno, dentre outros) . 
O pagamento da outorga variável é mensal, mas será devido somente depois de decorridos 4 anos da eficácia do contrato. O percentual a ser pago pela futura concessionária varia de 5% a 10% da receita operacional bruta, a depender do seu desempenho. O anexo C da minuta do contrato estabelece o sistema de mensuração, composto basicamente por cinco indicadores: satisfação do usuário, limpeza e conservação de áreas, gestão de resíduos, manutenção de ativos e número balizador da visitação. 
Destaco que a análise da demanda, o projeto conceitual de engenharia e a modelagem financeira do projeto em exame foram contratados inicialmente pela Unesco, no âmbito de um convênio firmado pela entidade com o Ministério do Turismo, e entregues ao ICMBio em dezembro de 2021. Ao se debruçar sobre os documentos entregues, o poder concedente constatou sua incompletude, bem como a necessidade de adaptações em razão de algumas modificações no projeto (alteração das obrigações das partes, por exemplo) . 
Diante disso, o ICMBio firmou, em abril de 2022, contrato com o BNDES para a prestação de serviços técnicos de apoio, avaliação, estruturação e implementação de projetos visando à concessão dos serviços de apoio à visitação, à revitalização, à modernização, à operação e à manutenção dos serviços turísticos nas unidades de conservação (Contrato 22.2.0081.1) . O banco de fomento elaborou, então, um novo plano de negócios, entregue ao Tribunal em 1º/9/2022, oportunidade em que também encaminhou a modelagem econômico-financeira atualizada. 
Apesar de o valor do ingresso para entrada no parque ter sofrido acréscimo (passou de R$ 30,00 para R$ 45,00, após as adaptações realizadas pelo BNDES) , a maior parte das premissas de preços e quantidades do modelo elaborado pela consultoria Creato não foi alterada. Houve um maior detalhamento de importantes variáveis, como as projeções de demanda e de receitas, os investimentos e as despesas operacionais, a tributação, entre outras. Além disso, houve a atualização de parâmetros importantes, como o custo médio ponderado do capital (taxa de desconto) . 
Ao analisar esses elementos, a SecexAgroAmbiental elaborou instrução preliminar, com proposta de realização de quatro determinações e quatro recomendações, e a submeteu ao Instituto Chico Mendes de Conservação da Biodiversidade (ICMBio) , ao Ministério do Meio Ambiente (MMA) e à Secretaria Especial do Programa de Parcerias de Investimento (SPPI) , dando-lhes oportunidade para que apresentassem as contribuições para o aperfeiçoamento da futura deliberação do Tribunal. 
Todas as três instituições se manifestaram no sentido de que estariam de acordo com as análises e as propostas de encaminhamento alvitradas. Assim, na derradeira instrução, a unidade técnica ratificou a posição anteriormente externada. 
Manifesto-me de acordo com a essência da proposta de encaminhamento, cujos fundamentos incorporo como razões de decidir, sem prejuízo das considerações que passo a fazer. Divirjo apenas da proposta de determinação para incluir hipóteses a serem submetidas à arbitragem.
III - Publicidade da modificação do plano de negócios
Antes de discorrer sobre essa questão (arbitragem) , como o plano de negócios sofreu uma atualização após a contratação do BNDES, ou seja, foram realizadas mudanças em parâmetros e premissas que haviam sido considerados nos estudos iniciais elaborados pela consultoria Creato, concordo com a unidade técnica em se recomendar ao Ministério do Meio Ambiente, ao Instituto Chico Mendes de Conservação da Biodiversidade e à Secretaria Especial do Programa de Parcerias de Investimento que disponibilizem, aos interessados em participar do processo licitatório, documentação que contém esclarecimentos sobre as mudanças realizadas no modelo econômico-financeiro no âmbito do projeto de concessão dos serviços de apoio à visitação do parque.
Dito isso, retorno à questão da arbitragem.
IV - Arbitragem
A minuta do contrato de concessão estabelece que as controvérsias na aplicação das normas contratuais que envolvam direitos patrimoniais disponíveis serão dirimidas por meio da arbitragem. Trata-se de previsão alinhada à Lei 11.196/2005, que inseriu um dispositivo na Lei Geral de Concessões (art. 23-A) possibilitando que o contrato de concessão incluísse o emprego de mecanismos privados para resolução de disputas decorrentes ou relacionadas ao negócio jurídico, incluindo a arbitragem. 
A abrangência desse mecanismo de solução de controvérsias depende do que se entende por direitos patrimoniais disponíveis. Mais recentemente, a matéria foi regulamentada, o que considero essencial tanto para o parceiro privado, que busca segurança jurídica e minimização dos riscos materiais e processuais, quanto para o poder concedente, que deve racionalizar sua força de trabalho. 
A Lei 13.448/2017 (art. 31, § 4º) considera como controvérsias sobre direitos patrimoniais disponíveis as questões relacionadas à recomposição do equilíbrio econômico-financeiro das avenças, o cálculo de indenizações decorrentes de extinção ou de transferência do contrato de concessão e o inadimplemento de obrigações por qualquer das partes. Apesar de a norma em questão estabelecer diretrizes gerais para a prorrogação antecipada e a relicitação das concessões de setores econômicos determinados, como das rodovias, ou seja, ter um escopo bem específico, é possível afirmar que sua essência foi replicada para outros normativos e, também, para os contratos de concessão posteriores.
Cito, como exemplo, o Decreto 10.025/2019, que dispõe sobre a arbitragem para dirimir litígios que envolvam a administração pública federal nos setores portuário e de transporte rodoviário, ferroviário, aquaviário e aeroportuário. O normativo em questão replicou essas hipóteses, como pode ser visto abaixo:
"Art. 2º  Poderão ser submetidas à arbitragem as controvérsias sobre direitos patrimoniais disponíveis.
Parágrafo único.  Para fins do disposto neste Decreto, consideram-se controvérsias sobre direitos patrimoniais disponíveis, entre outras:
I - as questões relacionadas à recomposição do equilíbrio econômico-financeiro dos contratos;
II - o cálculo de indenizações decorrentes de extinção ou de transferência do contrato de parceria; e
III - o inadimplemento de obrigações contratuais por quaisquer das partes, incluídas a incidência das suas penalidades e o seu cálculo."
No caso concreto, a minuta contratual do PNJ traz o seguinte comando:
"44.1. As controvérsias decorrentes do presente CONTRATO que envolvam direitos patrimoniais disponíveis serão definitivamente dirimidas por arbitragem, em conformidade com a Lei Federal nº 9.307/96, especialmente no que toca às seguintes questões:
a) reconhecimento do direito e determinação do montante respectivo da recomposição do equilíbrio econômico-financeiro da CONCESSÃO, em favor de qualquer das PARTES;
b) reconhecimento de hipóteses de inadimplemento contratual por quaisquer das PARTES; e
c) valor da indenização, no caso de extinção antecipada do CONTRATO." 
A unidade técnica entendeu que, especificamente em relação à alínea "c", sua redação não contempla todas as hipóteses elencadas no art. 31, §4º, inciso II, da Lei 13.448/2017, c/c o art. 2º, parágrafo único, inciso II, do Decreto 10.025/2019, razão pela qual o Tribunal deveria determinar um ajuste na redação da cláusula 44.1 da minuta para adequá-la à legislação mencionada. 
Com as vênias de estilo, em que pese os gestores não tenham manifestado oposição quanto a este ponto, deixo de incorporar a proposta. De acordo com a Resolução 315/2020, a determinação consiste em medida processual adequada para interromper irregularidade em curso, para remover seus efeitos, ou para inibir a ocorrência de irregularidade iminente. No caso concreto, não vislumbro a presença desses pressupostos, seja porque as normas invocadas tratam de setores específicos da área de transportes - estranho, portanto, às concessões de unidades de conservação -, seja porque não há imposição da arbitragem, tanto que o verbo utilizado é "podem", não "devem". 
Lembro também que o TCU não deve se imiscuir na escolha das matérias que devem ser submetidas à arbitragem. Na teoria, a submissão de matérias essenciais à concessão, como a recomposição do reequilíbrio, o reconhecimento de que o contrato está sendo descumprido e a indenização de investimentos realizados e vinculados a bens reversíveis, não amortizados ou depreciados, parece interessante, pois tende a imprimir maior celeridade ao processo, pondo fim a conflitos em prazos menores. 
Na prática, porém, de modo geral, constata-se que o poder público vem encontrando grande dificuldade na defesa de seus interesses, havendo atualmente riscos significativos de perda de disputas bilionárias já instaladas. A explicação seria a característica peculiar da arbitragem: prazos processuais curtos (diferentemente daqueles previstos no CPC) e demandas mais técnicas. 
Especificamente em relação à ANTT, a questão já foi inclusive objeto de reportagem da Agência Infra, na edição 785, de 19 de maio de 2020, cujos trechos mais importantes transcrevo:
"Com risco de perder disputas bilionárias com o setor privado, a diretoria da ANTT (Agência Nacional de Transportes Terrestres) criou um núcleo de acompanhamento de processos de concessão que estão em arbitragem no âmbito da agência. Até o momento, são sete processos, em que a agência e as concessionárias discutem diferenças de interpretação nos contratos, que foram retirados do âmbito administrativo ou judicial e levado a câmaras de arbitragem privadas. O valor estimado desses litígios está na casa dos R$ 6 bilhões. (...) 
O novo diretor-geral interino da agência, Marcelo Vinaud, identificou nos processos em arbitragem um risco para a gestão. Segundo ele, a defesa da agência nos processos estava exclusivamente a cargo da procuradoria do órgão. Para ele, os advogados da União não podem estar sozinhos na defesa desses processos porque as câmaras têm prazos curtos e demandas ligadas mais à parte técnica dos contratos e menos em relação à judicial.
'O setor privado tem gente treinada, gasta muito dinheiro, e a justiça arbitral não dá o conforto para nós [em relação à Justiça Pública]. Temos que estar melhor preparados', defendeu Vinaud".
Nesse cenário, entendo que não cabe ao TCU ampliar as matérias que deverão ser submetidas à arbitragem. Esse juízo deve ser feito pelo poder concedente, ou seja, por quem melhor conhece sua estrutura administrativa disponível. 
Dito isso, passo a tratar da principal questão deste processo: a regularização fundiária do PNJ. 
V - Regularização fundiária do PNJ
A Lei 9.985/2000 estabelece que os parques nacionais devem ser de posse e domínio públicos, sendo que as áreas particulares incluídas em seus limites deverão ser desapropriadas (art. 11, § 1º) . Apesar dessa previsão legal, observa-se que, antes mesmo da constituição do parque, por meio do Decreto federal s/nº , de 4/2/2002, o Estado do Ceará promoveu a arrecadação de parte da área do futuro PNJ, em 21/3/2000, e a registrou em seu nome, conforme documentos cartorários juntados aos autos. 
A gleba registrada no nome do Estado do Ceará é de 6.183,18 hectares, ou seja, corresponde a aproximadamente 72,4% do total do PNJ. As tratativas para regularizar a situação, uma vez que unidades de conservação federal devem ser constituídas sobre imóveis da União, só tiveram início em março de 2022, ou seja, mais de vinte anos depois da constituição do parque nacional. Atualmente o Ministério do Meio Ambiente e a Secretaria do Patrimônio da União estão em tratativas com órgãos estaduais para a realização de permuta de imóveis, mas não há previsão para conclusão dessa negociação.
Outros 2.596,1 hectares são reivindicados por particulares e correspondem à Fazenda Junco I (566,24 hectares) , à Fazenda Junco II (354,4 hectares) , à Fazenda Caiçara (962,36 hectares) e à Fazenda Córrego do Urubu (713,1 hectares) . Neste caso, consta dos autos a informação de uma possível sobreposição entre a gleba arrecadada pelo Estado do Ceará e as áreas supostamente privadas. 
A titularidade das áreas das três primeiras fazendas é discutida desde 2010 no ICMBio. Por não ser possível retroagir a cadeia dominial até sua origem, nada se concluiu sobre o verdadeiro proprietário das áreas, ou seja, não se sabe se as glebas pertencem aos particulares que pleiteiam o espaço, ao Estado do Ceará ou à própria União. Lembro neste ponto que, nos termos do art. 20, II, da Constituição, pertencem à União as terras devolutas indispensáveis à preservação ambiental. 
Existe, portanto, um risco de judicialização desses terrenos. Em recente despacho, a Coordenação-Geral de Consolidação Territorial do ICMBio mencionou que esses processos não possuíam a segurança técnica e jurídica necessária para levar adiante a regularização fundiária dessas glebas. Assinala que "caso contrário, a administração estará assumindo o risco de praticar uma indenização indevida, com consequente prejuízo ao erário".
É parecida a questão fundiária envolvendo a Fazenda Córrego do Urubu. Como o processo só foi autuado no ICMBio em julho de 2020, ainda está em fase inicial a regularização. Pelo que consta dos autos, o Instituto do Desenvolvimento Agrário do Ceará (Idace) , autarquia responsável pelo desenvolvimento das atividades relativas à organização da estrutura fundiária, com ênfase no assentamento e reassentamento rural, realizou procedimento de arrecadação sumária objetivando a expedição de títulos de propriedade aos posseiros cadastrados e identificados pela entidade. 
A procuradoria jurídica especializada do ICMBio solicitou mais informações ao Idace, mas, até o fechamento da instrução, a entidade não havia respondido. 
Como se percebe, grande parte da área do PNJ não se encontra sob o domínio do Governo Federal, mas do Estado do Ceará. Não se trata de um problema exclusivo da unidade de conservação localizada em Jericoacoara/CE. Lembro que, no Acórdão 1383/2021-TCU-Plenário, que examinou auditoria em 334 unidades de conservação federais dos biomas terrestres e marinhos brasileiros, foi constatada a mesma pendência em diversas unidades de conservação. Naquela ocasião, recomendou-se ao Ministério do Meio Ambiente, ao Instituto Chico Mendes de Conservação da Biodiversidade, à Secretaria de Coordenação e Governança do Patrimônio da União e ao Instituto Nacional de Colonização e Reforma Agrária a elaboração de um plano de ação para acelerar os processos de regularização. 
Ainda que não incorporadas ao patrimônio da União, essas terras estaduais gozam do atributo da indisponibilidade (e, por consequência, da impenhorabilidade, da inalienabilidade e da imprescritibilidade) , pois são necessárias à proteção e à preservação do ecossistema marinho-costeiro (mangues, restingas e dunas) .  Neste caso, a Constituição veda qualquer utilização que possa comprometer a integridade dos atributos que justificaram a proteção desses espaços: 
"Art. 225. Todos têm direito ao meio ambiente ecologicamente equilibrado, bem de uso comum do povo e essencial à sadia qualidade de vida, impondo-se ao Poder Público e à coletividade o dever de defendê-lo e preservá-lo para as presentes e futuras gerações.
§ 1º Para assegurar a efetividade desse direito, incumbe ao Poder Público: [...]
III - definir, em todas as unidades da Federação, espaços territoriais e seus componentes a serem especialmente protegidos, sendo a alteração e a supressão permitidas somente através de lei, vedada qualquer utilização que comprometa a integridade dos atributos que justifiquem sua proteção; [...]
§ 5º São indisponíveis as terras devolutas ou arrecadadas pelos Estados, por ações discriminatórias, necessárias à proteção dos ecossistemas naturais."
Além da indisponibilidade mencionada, devo destacar outro fator que minimiza os riscos associados ao fato de o Estado ser proprietário de grande parte das terras do PNJ: a gestão do parque pelo Governo Federal (inicialmente pelo Ibama, depois pelo ICMBio) vem sendo realizada desde sua implantação, em 2002, ou seja, não consta qualquer oposição do Estado do Ceará nesse período de vinte anos. 
A propriedade das quatro fazendas é disputada pelo poder público e pelos particulares. No caso do Parque Nacional da Chapada dos Guimarães, objeto do TC Processo 010.956/2022-8, as áreas privadas localizadas em seu interior foram excluídas do objeto da concessão, mas, no PNJ, essa solução não foi adotada. Infere-se que esse tratamento diferenciado decorre de dois fatores: do tamanho da gleba controvertida (significativa em Jericoacoara/CE) e da incerteza quanto ao legítimo proprietário no estudo em apreciação. 
Independentemente disso, sendo confirmado o domínio a favor dos particulares - o que, se ocorrer, possivelmente dependerá de decisão judicial -, creio ser mínima a possibilidade de o Poder Judiciário proibir alguma obra, serviço ou visitação na área litigiosa. Para esses casos, acredito que a solução é eminentemente patrimonial, isto é, cabe ao poder concedente buscar a desapropriação dos terrenos, nos termos do art. 11, § 1º, da Lei 9.985/2000. 
Tendo o Governo Federal tomado a decisão de incluir o PNJ no Plano Nacional de Desestatização, compete ao TCU examinar os estudos de viabilidade e as minutas de edital e de contrato, e avaliar a adequação desses documentos técnicos e jurídicos à legislação atual e aos princípios que regem a atuação da administração pública. Desse modo, não seria a melhor opção, sob o ponto de vista do interesse público, condicionar a publicação do edital à resolução dos problemas fundiários. 
O objetivo fundamental da concessão é conciliar as demandas turísticas e ambientais no Parque Nacional de Jericoacoara/CE, o que pressupõe ordenar a visitação pública, melhorar a infraestrutura de apoio à gestão e aos turistas, e diminuir o número de trilhas no interior da unidade de conservação. Atrasar essas iniciativas até a resolução dos problemas fundiários não me parece a melhor solução quando se busca a preservação ambiental. 
A solução, a meu ver, passa pelo equacionamento dos riscos. Nesse sentido, é preciso avaliar as principais medidas que estão previstas na minuta contratual. 
Antes, porém, destaco que a maior parte dos atrativos estão localizados fora da área das fazendas. Poucos investimentos e serviços obrigatórios estão previstos nessas regiões, mas, mesmo assim, ressalto que há certa flexibilidade em se alterar o local a ser beneficiado com os investimentos. A minuta contratual possibilita ao concessionário, em conjunto com o poder concedente, a decisão sobre as regiões que sofrerão melhorias. 
Outro ponto igualmente importante: o poder concedente assumiu o risco de eventual problema que impeça a concessionária de executar integralmente o objeto do contrato, como pode ser visto na cláusula 31.1 da minuta de contrato:
"31.1 São riscos assumidos pelo PODER CONCEDENTE: 
[...] d) decisões judiciais, arbitrais ou administrativas que diretamente impactem ou onerem, impeçam ou impossibilitem a CONCESSIONÁRIA de executar integral ou parcialmente o objeto do CONTRATO, inclusive aquelas que imponham restrições à operação do PNJ, determinem a redução da sua capacidade, ou que impossibilitem ou impactem a cobrança de INGRESSOS ou valores pela prestação dos SERVIÇOS, exceto nos casos em que a CONCESSIONÁRIA houver dado causa à situação sobre a qual estiverem fundadas referidas decisões;"
Nesse cenário, por entender que os riscos estão devidamente equacionados, não vislumbro óbices à continuidade do processo de concessão. Contudo, na linha do que defende a unidade técnica, entendo que, em nome da publicidade, da transparência e da boa-fé, a situação fundiária do parque deve ser explicitada no instrumento convocatório. Por essa razão, estou propondo a expedição de determinação ao MMA, ao ICMBio e à Secretaria Especial do Programa de Parcerias de Investimento para que insiram, na documentação a ser disponibilizada aos interessados em participar do processo licitatório, informações sobre as questões fundiárias que envolvem grande parte da área do parque, bem como as informações eventualmente consideradas necessárias para evidenciar o baixo risco de impacto relevante dessas questões no processo de concessão.
Acolho também a proposta da unidade técnica de recomendar às instituições mencionadas no parágrafo anterior que incluam, na minuta de contrato, um item específico que trate da alocação dos riscos relativos às questões fundiárias. Apesar de a alocação de riscos, em especial o item "d" da cláusula 31.1, ser suficiente para enfrentar o problema imobiliário, a transparência e a boa-fé sugerem a previsão de uma regra específica. 
Passo a tratar dos investimentos obrigatórios. 
VI - Investimentos obrigatórios
O modelo econômico-financeiro estimou que os investimentos e os reinvestimentos obrigatórios ao longo da concessão deverão custar aproximadamente R$ 121,15 milhões, sendo que os gastos estão concentrados nos quatro primeiros anos da concessão (R$ 75,28 milhões) . Dado que a principal preocupação do poder concedente é com o ordenamento da visitação, as principais despesas são em infraestrutura e edificação, estimadas em R$ 84 milhões. Envolvem obras de cercamento do perímetro da unidade de conservação, de delimitação e de adequação da infraestrutura viária, de implantação de áreas de visitação, de sinalização, dentre outras. 
Ao examinar os projetos e os orçamentos desses itens, a unidade técnica deparou-se com um estudo preliminar de baixo nível de detalhamento, constando basicamente informações sobre a tipologia da obra, a área de intervenção, o custo unitário básico (CUB) praticado no Estado do Ceará e o BDI (benefícios e despesas indiretas) . Ocorre que o CUB divulgado pelo Sindicato da Indústria da Construção Civil do Estado do Ceará (Sinduscon-CE) refere-se a obras de edificação, de modo que não pode ser aplicado de forma indiscriminada para todas as intervenções previstas no caderno de encargos da concessão, em especial para as reformas e construções de pontes. 
Para esses casos (reformas e construções de pontes) , não consta qual a fonte de referência que embasou o preço adotado para o custo do m² da intervenção. Em paralelo, sem qualquer justificativa ou detalhamento, a planilha do modelo econômico-financeiro somente informa que o BDI atingiu o percentual de 40% para a construção e reforma de edificações. 
Apesar de a minuta do contrato atribuir à concessionária os riscos relacionados a erros nas estimativas de custos (subcláusula 30.2, alínea "g") e apesar de a Lei Geral de Concessões indicar que o edital de licitação deve conter, no caso de concessão de serviços públicos precedida da execução de obra pública, apenas os elementos do projeto básico que permitam a plena caracterização da obra (art. 18, inciso XV) , estamos diante de duas oportunidades de melhoria. 
A primeira diz respeito à indicação dos parâmetros de custos (e suas respectivas fontes) , em especial da origem dos valores não divulgados ordinariamente pelo Sinduscon-CE, bem como à divulgação das parcelas que compõem o BDI.  A segunda refere-se à utilização de projetos básicos ou, se possível, executivos para delimitar as intervenções a serem realizadas ao longo da concessão. 
A maior maturidade dos investimentos previstos tende a reduzir as deficiências de projetos e os problemas na execução das obras. Por consequência, diminui o risco de comprometimento do cronograma, de baixa qualidade dos empreendimentos e de precificação inadequada dos projetos. Trata-se de uma prática que beneficia não apenas o poder público, mas também a sociedade e os interessados no certame, na medida em que torna mais atrativo o projeto e tende a aumentar o valor da outorga e/ou a reduzir as tarifas cobradas dos usuários. 
Exatamente por isso, proponho que seja recomendado ao MMA, ao ICMBio e à SPPI que disponibilizem aos licitantes orçamento detalhado das intervenções consideradas para o PNJ, inclusive com as especificações técnicas essenciais para a caracterização dos investimentos mínimos obrigatórios, incluindo a indicação das fontes dos preços referenciais e o detalhamento das parcelas que compõem o BDI.
Prosseguindo, ao examinar o primeiro fluxo de caixa encaminhado ao TCU, foi possível identificar que a modelagem econômico-financeira previa a realização de investimentos em uma área de visitação chamada de Paraíso, tais como a construção e a montagem de lanchonete e de loja, e a aquisição de equipamentos para posterior locação. Também estavam previstas receitas com alimentação, comércio e locação de equipamentos.  
Por outro lado, o caderno de encargos, anexo à minuta do contrato, não previa qualquer investimento obrigatório nessa região. Por sinal, o principal atrativo da área, a lagoa do Paraíso, nem se encontra dentro dos limites do parque nacional. 
Outra inconsistência identificada: o fluxo de caixa considerou um gasto de aproximadamente R$ 10 milhões com a pavimentação das vias, utilizando-se concreto betuminoso usinado a quente (asfalto) . Apesar dessa previsão, o caderno de encargos prevê que "em nenhuma hipótese será permitido o asfaltamento de qualquer via dentro do PNJ". 
Questionado pela unidade técnica, o BNDES reconheceu esses problemas e comprometeu-se em corrigi-los. Entretanto, na documentação atualizada, não houve o devido tratamento dessas questões. Apesar de a área de visitação Paraíso ter sido excluída do modelo econômico-financeiro, ou seja, de as projeções de receitas e de investimentos não mais incluírem aquelas advindas dessa região, foi mantido o desembolso para a pavimentação com asfalto. 
Por essa razão, acolho a proposta da unidade técnica e voto por que seja espedida determinação para que as instituições interessadas excluam, com a devida readequação dos valores do Capex do projeto de concessão, o item "pavimentação com asfalto", previsto como sendo um dos itens de investimento na planilha do modelo econômico-financeiro. Apenas essa readequação é responsável por um incremento de aproximadamente R$ 3,4 milhões no valor da outorga fixa (em vez de R$ 3,098 milhões, passa para R$ 7,473 milhões) .
Ainda sobre o tema, o caderno de encargos estabelece os investimentos obrigatórios que a futura concessionária deverá realizar na área da concessão e indica os prazos para adimplemento dessas obrigações. Em regra, o termo inicial é a partir da data de eficácia do contrato, variando-se o termo final (12, 18, 24 ou mais meses) . 
Entretanto, para três obrigações (implantação da sinalização em toda a área da concessão, instalação de equipamentos de lazer e disponibilização de recursos sistêmicos para auxiliar a gestão e a operação da concessão) , o caderno de encargos não estabelece o prazo limite para a realização dos investimentos, o que pode ensejar infindáveis questionamentos acerca de eventual caracterização de inadimplemento. Para evitar esse tipo de discussão, concordo com a unidade técnica quanto à necessidade de se recomendar que, previamente à publicação do edital, haja a modificação dos documentos técnicos para prever os prazos máximos de execução de todos os investimentos. 
VII - Erro materiais
Por fim, diante da constatação de erros materiais, como remissão a cláusulas inexistentes na minuta contratual e nos seus anexos, e a indicação equivocada do percentual da área da concessão em relação ao PNJ, acolho a proposta de determinação formulada pela unidade técnica. 
Ante o exposto, voto para que o Tribunal adote o acórdão que ora submeto a este Colegiado.
TCU, Sala das Sessões, em 23 de novembro de 2022.
BENJAMIN ZYMLER 
Relator